ACORDAO-COMPLETO-2350552

ACÓRDÃO 1383/2019 ATA 21/2019 - PLENÁRIO

VISTOS, relatados e discutidos estes autos de relatório de auditoria operacional com o objetivo de avaliar obstáculos ao desenvolvimento da navegação de cabotagem, com o intuito de incrementar a participação do setor na matriz de transportes no Brasil;
ACORDAM os Ministros do Tribunal de Contas da União, reunidos em Sessão do Plenário, ante as razões expostas pelo Relator, em: 
9.1. determinar, com espeque no art. 43, inciso I, da Lei 8.443/1992 c/c o art. 250, inciso II, do Regimento Interno do TCU:
9.1.1. ao Ministério da Infraestrutura que, no prazo de 180 (cento e oitenta) dias, após interlocução com o Ministério de Minas e Energia e o Ministério da Economia, apresente plano de ação contemplando estratégias e ações para solucionar a questão relacionada à cobrança de preços diferentes na venda de combustível marítimo para empresas de cabotagem e de longo curso, à luz do art. 12 da Lei 9.432/1997, abrangendo matriz de responsabilidades com a segregação de tarefas a serem executadas, bem como o respectivo cronograma (sessão VI do voto) ;
9.1.2. ao Ministério da Infraestrutura e ao Ministério da Economia que, no prazo de 90 (noventa) dias, definam o nível de confidencialidade das informações oriundas do Sistema Mercante, da Receita Federal do Brasil, bem como do Portal Único do Comércio Exterior (Pucomex) , ainda a ser implantado, necessárias à Pasta de Infraestrutura, de modo a permitir o compartilhamento e o uso seguro dos dados e estatísticas úteis para os usuários, para os prestadores de serviço e para o Poder Público, para subsidiar a formulação e monitoramento de políticas públicas de navegação de cabotagem, sem descuidar das questões relativas ao sigilo fiscal, com vistas ao atendimento do Decreto 8.777/2016 (sessão V do voto) ;
9.1.3. ao Ministério da Economia que, no prazo de 90 (noventa) dias, apresente plano de ação para implementar, nos sistemas informatizados geridos pela Secretaria Especial da Receita Federal do Brasil, a utilização do Conhecimento de Transporte Multimodal de Cargas, com vistas a dar efetividade à Lei 9.611/1998 (sessão VIII do voto) ;
9.1.4. à Agência Nacional de Transportes Aquaviários (Antaq) , que, no prazo de 180 (cento e oitenta) dias, apresente estudos sobre o mercado de navegação de cabotagem de contêiner, com o objetivo de encontrar opção regulatória para o fomento à competição no setor, nos termos do art. 27, inciso IV, da Lei 10.233/2001, preservado o interesse público (sessão VII do voto) ;
9.2. recomendar, com espeque no art. 43, inciso I, da Lei 8.443/1992 c/c o art. 250, inciso III, do Regimento Interno do TCU:
9.2.1. ao Ministério da Infraestrutura que avalie a conveniência e a oportunidade de: 
9.2.1.1. desenvolver o planejamento tático e operacional das ações estratégicas de transporte de cabotagem elencadas na Política Nacional de Transporte (PNT) , especificando metas, objetivos específicos, critérios de priorização, marcos iniciais, estimativa do tempo de sua implantação e de duração dos seus efeitos ou impactos, consoante art. 5º, inciso II e art. 6º, § único, inciso I, do Decreto 9.203/2017 e o disposto no Guia Prático de análise ex ante de políticas públicas, da Casa Civil da Presidência da República (sessão IV do voto) ;
9.2.1.2. incorporar no Plano Nacional de Logística (PNL) as capacidades e rotas de transporte de carga na cabotagem, de modo a considerá-las no planejamento das ações de desenvolvimento do setor de transporte e atender as diretrizes e objetivos descritos no próprio plano (sessão IV do voto) ;
9.2.1.3. adotar medidas no intuito de desenvolver a multimodalidade, com estratégias e ações para superação dos entraves identificados, com vistas ao atendimento das competências previstas na Medida Provisória 870/2019, art. 35, parágrafo único, inciso IV c/c Decreto 9.676/2019, Anexo I, art. 1º, § único, inciso IV (sessão VIII do voto) ;
9.2.2. à Antaq que avalie a conveniência e a oportunidade de:
9.2.2.1. divulgar as informações relativas à carga transportada na navegação de cabotagem divididas entre carga doméstica, carga feeder e grande cabotagem, visando ao melhor acompanhamento dos resultados das ações estratégicas sobre o setor de cabotagem objeto das diretrizes e objetivos da Política Nacional de Transportes (PNT) e do Plano Nacional de Logística (PNL) (sessão V do voto) ; 
9.2.2.2. sistematizar e coletar os dados referentes às omissões e supressões de escala e suas respectivas causas, as razões dos atrasos para as atracações e desatracações de navios e de mudanças de rotas/escalas previstas, de forma a subsidiar o monitoramento da política de cabotagem, nos termos do Decreto 9.203/2017 (sessão V do voto) ;
9.2.2.3. ao buscar intervenção regulatória no setor de cabotagem, com vistas a garantir eficiência alocativa no uso dos recursos e dar efetividade às leis que regem a navegação, elaborar normativos específicos para a cabotagem, de modo a considerar as especificidades envolvidas no setor (sessão VII do voto) .
9.2.3. ao Ministério da Economia que avalie a conveniência e a oportunidade de consultar o Conselho Nacional de Política Fazendária  (Confaz) , no âmbito da competência estabelecida no convênio ICMS 133/97, sobre:
9.2.3.1. estudos e medidas com vistas a solucionar a cobrança de preços diferentes na venda de combustível marítimo para empresas de cabotagem e de longo curso, à luz do art. 12 da Lei 9.432/1997 (sessão VI do voto) ;
9.2.3.2. estudos e medidas para minimizar entraves tributários relativos ao ICMS, com vistas a incentivar a atuação dos operadores de transporte multimodal (sessão VIII do voto) ;
9.3. determinar, com espeque no art. 43, inciso I, da Lei 8.443/1992 c/c o art. 250, inciso II, do Regimento Interno do TCU, ao Ministério da Infraestrutura e à Antaq que, no prazo de 30 (trinta) dias, apresentem ao TCU, separadamente, planos de ação com vistas ao atendimento das recomendações elencadas nos itens 9.5 e 9.6, contendo, no mínimo, as medidas a serem adotadas, os responsáveis pelas ações e o prazo previsto para a sua implementação, ou a justificativa para seu não atendimento;
9.4. dar ciência ao Ministério da Infraestrutura que a falta de institucionalização de políticas públicas por meio de normas jurídicas adequadas, percebidas como legítimas, e que sejam orientadas por planos que permitam operacionalizar as ações necessárias, identificada na Política Nacional de Transporte, não atende às boas práticas de governança elencadas no Referencial para Avaliação de Governança em Políticas Públicas do TCU e no Guia Prático de Análise Ex Ante de Políticas Públicas da Casa Civil da Presidência da República; 
9.5. determinar à SeinfraPortoFerrovia que monitore o cumprimento das determinações deste Acórdão em processo específico;
9.6. encaminhar cópia do presente relatório ao Ministério da Infraestrutura, ao Ministério da Economia, à Agência Nacional de Transportes Aquaviários, à Secretaria Especial da Receita Federal do Brasil, à Empresa de Planejamento e Logística S.A., à Secretaria Especial do Programa de Parcerias de Investimentos, à Comissão de Viação e Transportes da Câmara dos Deputados, à Comissão de Serviços de Infraestrutura e ao Conselho Nacional de Política Fazendária  (Confaz) .

Auditoria com objetivo de avaliar os obstáculos ao desenvolvimento da navegação de cabotagem, assim como identificar a forma de atuação governamental na formulação e implementação da política nacional de cabotagem e na integração com as demais políticas de transporte.

Ministério da Infraestrutura, Ministério da Economia e Agência Nacional de Transportes Aquaviários (Antaq).

3. Interessado/Responsável: não há.

13.1. Ministros presentes: José Mucio Monteiro (Presidente), Walton Alencar Rodrigues, Benjamin Zymler, Augusto Nardes, Raimundo Carreiro, Ana Arraes, Bruno Dantas (Relator) e Vital do Rêgo.
13.2. Ministro-Substituto convocado: Marcos Bemquerer Costa.
13.3. Ministro-Substituto presente: Weder de Oliveira.

ACORDAO-COMPLETO-2391677

Acórdão de Relação 255/2020 - Plenário

Acórdão de Relação

ACORDAO-COMPLETO-2362378

Acórdão de Relação 1575/2019 - Plenário

BRUNO DANTAS

Cuidam os autos de auditoria operacional coordenada pela Secretaria de Fiscalização de Infraestrutura Portuária e Ferroviária (SeinfraPortoFerrovia) , com o apoio da Secretaria de Métodos e Suporte ao Controle Externo, para avaliar obstáculos ao desenvolvimento da navegação de cabotagem de contêiner, com o intuito de incrementar a participação da cabotagem na matriz de transportes no Brasil, com relação à atuação do Ministério da Infraestrutura, da Agência Nacional de Transportes Aquaviários (Antaq) e da Receita Federal do Brasil (RFB) .
2.	Os trabalhos de campo abarcaram o período de outubro a novembro de 2018, tendo sido delimitado como escopo da fiscalização os seguintes aspectos: atuação do Ministério da Infraestrutura nas ações de fomento ao transporte de cabotagem de carga; da Antaq nas atividades de regulação e defesa da concorrência desta navegação; e da Receita Federal do Brasil nas ações de controle fiscal e aduaneiro sobre cargas de cabotagem.
3.	Adoto como relatório, com os ajustes que considero pertinentes e destaques do original, o relatório de auditoria produzido pela equipe de fiscalização (peça 123) , que contou com a anuência do corpo diretivo da secretaria especializada (peças 124-125) :
"I. INTRODUÇÃO
Contextualização
1. O Brasil, com suas dimensões continentais e população superior a 200 milhões de habitantes, majoritariamente concentrada ao longo do litoral, tem como desafio interligar seus cidadãos de modo a dinamizar a economia, visando a troca e a distribuição de mercadorias entre centros consumidores e fornecedores, por meio da sua matriz de transporte.
2. Define-se matriz de transporte como sendo o conjunto dos meios que um país dispõe para a distribuição interna de mercadorias, ligando produtores, consumidores e pontos de entrada/saída do território. O modo ideal para o transporte de determinada carga é aquele que equaciona da melhor forma a distância e a geografia das regiões envolvidas, as características dos produtos transportados, bem como as exigências sociais e econômicas, visando reduzir o custo financeiro e o impacto ambiental decorrentes do meio escolhido.
3. A matriz de transporte brasileira demonstra desequilíbrio entre os diversos modais. Apresenta um alto grau de dependência do transporte rodoviário, cujas características apontam para baixa eficiência energética, alto custo para longa distância e altos índices de acidentes e de roubo/avaria de cargas.
4. A figura 1 abaixo apresenta a participação, em tonelada por quilômetro-útil (TKU) , de cada modo de transporte na matriz brasileira, onde se denota a predominância da logística rodoviarista no país e ainda a baixa utilização do modo aquaviário para transporte de carga.
Figura 1- Carga transportada (em TKU) por modo de transporte
Fonte: EPL (2015) 
5. A existência de uma cultura rodoviarista no Brasil tem sido apontada como importante fator para a baixa participação do modo aquaviário na logística de transportes de cargas nacional, o que decorre do grande favorecimento, desde a década de 50, à construção de rodovias, em detrimento das hidrovias, da navegação de cabotagem e das ferrovias (ANA, 2005) .
6. No que tange à competitividade da produção nacional, um dos efeitos da presença marcante do transporte rodoviário em nossa matriz é o aumento do custo logístico brasileiro, significativamente superior ao de países desenvolvidos. A Figura 2 a seguir ilustra a comparação dos custos logísticos brasileiros com os norte-americanos. Observa-se que os custos logísticos englobam os custos de transporte, estoque, armazenagem e administrativos.
Figura 2 - Custos Logísticos em relação ao PIB (Brasil x EUA) 
Fonte: Instituto ILOS (2013) apud Aroeira (2014) 
7. Nesse cenário, é importante destacar que o Brasil é caracterizado por possuir um território de dimensões continentais, apresentar 7.400 quilômetros de costa marítima, além de aproximadamente 1.600 km de via navegável pelo Rio Amazonas até Manaus. Além disso, sua ocupação demográfica caracteriza-se por ter a maior parte de sua população (70%) concentrada no litoral, em uma faixa de cerca de 200 km ao longo da costa.
8. Dessa maneira, a navegação de cabotagem revela-se como uma opção consistente de transporte, em função de suas características logísticas, que demonstram alto potencial estratégico como meio de transporte de cargas em distâncias superiores a 1.500 km, que é comparativamente mais barato que os fretes rodoviários e ferroviários (Banco Mundial, 2011) . Na tabela 1 abaixo consta quadro indicativo da eficiência de cada modo de transporte em função das distâncias transportadas, segundo estudos internacionais.
Tabela 1 - Modo mais eficiente de transporte em função da distância Origem-Destino (em km) 
	Modal
	Distância eficiente

	Rodoviário
	Até 400 km

	Ferroviário
	De 400 a 1500km

	Cabotagem
	Acima de 1500km

Fonte: Banco Mundial (2011) ; elaboração própria
9. Com efeito, a cabotagem possui alta eficiência energética, maior capacidade de transportar diferentes tipos de cargas, alta capacidade de movimentação de grandes quantidades de cargas por longas distâncias, menor número de acidentes e maior segurança da carga transportada, menor emissão de poluentes, e ainda menor congestionamento de tráfego, menor custo de infraestrutura, menor nível de avarias, menor custo operacional e menor impacto ambiental (DURÃES FILHO et al., 2011) .
10. Assim, o maior uso da cabotagem no transporte de cargas pode contribuir com a redução de custos logísticos da produção industrial brasileira, bem como contribuir para o equilíbrio da matriz de transportes do país, hoje fortemente dominada pelo transporte rodoviário, inclusive em transporte por longas distâncias. O potencial de redução de custos com o uso da cabotagem pode ser visualizado na figura 3.
Figura 3 - Custos Logísticos - rodoviário x cabotagem - rota Manaus a São Paulo
Fonte: EPL (2015) 
11. Nesse sentido, verificou-se que o Governo Federal possui objetivos declarados em seus diversos instrumentos de planejamento para o setor de transportes, a saber: Plano Nacional de Logística e Transportes (PNLT) 2007; Programa de Investimentos em Logística (PIL) 2011; Plano Nacional de Logística Integrada (PNLI) 2016; Plano Nacional de Logística (PNL) 2018; e Política Nacional de Transportes (PNT) - Livro de Estado 2018, no sentido de reduzir custos logísticos, melhorar o nível de serviço para os usuários, buscar o equilíbrio da matriz de transportes, aumentar a eficiência dos modos utilizados para a movimentação das cargas e diminuir a emissão de poluentes. Dessa forma, a cabotagem há mais de dez anos vem sendo apontada pelo governo federal como modal indicado para transporte de grandes quantidades de carga a longas distâncias, em razão de seu baixo custo de operação, de implantação e de seu alto potencial de redução de dano ambiental.
12. Cabe destacar que a diretriz de reduzir o custo logístico brasileiro por meio do incentivo de modais de menor custo, tais como o aquaviário e o ferroviário, sem descuidar do modal rodoviário, vem sendo replicada em todos instrumentos de planejamento lançados pela pasta federal de transportes, a partir do PNLT, de 2007.
13. Lembra-se ainda que no contexto atual de déficit orçamentário e escassez de recursos públicos para financiamento de obras públicas, o incentivo à cabotagem também se mostra alinhado com a estratégia do governo de reduzir investimentos públicos. Cabe ressaltar que os recursos empregados para prestação de serviços de navegação de cabotagem são, majoritariamente, de origem privada, pois dizem respeito à compra e manutenção de navios apropriados, por parte dos armadores, e à instalação e manutenção de terminais portuários. Uso de recursos públicos pode ser percebido no financiamento para construção e reparos de navios, por meio do Fundo da Marinha Mercante, e nas obras de dragagem em portos organizados, realizadas principalmente para permitir tráfego e atracação de navios de longo curso (geralmente de maior porte que os navios de cabotagem) , mas que beneficiam a navegação costeira.
14. No entanto, há problemas que comprometem a ampliação da participação da navegação de cabotagem na matriz de transporte brasileira e conduzem ao baixo uso do modo aquaviário no Brasil para escoamento de carga, principalmente aquela originada pelo agronegócio. Segundo a Pesquisa do Transporte Aquaviário, da Confederação Nacional do Transporte (CNT) , problemas como preços praticados no setor (tarifas portuárias, praticagem e rebocadores) , fragilidades na institucionalização de uma política pública de cabotagem, elevados custos operacionais, falta de melhores condições de fomento à aquisição de frota e burocracia são apontados como fatores que restringem a utilização desse modo de transporte em nosso país (CNT, 2013) .
15. O peso fiscal sobre a cabotagem é elevado e desfavorável frente a outros modais de transporte: os navios brasileiros pagam um preço superior pelo combustível bunker em relação ao que é cobrado dos navios estrangeiros operando na navegação de longo curso. Ademais, o combustível para as embarcações é cotado em moeda internacional, enquanto o combustível para transporte rodoviário pode receber subvenções. Com a recente paralisação dos transportadores rodoviários (greve dos caminhoneiros) em maio de 2018, a diferença de tratamento sobre o combustível ficou ainda mais agravada, pois os aumentos nos preços do óleo diesel não são repassados de imediato aos distribuidores, seguindo regras definidas pelo governo federal e estabelecidas em resolução da Agência Nacional de Transportes Terrestres (ANTT) . Tal situação é oposta ao que ocorre no modal aquaviário, em que as variações cambiais e as flutuações na cotação do petróleo são imediatamente repassadas aos consumidores finais.
16. Existem também tributos federais e estaduais no serviço (PIS/COFINS e ICMS) que não são cobrados sobre a navegação de longo curso (SEP, 2015) . Além disso, pode-se apontar o preço do frete de cabotagem como um inibidor ao aumento da demanda por tal meio de transporte de cargas. Segundo levantamento da CNA (2017) , é mais barato o frete de longo curso entre a China e o porto de Santos do que o frete de cabotagem entre Suape e Santos ou entre Santos e os portos do Chile (cujo transporte é realizado por meio de acordo bilateral) .
Metodologia
17. A presente auditoria operacional sobre a navegação de cabotagem é decorrência de rigoroso estudo e análise de situações-problemas que afetam o transporte aquaviário no país, elaborado pela Secretaria de Fiscalização de Infraestrutura Portuária e Ferroviária do TCU. Este processo de planejamento operacional foi desenvolvido em 2016 e, ao final, elencou como prioritárias 14 ações de controle a serem desenvolvidas nos anos seguintes. O Exmo. Ministro Bruno Dantas, por meio de Despacho à peça 6 do TC Processo 012.799/2018-1, de 14/6/2018, autorizou a realização da auditoria.
18. Os trabalhos foram realizados em conformidade com as Normas de Auditoria do Tribunal de Contas da União e com observância ao Manual de Auditoria Operacional. A equipe foi composta por integrantes da Secretaria de Fiscalização de Infraestrutura Portuária e Ferroviária e o desenvolvimento dos trabalhos contou com o apoio da Secretaria de Métodos e Suporte ao Controle Externo (Semec) deste Tribunal.
19. Na fase de planejamento foram realizadas, primeiramente, pesquisas na legislação, na jurisprudência, na bibliografia relativa ao setor e em artigos e trabalhos técnicos publicados na imprensa, por órgãos públicos federais ou disponíveis na internet. Em sequência, foram realizadas entrevistas com gestores da Secretaria de Política e Integração do então Ministério dos Transportes, Portos e Aviação Civil, da Secretaria da Receita Federal do Brasil, da Antaq, com representantes de associações de armadores (Syndarma e ABAC) , de usuários de portos (Usuport-RJ e Usuport-SC) , da Confederação Nacional do Transporte e do Conselho Nacional de Praticagem (Conapra) . Além disso, foi realizada visita piloto ao Porto Paranaguá/PR para entrevista com a Administração dos Portos de Paranaguá e Antonina (APPA) , com a praticagem daquele porto, com o Sindicato das Agências de Navegação Marítima do Estado do Paraná (Sindapar) e com o Terminal de Contêiner de Paranaguá (TCP) .
20. A partir das informações prestadas nas entrevistas, foram elaborados dois instrumentos de diagnóstico, análise de stakeholders e árvore de problemas, com o apoio da Secretaria de Métodos e Suporte ao Controle Externo (Semec) . A tutoria teve o objetivo de otimizar os recursos empregados na execução da auditoria operacional, bem como de mitigar riscos de detecção em auditoria.
21. A partir de então foi elaborada a matriz de planejamento contendo três questões de auditoria, as quais procuram avaliar ineficiências que impedem e/ou dificultam o incremento da participação da navegação de cabotagem na matriz de transporte.
22. Para validação da matriz de planejamento, a equipe de auditoria realizou painel de referência interno, com representantes da unidade técnica do TCU patrocinadora do trabalho, incluindo também representante do gabinete do Ministro-Relator, e ainda painel de referência externo, em 27/9/2018, com especialistas e gestores envolvidos no modal de transporte marítimo. Participaram desse painel diversos órgãos e entidades representativas do setor, como o Ministério da Infraestrutura (MInfra, antigo Ministério dos Transportes, Portos e Aviação Civil - MTPA) , Agência Nacional de Transportes Aquaviários (Antaq) , Empresa de Planejamento e Logística (EPL) , Sindicato Nacional das Empresas de Navegação Marítima (Syndarma) , Associação Brasileira dos Armadores de Cabotagem (ABAC) , Conselho Nacional de Praticagem (Conapra) , Associação dos Usuários dos Portos do Rio de Janeiro (Usuport-RJ) , Associação de Usuários dos Portos da Região Sul (Usuport-SC) , Administração dos Portos de Paranaguá e Antonina (APPA) , Confederação da Agricultura e Pecuária do Brasil (CNA) , Confederação Nacional do Transporte (CNT) e Instituto de Pesquisa Econômica Aplicada (IPEA) .
23. Ainda no planejamento, a equipe elaborou a matriz de critérios para avaliação dos objetos selecionados, a partir de dispositivos legais e normativos, análise de bibliografia especializada, bem como de boas práticas de formulação de políticas públicas.
24. Na fase de execução da auditoria foram enviados ofícios de requisição aos órgãos e entidades envolvidos, bem como realizadas reuniões estruturadas com os gestores. Foram ouvidos os seguintes órgãos e entidades: Ministério da Infraestrutura, Antaq, ANTT, RFB, Petróleo Brasileiro S.A. (Petrobras) , Banco Nacional de Desenvolvimento Econômico e Social (BNDES) e Ministério das Relações Exteriores (MRE) e Secretaria Especial do Programa de Parcerias e Investimentos da Presidência da República (SPPI) .
25. A partir de análise das respostas recebidas e de entrevistas realizadas nos portos, a equipe elaborou a matriz de achados e realizou painel de referência externo, em 12/12/2018, a fim de obter a validação do trabalho realizado. Participaram desse painel diversos órgãos e entidades atuantes no setor, como o Ministério da Infraestrutura, Antaq, Departamento de Portos e Costas da Marinha do Brasil, Associação Brasileira da Indústria do Arroz (Abiarroz) , Abac, Syndarma, Usuport-RJ, representantes de empresas de navegação, CNA, CNT, Federação Nacional dos Trabalhadores em Transportes Aquaviários e Afins (FNTTAA) e Organização das Cooperativas do Paraná (Ocepar) .
Legislação aplicável à cabotagem
26. Aplica-se à navegação de cabotagem o art. 21, inciso XII, alínea 'd', da Constituição Federal, que trata da competência da União para, dentre outras, explorar serviços de transporte aquaviário entre portos brasileiros, do qual se extrai a natureza de serviço público aplicado a tal modalidade de navegação:
Art. 21. Compete à União: (...) 
XII - explorar, diretamente ou mediante autorização, concessão ou permissão: (...) 
d) os serviços de transporte ferroviário e aquaviário entre portos brasileiros e fronteiras nacionais, ou que transponham os limites de Estado ou Território;
27. Com base no citado dispositivo constitucional, o Ministro Bruno Dantas, no âmbito do TC Processo 003.667/2018-9, entendeu que a navegação de cabotagem se insere no âmbito do poder de fiscalização do TCU. Destaque-se abaixo:
De início, para que não pairem dúvidas acerca da competência deste Tribunal para apreciar a questão posta nos autos, cabe ressaltar que, conforme enfatizado pelo ilustre Ministro Benjamin Zymler em sua declaração de voto, a natureza jurídica de serviço público atribuída ao transporte aquaviário, bem como o caráter de ato administrativo da outorga de autorizações de afretamento, 'além de atrair a incidência do Direito Administrativo, coloca as questões tratadas nestes autos no âmbito da competência do TCU'.
28. Aplica-se também à cabotagem o art. 178, parágrafo único, também da Carta Magna, alterado pela Emenda Constitucional 7/1995, que outorgou ao legislador infraconstitucional poderes para permitir a participação de navios de bandeiras estrangeiras na navegação de cabotagem no Brasil.
29. A Lei promulgada para atender a esse comando constitucional foi a Lei 9.432/1997, que dispôs sobre a ordenação do transporte aquaviário, criando condicionantes, em seu art. 9º, para a participação de embarcações estrangeiras, afretadas por empresas brasileiras de navegação (EBNs) , na navegação de cabotagem.
30. Também se aplicam à cabotagem a Lei 10.233/2001, que cria e dispõe sobre as competências da Antaq; a Lei 10.893/2004, que dispõe sobre o Adicional ao Frete para a Renovação da Marinha Mercante (AFRMM) e o Fundo da Marinha Mercante (FMM) ; e a Lei 7.652/1998, que dispõe sobre o registro da propriedade marítima.
31. No nível infralegal, destacam-se o Decreto 1.265/1994, que aprova a Política Marítima Nacional (PMN) , e o Decreto 2.256/1997, que regulamenta o Registro Especial Brasileiro (REB) ; a Resolução-Antaq 1.811/2010, que trata de critério regulatório para a operação comercial de embarcações, bem como a Resolução Normativa-Antaq 1/2015, que dispõe sobre afretamento de embarcações; a Resolução Normativa-Antaq 5/2016, que trata sobre outorga para pessoa jurídica operar no transporte aquaviário, como EBN; e ainda a Resolução Normativa-Antaq 18/2017, que dispõe sobre os direitos e deveres dos usuários, dos agentes intermediários e das empresas que operam nas navegações de apoio marítimo, apoio portuário, cabotagem e longo curso; bem como a Portaria-MTPA 235/2018, que institui a Política Nacional de Transportes (PNT) e estabelece princípios, objetivos, diretrizes e instrumentos para o setor de transportes.
32. Aplica-se ainda regulamentação infralegal sobre o AFRMM, constituída pela Resolução-RFB 1.471/2014 e Resolução-RFB 1.717/2017, ambas da Secretaria da Receita Federal do Brasil.
33. Foram verificadas como aplicáveis também ao setor a Lei de transporte multimodal de cargas e Operador de Transporte Multimodal, Lei 9.611/1998, seu regulamento, Decreto 3.411/2000, e a Resolução ANTT 794/2004, editada pela Agência Nacional de Transportes Terrestres, por ser de competência da ANTT a regulamentação desta particularidade de transporte de carga.
34. Cabe realçar que, consoante o §2º do art. 2º da Lei 9.074/1995, com redação dada pela Lei 9.432/1997, o transporte de cargas pelo meio aquaviário independe de concessão, permissão ou autorização.
35. Por fim, destaca-se que os procedimentos de controle e fiscalização dos processos de liberação de carga em recintos alfandegados são normatizados pelo Decreto-Lei 37/1966, bem como pelo Regulamento Aduaneiro (Decreto 6.759/2006) e ainda pela Instrução Normativa RFB 800/2007.
Questões de auditoria
36. Em 2016, a SeinfraPortoFerrovia, por meio de seu processo de planejamento operacional, que envolveu a identificação de situações-problemas nos setores fiscalizados, definiu catorze ações relevantes de fiscalização, entre as quais se encontra esta auditoria operacional para avaliar os obstáculos ao desenvolvimento da cabotagem no Brasil.
37. Para conhecimento dos principais problemas que afligem a navegação de cabotagem, foram realizadas entrevistas abertas com gestores de diversos órgãos públicos e entidades privadas. Assim, foram colhidas opiniões de técnicos do anterior MTPA (atual Ministério da Infraestrutura) , Antaq, ANTT, EPL, Receita Federal do Brasil (RFB) , CNT, CNA, IPEA, Syndarma, ABAC, armadores de cabotagem, Usuport-BA, Usuport-RJ, Conapra e CNI. Em paralelo à realização de entrevistas com atores do setor, a equipe de fiscalização também procedeu com a leitura de bibliografia sobre o assunto, incluindo textos acadêmicos e estudos diagnósticos patrocinados por órgãos federais.
38. Após a obtenção das impressões iniciais dos agentes, públicos e privados, envolvidos com o setor de navegação, e considerando as dimensões sociogeográficas do Brasil, verificou-se que a cabotagem de contêiner tem grande possibilidade de realizar o transporte de cargas em longas distâncias, retirando cargas das rodovias, incentivando o equilíbrio da matriz de transportes, sendo complementado pelo transporte rodoviário apenas nas entregas em distâncias de até 500 km, nas quais a capilaridade do caminhão e a facilidade em entregar mercadoria na porta do destino final supera os demais modos de transporte.
39. Ao longo da realização de entrevistas com atores do setor e leitura de extensa bibliografia, percebeu-se que muitos problemas apontados diziam respeito a: altos custos operacionais, notadamente quanto ao combustível (óleo bunker) e encargos sociais dos tripulantes de navios do REB; elevados custos portuários incidentes sobre o valor do frete; dificuldades de ampliação de frota a partir de contratação de construção de navios no país, em função de dificuldades de obtenção de recursos do FMM junto aos bancos financiadores; elevada tributação de operações de transporte na cabotagem (assimetrias com o longo curso) ; e excesso de burocracia no despacho de cargas.
40. Ante o exposto, e considerando a intenção do governo de equilibrar a matriz de transporte brasileira, por meio do incremento da cabotagem, declarada na PNT e no PNL; e considerando ainda a falha de mercado existente no setor de navegação de cabotagem de contêiner, relacionada à concentração de mercado, a qual pode vir a impedir que as reduções de custos operacionais apontadas nos estudos sejam repassadas aos preços de frete, em prejuízo aos embarcadores, a presente auditoria tem por objetivo avaliar os obstáculos ao desenvolvimento da navegação de cabotagem de contêiner, com o intuito de incrementar a participação da cabotagem na matriz de transportes no Brasil, com relação à atuação do Ministério da Infraestrutura, da Agência Reguladora de Transporte Aquaviário (Antaq) e da Receita Federal do Brasil (RFB) , e que envolvam os seguintes macro temas: i) atuação do MTPA (atual Ministério da Infraestrutura) no que diz respeito à política pública para o fomento da cabotagem no Brasil; ii) a atuação da Antaq na regulação e fiscalização dos serviços de transporte mercadoria por meio da navegação de cabotagem; e iii) atuação da RFB no que tange aos procedimentos de controle e fiscalização da carga de contêiner de cabotagem em recintos alfandegados. Para tanto, foram formuladas as seguintes questões de auditoria.
	Objetivo: Avaliar obstáculos ao desenvolvimento da navegação de cabotagem de contêiner, com o intuito de incrementar a participação da cabotagem na matriz de transportes no Brasil, com relação à atuação do Ministério da Infraestrutura, da Agência Nacional de Transportes Aquaviários (Antaq) e da Receita Federal do Brasil (RFB) .
Questão 1: As ações de planejamento e de fomento à cabotagem de contêineres atualmente conduzidas pelo Ministério da Infraestrutura estimulam o aumento da participação desta navegação na matriz de transportes?
Questão 2: A atual regulação da Antaq incentiva a concorrência e/ou aumento da oferta de serviço de transporte de contêiner por cabotagem?
Questão 3: Os procedimentos de controle atualmente aplicáveis à movimentação de cargas nos terminais portuários obstaculizam o desenvolvimento da cabotagem de contêiner?

Escopo do trabalho
41. Após as entrevistas com os diversos atores do setor, tanto públicos como privados, verificou-se que, grosso modo, o transporte de cargas utilizando a navegação de cabotagem tem a possibilidade de aumentar a sua participação na matriz de transportes, por meio da atração de cargas atualmente transportadas por rodovias, especialmente no segmento de carga geral e contêiner.
42. Os graneis derivados de petróleo, perfil de carga que lidera a participação na navegação de cabotagem, já utiliza da cabotagem primariamente em função das plataformas de extração encontrarem-se em alto-mar e também devido às estratégias logísticas e comerciais das empresas petrolíferas, portanto entende-se que esse perfil de carga não será fomentado por políticas públicas aplicáveis ao setor de transporte.
43. Quanto aos granéis sólidos, minerais e não minerais, estes terão o viés de utilizar primariamente as ferrovias para seu escoamento. Com a entrega de novos trechos ferroviários, a exemplo da duplicação da ferrovia Carajás, em 2018, com potencial de transporte de 230 milhões de toneladas por ano, a concessão da Ferrovia Norte-Sul, bem como a projeção de novas ferrovias, tais como a Ferrogrão, vislumbra-se um cenário em que as ferrovias irão se apropriar de parte das cargas de granel sólido atualmente transportadas por rodovias. Essa atração se deve ao fato de serem cargas de baixo valor agregado, retiradas em grandes volumes de regiões produtoras no interior do país, voltadas primariamente à exportação, o que naturalmente induz à procura por modais mais baratos para seu transporte. Inclusive, com a entrega dos novos trechos ferroviários, espera-se que a matriz de transporte apresente algum nível de alteração já a partir de 2019, com aumento da participação ferroviária e redução da rodoviária, como pode ser visto na projeção do PNL para o ano de 2025.
44. A partir do exposto e por exclusão, prevê-se que as cargas de perfil geral, incluindo-se as conteinerizadas, permanecerão majoritariamente transportadas por rodovias, caso não sejam objeto de política para serem atraídas para a cabotagem.
45. Embora em contêineres se transportem cargas de maior valor agregado, no qual o custo do transporte mais caro (por rodovia) impacta percentualmente menos o valor final do bem, a maior utilização da cabotagem tem o condão de reduzir os preços finais de venda dos produtos, por meio da diminuição dos custos logísticos, em benefício à toda a sociedade.
46. Lembra-se, por fim, que fomentar a cabotagem para o transporte de carga geral, inclusive contêiner, não irá acabar com o segmento de transporte rodoviário, apenas direcioná-lo para onde ele é indispensável, como as pontas inicial e final do transporte de cargas porta a porta, no segmento urbano ou entre cidades próximas, de até 300 km de distância, uma vez que navios de cabotagem sempre irão entregar a carga em portos ou instalações portuárias próximas ao destino. A partir do desembarque, o transporte irá depender de caminhão para finalizar a entrega ao destinatário. Tal esquema logístico, derivado do fomento à cabotagem, pode ainda trazer benefícios sociais aos caminhoneiros, que atuariam em distâncias próximas aos seus domicílios. Em virtude de todo o exposto, o escopo do presente trabalho foi direcionado para o transporte de contêiner.
Processo conexo
47. Tramita no Tribunal o TC Processo 003.667/2018-9, sob a relatoria do Ministro Bruno Dantas, que trata de representação desta SeinfraPortoFerrovia a respeito de possíveis irregularidades relacionadas à Resolução Normativa Antaq 1/2015. O referido normativo estabeleceu restrições ao afretamento de embarcações estrangeiras que supostamente não encontram guarida na Lei 9.432/1997, que dispõe sobre a ordenação do transporte aquaviário nacional.
48. No bojo da citada representação, oriunda de denúncia encaminhada ao TCU, são analisadas possíveis irregularidades na alínea 'a' do inciso III do art. 5º da Resolução Normativa Antaq 1/2015. Tal regramento impõe limitação ao afretamento de embarcações estrangeiras por EBN na navegação de cabotagem.
49. O Plenário do TCU, após prévia oitiva da Agência, deferiu o pedido de medida acautelatória, suspendendo a eficácia do citado dispositivo, por meio do Acórdão 380/2018-TCU-Plenário, de relatoria do Min. Bruno Dantas, determinando à Antaq que, de forma cautelar, se abstivesse de exigir as limitações previstas no art. 5º, inciso III, alínea 'a', da Resolução Normativa Antaq 1/2015, ao examinar pedido de autorização de afretamento de embarcação estrangeira, até decisão do Tribunal quanto ao mérito das questões suscitadas. Essa medida foi confirmada pelo Acórdão 775/2018-TCU-Plenário, que negou provimento ao agravo interposto pela Antaq.
50. Cabe registrar que, embora a Unidade Técnica já tenha emitido pronunciamento de mérito nos referidos autos, até a data de conclusão da presente auditoria ainda não se verifica a decisão do Tribunal sobre o processo.
II. VISÃO GERAL
Conceito legal de cabotagem
51. De acordo com a Lei 9.432/1997, em seu art. 2º, inciso IX, navegação de cabotagem é aquela realizada entre portos ou pontos do território brasileiro, utilizando a via marítima ou esta e as vias navegáveis interiores.
52. Nos termos da Constituição Federal de 1988, art. 178, parágrafo único c/c com a Lei 9.432/1997, o transporte de mercadorias na cabotagem é prioritariamente realizado por embarcações brasileiras, sendo permitido o uso de embarcações estrangeiras somente por meio de afretamentos autorizados pela Antaq, para Empresa Brasileira de Navegação (EBN) . Tal medida se constitui em verdadeira reserva de mercado, de modo a incrementar a marinha mercante brasileira e a indústria naval. Segundo estudo da agência da ONU Unctad (2018) , esta não é característica somente do mercado nacional, uma vez que 91 países, totalizando 80% das linhas costeiras mundiais, têm regras de proteção às embarcações de suas bandeiras nacionais.
53. Quando se estuda o setor de cabotagem, outros tipos de navegação são analisados, por estarem relacionados e não possuírem precisão em seus conceitos nos atos normativos em vigor. No jargão do setor, encontra-se: a) o transporte ao longo da costa brasileira entre dois portos brasileiros de produtos estrangeiros ainda não nacionalizados (ou seja, ainda sob controle aduaneiro) , oriundos de navios de longo curso e que foram transbordados para navios menores de cabotagem (transporte 'feeder') ; b) o transporte de produtos nacionais em navios estrangeiros, entre dois portos brasileiros, aproveitando-se de escalas já programadas e de espaço disponível em navios de longo curso navegando na costa brasileira e que deve receber autorização da Antaq para ser realizado (transporte 'waiver') ; e, ainda, c) o transporte realizado entre portos de países vizinhos com acordo de isenção de tarifas, a exemplo dos integrantes do Mercosul ('grande cabotagem' ou 'cabotagem internacional') .
54. Nas estatísticas divulgadas pela Antaq, a carga do tipo feeder é considerada como sendo carga de cabotagem, assim como a carga transportada por meio do waiver. A carga transportada por meio de acordos internacionais (a de grande cabotagem) é considerada longo curso.
Transporte feeder
55. O serviço feeder é caracterizado sempre que há baldeação em portos nacionais ou transbordo em águas brasileiras da carga oriunda de navegação de longo curso para complementação do seu transporte até o porto de destino. Geralmente consiste na movimentação de contêineres, ainda sob controle aduaneiro, entre os portos principais, denominados portos hub ou concentradores de carga, e nos demais portos de um país ou região.
56. O transporte feeder surgiu no mercado como forma de agilizar distribuição das cargas estrangeiras, reduzir custos dos grandes navios e reduzir o número de escalas em portos brasileiros. Assim, navios de grande capacidade, superiores a 10.000 TEUs, em rotas marítimas internacionais, descarregam as cargas destinadas ao Brasil nos portos principais, a partir de onde serão distribuídas por meio de navios de cabotagem aos demais portos, nos quais serão nacionalizadas.
57. Como vantagens, o navio de longo curso reduz ao número de paradas em portos brasileiros, reduzindo o tempo de viagem, os custos com praticagem, o tempo despendido com manobras, e o tempo de navio parado, reduzindo ao final o custo da viagem. O transporte feeder atualmente realizado no Brasil apresenta tendência de verticalização com os armadores de longo curso, e tem relação estreita com a configuração dessas empresas, consoante apresentado adiante neste relatório.
Grande cabotagem
58. A cabotagem estendida, também denominada como grande cabotagem ou short sea shipping, foi desenvolvida no Mercosul e na América do Sul com base em acordos bilaterais de transporte marítimo, que preveem prescrição de carga para os armadores dos países anuentes. Atualmente o Brasil possui acordos bilaterais de transporte marítimo nestes moldes com a Argentina, Uruguai e Chile. As principais empresas brasileiras de navegação, que atuam no transporte marítimo de contêineres, na navegação de cabotagem e grande cabotagem, são as empresas Aliança Navegação, Login Navegação e Mercosul Line.
59. Segundo estudo do IPEA (2016) , que investigou a estrutura competitiva e a formação de preços no setor de transporte marítimo (ou seja, de longo curso, incluindo navegação nos termos de acordos bilaterais) , com ênfase na rota entre Brasil e Chile, as conclusões foram que, de forma geral, as empresas deste setor possuem determinado poder de mercado que lhes permitem estabelecer um nível de preços superior aos respectivos custos marginais. Porém, ao se investigar o mercado de rotas entre Brasil e Chile, observou-se que as barreiras de entrada nessa rota comercial implicam em um preço final das mercadorias transportadas, em média, 4,92% superior ao do que seria na ausência delas.
Acordos bilaterais
60. No Brasil, a competência legal para liderar as discussões e obter subsídios juntos às pastas ministeriais afetas aos temas objetos dos acordos é do Ministério das Relações Exteriores (MRE) , segundo Ofício 26/SG/DNS/MSUL EU, de 19/11/2018 (peça 67) em resposta a oficio de requisição da equipe de auditoria.
61. Informações obtidas junto ao Ministério da Infraestrutura e à Antaq mostram que vigoram treze acordos bilaterais que, em alguma medida, tratam da navegação marítima (http://antaq.gov.br/Portal/IntInter_Acordos.asp) . Tais acordos foram firmados nas décadas de 1970 (em sua maioria) e 1980. São, grosso modo, acordos com cláusulas de preferências de bandeiras nacionais dos países signatários, constituindo reservas de mercado para embarcações dos países envolvidos quando em comércio marítimo entre os Estados e no transporte de cargas estipuladas. Neste sentido, destacam-se os acordos com Uruguai, Chile e Argentina.
62. Segundo a Nota Técnica Antaq 22/2016/GRM/SRG, de 22/9/2016, que tratou da análise do acordo bilateral entre Brasil e Chile, o comércio entre Brasil e Peru (que não é objeto de acordo bilateral) possui mais empresas e mais rotas do que o comércio com o Chile (na carga geral, no contêiner e no granel - neste último caso, ao menos em um sentido) .
63. Além disso, a mesma nota pontua que a estrutura de mercado é concentrada na rota Brasil-Chile, enquanto que a rota entre Brasil e Peru também o é, mas em grau menor de concentração das empresas de navegação (menor índice Herfindahl-Hirschman - IHH) .
64. Na análise empreendida, a Antaq não examinou custos dos armadores que operam nos acordos - compararam-se preços de fretes com mercados vizinhos (rota Brasil-Peru) . Na carga solta, o frete para o Chile é menor do que o frete para o Peru.
65. Quanto ao Mercado Relevante, a mesma nota aponta que Chile, Peru e Equador são considerados como mesmo mercado, o que pode levar a haver subsídio cruzado entre rotas, por parte dos operadores.
66. Principal problema na rota Brasil-Chile promovido pelos embarcadores é o preço dos fretes praticados nas cargas conteinerizadas. Também são problemas os preços de fretes de granel mais caros (até 53% maior) do que os da rota Brasil-Peru. Dado curioso é que, na mesma nota, relativamente à rota Brasil-Chile, EBNs brasileiras não usam embarcação brasileira, ou seja, nos termos do acordo, usariam embarcação chilena.
67. Outro problema do acordo diz respeito a frequência de escalas: há menos escalas por mês na rota do Chile do que na rota do Peru. Por outro lado, pela distância, a rota do Peru leva mais tempo no transit time, ou seja, no tempo da carga em transporte.
68. Como conclusão, a agência aponta que abrir o mercado pode levar à redução de frete (baseando-se nos dados do Peru) , em razão da entrada das maiores empresas de navegação do mundo - tais quais MSC, CMA CGM, Hamburg Süd - na oferta de serviços de transporte e aumento da frequência de escalas (peça 67, p. 28-29) . Por outro lado, o fim do acordo bilateral poderia levar a aumento do transit time, decorrente do fim das rotas diretas, em razão de supostos novos pontos de escala, visando otimizar ocupação dos navios. Além disso, há potenciais entrantes (peça 67, p. 30) no caso de denúncia do acordo.
69. Sobre as discussões atuais para eventual celebração de novo acordo bilateral com a União Europeia, do qual um dos itens seria a abertura do mercado de navegação de cabotagem às empresas europeias, as informações obtidas na auditoria apontam para divergência de opiniões entre pastas ministeriais.
70. Por outro lado, foram percebidas melhorias nos procedimentos de consulta às pastas setoriais envolvidas nas discussões relacionadas a acordos, vigentes ou futuros, uma vez que o Ministério da Infraestrutura passou a fazer parte da Câmara de Comércio Exterior (Camex) a partir da edição do Decreto 8.997/2017, em 3/3/2017, que alterou o Decreto 4.732/2003, que dispõe sobre a referida Câmara.
71. Nos acordos bilaterais em cujas discussões a Antaq participou, especialmente entre Brasil e Chile, embora haja, por um lado, críticas sobre a baixa oferta de rotas regulares no citado comércio e, por outro, críticas quanto aos longos transit time (tempo de percurso da carga) e preços elevados de frete, as empresas que operam nas rotas defendem a manutenção dos acordos, por permitir rotas diretas entre os países signatários e a manutenção de frota brasileira por parte das empresas envoltas ao acordo.
Reserva de mercado na cabotagem
72. Como já apontado, a Constituição Federal de 1988, em seu art. 178, parágrafo único, c/c Lei 9.432/1997, art. 9º, prevê que o transporte de mercadorias na cabotagem deve ser feito prioritariamente por meio de embarcação brasileira, podendo ser feito em embarcação estrangeira quando esta estiver afretada por empresa brasileira de navegação (EBN) , após autorização da Antaq. O artigo constitucional assim trata o tema:
Art. 178. A lei disporá sobre a ordenação dos transportes aéreo, aquático e terrestre, devendo, quanto à ordenação do transporte internacional, observar os acordos firmados pela União, atendido o princípio da reciprocidade. (Redação dada pela Emenda Constitucional 7, de 1995) 
Parágrafo único. Na ordenação do transporte aquático, a lei estabelecerá as condições em que o transporte de mercadorias na cabotagem e a navegação interior poderão ser feitos por embarcações estrangeiras. (Incluído pela Emenda Constitucional 7, de 1995) 
73. O art. 9º da Lei 9.432/1997 definiu as condições nas quais a Antaq poderá autorizar o afretamento de embarcações estrangeiras para transporte de mercadorias na cabotagem. São elas:
Art. 9º O afretamento de embarcação estrangeira por viagem ou por tempo, para operar na navegação interior de percurso nacional ou no transporte de mercadorias na navegação de cabotagem ou nas navegações de apoio portuário e marítimo, bem como a casco nu na navegação de apoio portuário, depende de autorização do órgão competente e só poderá ocorrer nos seguintes casos:
I - quando verificada inexistência ou indisponibilidade de embarcação de bandeira brasileira do tipo e porte adequados para o transporte ou apoio pretendido;
II - quando verificado interesse público, devidamente justificado;
III - quando em substituição a embarcações em construção no País, em estaleiro brasileiro, com contrato em eficácia, enquanto durar a construção, por período máximo de trinta e seis meses, até o limite:
a) da tonelagem de porte bruto contratada, para embarcações de carga;
b) da arqueação bruta contratada, para embarcações destinadas ao apoio.
Parágrafo único. A autorização de que trata este artigo também se aplica ao caso de afretamento de embarcação estrangeira para a navegação de longo curso ou interior de percurso internacional, quando o mesmo se realizar em virtude da aplicação do art. 5º, § 3º.
74. Pode-se perceber que tais medidas constituem espécie de reserva de mercado às embarcações brasileiras com vistas a desenvolver a frota nacional. Neste sentido, a Antaq, conforme consta do voto do Exmo. Ministro Relator Bruno Dantas (peça 23, p. 4) , que resume a NT-Antaq 8/2018/GRM/SRG, encaminhada ao TCU por meio do Ofício 63/2018/DG-Antaq no bojo do TC Processo 003.667/2018-9, informa que o conjunto normativo se constitui da proteção do transporte de cabotagem da competição internacional, por meio de subsídios ou da reserva de mercado [para embarcações brasileiras], com o intuito de preservar a frota própria, o controle e a regulação sobre o mercado doméstico da navegação. Essa prática, inclusive, seria normal em outros países, segundo a Agência.
75. Segundo a coletividade de atores ouvidos nesta auditoria, tal reserva de mercado explicaria em parte os preços de frete mais elevados cobrados na cabotagem, uma vez que o mandamento constitucional é o de restringir a concorrência no transporte de mercadorias ao longo da costa brasileira para somente empresas brasileiras de navegação, uma vez que apenas estas podem afretar embarcações estrangeiras. O objetivo da política seria desenvolver a frota nacional, por meio do crescimento da frota das empresas de navegação nacionais.
76. Apesar disso, cabe destacar que, na legislação legal e infralegal, especialmente a Resolução Normativa-Antaq 5/2016, que trata da outorga de autorização para pessoa jurídica atuar como Empresa Brasileira de Navegação (EBN) , não consta nenhuma exigência sobre a constituição do capital da empresa brasileira, podendo este ser estrangeiro. Para obter o enquadramento em EBN basta apenas que a empresa seja constituída nos termos da legislação brasileira, com sede e administração no país, que tenha por objeto social operar nas navegações de apoio marítimo, apoio portuário, cabotagem ou longo curso e comprove operação comercial periodicamente.
Características da cabotagem no Brasil
77. Com relação às cargas transportadas no Brasil pela navegação de cabotagem, o perfil de carga mais transportado é o de granel líquido e gasoso (petróleo e derivados) , seguido do granel sólido, e por fim de carga geral, que está dividida entre contêiner e carga não-conteinerizada, conforme figura 4 abaixo.
Figura 4 - Perfil de carga transportada na cabotagem
Fonte: Antaq, sistema SDP (2015) 
78. Segundo dados da Antaq (2018) , em 2017 foram transportadas na cabotagem 156,6 milhões de toneladas, conforme se observa na figura 5 abaixo.
Figura 5 - Distribuição das cargas transportadas no modal aquaviário
Fonte: Antaq, 2018
79. O petróleo transportado é principalmente oriundo das plataformas de exploração da Petrobrás para portos brasileiros com terminais de graneis líquidos, para movimentação, armazenagem e beneficiamento. A necessidade de transporte depende em grande parte da política de extração de petróleo por parte da Petrobrás, não respondendo à política de transporte para incrementar a participação na matriz de transporte.
80. Já com relação aos granéis sólidos, as cargas são particularmente relacionadas à bauxita afeta à produção de alumínio. As rotas consolidadas são entre terminais de uso privado (TUPs) localizados no estado do Pará, o Porto de Vila do Conde-PA e terminal privado no estado do Maranhão. No curso da auditoria, percebeu-se que o transporte de bauxita ocorre pela cabotagem em razão das características da região Norte e, portanto, entende-se que não responde à política pública do setor de transporte, no sentido de incrementar as cargas transportadas neste modal.
81. Cabe destacar aqui que os granéis sólidos de origem vegetal, tais como soja, milho e açúcar, fazem uso majoritariamente do modal aquaviário, mas no segmento hidroviário (navegação interior) , estando, portanto, fora do escopo desta auditoria. Além disso, tais cargas têm como destino principal portos estrangeiros, deslocando-se aos portos por meio de hidrovias, para posterior exportação, por meio da navegação de longo curso.
82. Por outro lado, verificou-se que os contêineres apresentam grande potencial de crescimento e de resposta à política pública de transporte que tenha por objetivo transferir carga do modal rodoviário para o modal aquaviário de cabotagem, uma vez que se constituem em mercadoria de maior valor agregado, majoritariamente transportada por rodovias. Além disso, já existem rotas consolidadas de produtos em contêineres oriundas da Zona Franca de Manaus, entre TUPs no estado do Amazonas e o Porto de Santos. A Antaq (2018) informa que o contêiner, juntamente com o carvão de coque, foram as cargas cujos transportes mais cresceram em 2017. Por estas razões, o escopo desta auditoria se limitou às cargas conteinerizadas.
83. As dez principais relações origem-destino das cargas conteneirizadas concentram quase 45% da tonelagem total movimentada tanto em portos organizados como em TUPs. A maior parte dos estados com atividade tem um ou dois portos/TUPs encarregados de mais de 90 % das operações (exceto Santa Catarina, que tem 3 portos relevantes) .
84. Segundo dados da SEP (2015) , as rotas para Manaus (de sul a norte) costumam operar cheias enquanto as de baixada (de norte a sul) apresentam menor taxa de aproveitamento (em média 70% de contêineres cheios e 30% de contêineres vazios) .
85. As principais instalações na movimentação de contêineres são: (i) em portos públicos: Santos, Suape, Itaguaí, Rio de Janeiro, Fortaleza, Rio Grande e Salvador; (ii) em TUPs: Chibatão, Porto Itapoá, Portonave, Pecém, Embraport e Superterminais.
Figura 6 - Frota brasileira por ano e por tipo de navegação
Fonte: Anuário estatística da Antaq (2018) 
86. Observa-se pela figura 6 acima que, em 2019, 64% da frota brasileira é composta de embarcações de apoio portuário, a exemplo de empurradores e rebocadores que atuam no ambiente dos portos e dos TUPs, em auxílio a outros navios e não dedicadas a transporte propriamente dito. Outros 25% correspondem a embarcações de apoio marítimo, que dizem respeito, em sua grande parte, a atividades de apoio a plataformas marítimas. Somente 11% dos navios de bandeira brasileira são de embarcações efetivas de transporte de cargas (cabotagem e longo curso) .
Dados da frota de cabotagem e movimentação de contêiner
87. De acordo com Antaq (2018) , a frota brasileira de cabotagem correspondia a 202 embarcações, distribuídas entre 39 empresas brasileiras de navegação, com tonelagem total bruta de 4.172.810 TPB (Tonelagem de Porte Bruto) . A idade média da frota era de 17,7 anos. Nos últimos 10 anos o crescimento da frota de cabotagem foi de 39,3% no período.
Figura 7 - Dados da frota brasileira de cabotagem

Fonte: Antaq (2018) - Anuário Estatístico de 2017
88. Segundo dados da Antaq (2018) , a cabotagem brasileira de contêineres em 2017 teve 70,7% das cargas transportadas por meio de portos públicos, ao passo que 29,3% foram transportadas por meio de Terminais de Uso Privado (TUPs) , de um total de 107.591.069 toneladas.
Mercado de empresas de cabotagem
89. A compreensão da situação atual do mercado de navegação de cabotagem necessita do entendimento da evolução econômica e política do setor desde o século XX. De forma breve, a década de 70 foi marcada pelo forte protecionismo e intervencionismo estatal na atividade marítima, e a frota mercante brasileira apresentou um crescimento significativo até meados da década de 80. Todavia, novos modelos de intervenção estatal, escândalos financeiros e de casos de corrupção, como o caso da extinta Superintendência Nacional da Marinha Mercante (Sunaman) , surgiram ao longo da década de 80, resultando na desmobilização da indústria naval, afetando o setor de navegação marítima como um todo.
90. A década de 90 foi marcada pela ampla política de privatizações e abertura econômica ao mercado internacional em diversos setores da economia. Na indústria naval, observou-se um processo de declínio da produção de novas embarcações nacionais. A Lei 9.432/1997 foi editada para trazer proteção à marinha mercante brasileira, permitindo, dentre outras coisas, que empresas brasileiras realizassem afretamento de embarcações estrangeiras para o serviço de cabotagem em troca da contratação de construção de navios em estaleiros no país. Observou-se ainda na década de 1990 uma decadência de empresas de navegação e de estaleiros brasileiros. Muitas pediram falência e outras foram adquiridas por empresas de capital estrangeiro.
91. Hoje, aproximadamente 40 empresas possuem autorização da Antaq para operarem na navegação de cabotagem brasileira com uma frota de 202 embarcações. Considerando a capacidade total de Tonelagem de Porte Bruto (TPB) , apenas as seis maiores companhias possuem capacidade de TPB acima de 100 mil toneladas: Petrobras, Norsul, Elcano, Aliança, Log-in, e Mercosul Line. Em 2013, segundo dados da Antaq, Petrobras, Elcano, Norsul, Aliança e Log-In detinham aproximadamente 83,4% da tonelagem da frota nacional. Constam do Apêndice 1 mais informações a respeito dessas empresas.
Análise do Conselho Administrativo de Defesa Econômica (Cade) 
92. Consoante Nota Técnica CADE 9/2018/DEE/CADE, de 6/2/2018 (peça 125) , do Departamento de Estudos Econômicos do Conselho Administrativo de Defesa Econômica (Cade) , ao analisar efeitos concorrenciais da edição da Resolução Normativa-Antaq 1/2015, o DEE/CADE concluiu existir concentração no mercado de transporte de cargas por navegação de cabotagem de contêineres. Tal situação deriva do fato de que somente três grandes empresas dominariam mais de 99% do segmento de transporte de contêiner na cabotagem, conforme figura 8.
93. A Aliança, que possui fatia próxima a 50% do mercado, é de propriedade da empresa Hamburg Süd, atualmente sob o controle da maior empresa de navegação do mundo, a Maersk. A Mercosul-line, com 26% do mercado, é subsidiária da empresa CMA CGM, uma das maiores empresas de navegação de longo curso do mundo. A Login, atualmente de capital aberto em bolsa de valores, possui 24% do mercado de cabotagem de contêiner.
94. As duas primeiras empresas nacionais citadas acima, segundo informações colhidas junto ao Syndarma e ABAC, trabalham alinhadas com suas controladoras, principalmente na distribuição de cargas feeder oriundas de seus parceiros comerciais. À terceira empresa compete a distribuição de cargas feeder de outros armadores de longo curso. Segundo as entidades entrevistadas, tal estratégia permite garantir receitas mínimas às EBNs, reduzindo o risco de demanda à operação. Por outro lado, a competição na cabotagem por carga doméstica fica restrita aos espaços disponíveis após ocupação dos navios por carga feeder e a oferta de rotas de cabotagem depende, mesmo que em menor grau, dos fluxos de carga feeder.
Figura 8 - Divisão da carga transportada na cabotagem de contêiner
Fonte: Nota Técnica CADE 9/2018/DEE/CADE
95. Por fim, o Cade, por meio de publicação dedicada ao mercado de serviços portuários, de 2012, destacou a importância das economias de escala e a tendência de integração vertical e concentração na cadeira de transportes marítimos, em nível mundial. No documento, o órgão afirma que atividades econômicas com elevados custos fixos, como portos e transporte marítimo, apresentam economias de escala na medida em que, com a elevação da quantidade transportada/movimentada, conseguem diluir seus custos fixos, reduzindo o custo médio de produção.
96. Tais características levam a algumas tendências já identificadas: aumento da capacidade de carga dos navios; concentração de mercado por meio de fusões e aquisições; formação de alianças globais entre as grandes companhias do transporte marítimos; fusões e aquisições entre armadores e o aumento de capacidade dos navios porta-contêineres que provocaram, no Brasil, nesta década, uma redução do número de escalas semanais de navios de longo curso.
Política Nacional de Transportes (PNT) 
97. A Portaria MTPA 235/2018 instituiu a Política Nacional de Transportes (PNT) e estabeleceu princípios, objetivos, diretrizes e instrumentos para o setor de transportes. Segundo o então Ministério dos Transportes, Portos e Aviação Civil, no Livro de Estado da PNT (peças 6 e 7) , o estabelecimento de uma política institucionalizada visa induzir o desenvolvimento socioeconômico sustentável e promover a integração nacional e internacional a partir da oferta de infraestrutura e serviços de transportes, propiciando o aumento da competitividade e a redução das desigualdades do país.
98. A formulação de novas bases para a Política Nacional de Transportes teve como premissa a participação dos setores governamentais e da sociedade, e buscou alcançar outras políticas nacionais, nos segmentos de planejamento, desenvolvimento social, econômico, ambiental, integração e defesa.
99. A Política Nacional de Transportes está dividida em dois documentos, apresentando, em seu Livro de Estado, princípios, objetivos e diretrizes fundamentais orientados pela Constituição Federal, e, no Caderno das Estratégias Governamentais (peça 8) , as ações estratégicas para implementação da política em consonância com as orientações governamentais e a política externa do país.
100. As estratégias governamentais apresentam-se como o principal produto do Caderno de Estratégias, tendo sido definidas a partir dos resultados das contribuições dos interlocutores e dos estados federados, por um lado, e dos resultados do benchmarking de políticas, por outro.
101. Dentre as estratégias contempladas para o modo aquaviário (que engloba hidrovias, navegação de cabotagem e longo curso) , as seguintes são voltadas para a cabotagem:
 (i) realizar a articulação institucional com os órgãos competentes para o aprimoramento dos mecanismos de desenvolvimento da indústria de construção e reparação naval brasileira;
 (ii) incentivar o desenvolvimento da frota mercante brasileira de longo curso, de cabotagem, de navegação interior e de apoio portuário e marítimo, bem como a indústria naval nacional a partir de instrumentos de financiamento; promover estudos técnicos e econômicos voltados ao fomento da marinha mercante e da indústria naval nacional;
 (iii) apoiar o desenvolvimento da navegação e da indústria naval brasileiras considerando a priorização de afretamento de embarcações de bandeira nacional;
 (iv) reduzir os custos operacionais do transporte por cabotagem a fim de incentivar maior participação deste modo de transporte na movimentação de bens e insumos;
 (v) incentivar a utilização de contêineres no transporte por cabotagem, minimizando a movimentação de contêineres vazios;
 (vi) avaliar e implementar ações voltadas ao aumento da participação dos operadores multimodais no mercado de cabotagem;
 (vii) realizar tratativas junto aos governos dos países sul-americanos a fim de considerar as navegações entre os portos da América do Sul como cabotagem;
 (viii) fomentar o transporte de carga geral por meio da cabotagem, contribuindo para a integração e o desenvolvimento regional, sobretudo no âmbito de regiões mais carentes; e
 (ix) articular com os órgãos competentes a simplificação das exigências legais para as operações de cabotagem.
Plano Nacional de Logística (PNL) , horizonte 2025
102. O PNL é fruto da retomada do processo de planejamento do setor de transportes, que, segundo o próprio estudo, ocorreu recentemente por meio da elaboração em 2007 do Plano Nacional de Logística e Transportes (PNLT) , que apontou à época as necessidades de infraestrutura e orientou intervenções dos agentes públicos e privados envolvidos no setor.
103. A Empresa de Planejamento e Logística S.A. (EPL) , atualmente vinculada ao MInfra, lançou em junho de 2018, o Plano Nacional de Logística. O Plano indica quais são os empreendimentos e investimentos necessários para otimizar a infraestrutura até o ano de 2025, a partir da projeção de cenários, considerando uma carteira de intervenções em infraestrutura de transportes.
104. Dentre os objetivos declarados no plano, destacam-se a redução dos custos, a melhoria do nível de serviço para os usuários, a busca do equilíbrio da matriz de transportes, o aumento da eficiência dos modos utilizados para a movimentação das cargas e diminuição da emissão de poluentes.
105. A intenção declarada no relatório executivo do PNL é de servir como ferramenta para os formuladores de políticas públicas em todas as esferas de governo e também como instrumento para o balizamento de tomadas de decisão de investidores, aumentando a previsibilidade dos investimentos em infraestrutura de transportes.
106. Para o desenvolvimento do PNL, a EPL levou em consideração o PNLT, o Plano Nacional de Integração Hidroviária (PNIH) , o Plano Nacional de Logística Portuária (PNLP) , o Plano Hidroviário Estratégico (PHE) e os Planos Estaduais de Logística e Transporte (PELT´s) , além das informações apuradas no Plano Nacional de Logística Integrada (PNLI) .
107. Foram simulados dois cenários, visando atender a demanda projetada para a movimentação de cargas no ano de 2025: o primeiro, denominado 'Cenário Rede Básica', que considerou a rede atual multimodal; o segundo, designado 'Cenário PNL 2025', acrescentou as obras e empreendimentos qualificados no PPI, componentes do Programa Avançar (conjunto governamental de obras de infraestrutura logística, energética, defesa, social e urbana) , obrigações de concessões vigentes e ampliações de capacidade em concessões prorrogáveis.
108. Para alcançar o Cenário PNL 2025, no que tange a intervenções para a cabotagem marítima e hidrovias interiores, a EPL considerou melhorias na infraestrutura de acesso terrestres, rodovias e ferrovias, potencializando a utilização dos portos e terminais e também o programa Avançar.
109. Em ambos os cenários considerados, a cabotagem permanece com o percentual de participação de transportes de 10% no transporte de cargas.
	Figura 9 - PNL - Cenário Rede Básica
	Figura 10 - PNL - Cenário PNL 2025

Fonte: EPL, 2018 - PNL
Obstáculos ao desenvolvimento da cabotagem apontados em estudos
110. O Caderno de Estratégias Governamentais (2018, p. 64-65) , que compõe um dos seis instrumentos da PNT, elenca, na fase de diagnóstico dos problemas a serem enfrentados na busca pelo incentivo à cabotagem, o seguinte:
Tendo em vista a necessidade de se promover a redução dos custos logísticos no Brasil, foi ainda ressaltado que as exigências legais para a cabotagem devem ser avaliadas em relação às exigências para a navegação de longo curso - inclusive no que tange à simplificação dos aspectos documentais e à incidência de impostos na determinação do preço dos combustíveis. Neste sentido, há de se registrar a possibilidade de serem realizadas tratativas junto aos estados federativos a fim de unificar e simplificar as exigências documentais no que tange à cabotagem, de modo a desburocratizar e alavancar esse tipo de transporte no âmbito interestadual.
É relevante frisar a importância que foi dada às políticas de incentivo à cabotagem com carga geral como medida de fomentar a integração e o desenvolvimento regional, sobretudo no âmbito das regiões mais carentes e vulneráveis socioeconomicamente. Tais políticas devem ser capazes de ensejar planejamentos logísticos integrados aos projetos específicos do setor de produção e de consumo envolvidos, considerando desde a transformação dos bens (setor industrial) até o destino final (setor portuário e/ou mercado consumidor propriamente dito) .
Ademais, também se salientou a necessidade de estímulo à participação dos operadores multimodais no mercado de cabotagem, sendo necessário, para tanto, avaliar a possibilidade de realizar articulação interinstitucional em prol da concessão de vantagens tributárias a estes operadores.
Por fim, também foi suscitada a ideia de que os governos dos países sul-americanos envidem esforços para realizar tratativas e proceder a acordos a fim de considerar as navegações realizadas entre os portos da América do Sul como navegação de cabotagem, de modo a ampliar os acordos bilaterais, alavancar o desenvolvimento desse tipo de transporte e auferir as vantagens econômicas inerentes à cabotagem.
111. Vislumbra-se que, dos desafios apontados, a burocracia no recebimento da carga nos terminais portuários (equivalente aos de carga importada) e a questão da incidência de impostos no combustível usado nas embarcações de cabotagem, fazendo com que fique mais caro que o combustível empregado em navios de longo curso, são premissas que já norteiam a recente política de transportes.
112. Segundo a CNI (2016) , a simplificação e a desburocratização são vitais para reduzir o tempo e os custos nas operações de comércio exterior. Tal situação impacta na navegação de cabotagem quando esta é feita por portos enquadrados no conceito de recintos alfandegados, pois um grande número de documentos e procedimentos são exigidos para liberação das embarcações e das cargas em trânsito nos portos, o que pode fazer com que a carga de cabotagem perca sua competitividade frente ao transporte por rodovias.
113. Quanto às políticas, percebe-se também que o foco destas é destinado à cabotagem de carga geral, na qual se inclui o contêiner, identificada como aquela apropriada para fomentar a integração nacional.
Óleo Combustível Bunker
114. O combustível é um dos principais insumos da cabotagem. Segundo os armadores de cabotagem, o gasto em combustível bunker corresponde a mais de 30% das despesas operacionais de um navio, podendo chegar até a 50%, tornando-o o item mais relevante do custo operacional da embarcação. A expressividade de tal participação frente aos custos é ainda maior, uma vez que o custo do combustível é ainda majorado, aproximadamente em 12 a 17%, devido à incidência do tributo ICMS sobre o bunker para cabotagem, o que não ocorre sobre o combustível utilizado pela navegação de longo curso (internacional) . Como cada estado da federação tem competência para estabelecer suas alíquotas para o ICMS, existem diferenças nas alíquotas, que tornam desvantajoso o abastecimento em determinados portos.
115. Existem prazos de fornecimento de combustível às embarcações de cabotagem, bem como a necessidade de se realizar o pedido de combustível com quinze dias de antecedência.
116. Segundo o art. 12 da Lei 9.432/1997, 'são extensivos às embarcações que operam na navegação de cabotagem e nas navegações de apoio portuário e marítimo os preços de combustível cobrados às embarcações de longo curso'. Entretanto, os preços praticados no mercado são diferentes, a favor dos navios estrangeiros.
117. O Brasil é signatário da resolução da Organização Marítima Internacional (International Maritime Organisation, ou simplesmente IMO) , parte do corpo da Organizações das Nações Unidas responsável pelo transporte marítimo mundial, que trata da redução do enxofre no óleo combustível bunker de 3,5% para 0,5%, até 2020. Segundos a ABAC, isto trará aumento significativo no custo de aquisição do combustível a partir da implantação do acordo.
118. Por haver estratégia declarada na PNT para redução dos custos operacionais; por ser o custo operacional mais relevante dos armadores; e por haver determinação legal de se equalizar os preços dos combustíveis entre longo curso e cabotagem, esta questão de falta de isonomia nos preços do combustível foi incluída nas questões de auditoria, conforme apresentado no Achado 3.
119. Informações mais aprofundadas acerca do setor, tais como competências do Ministério da Infraestrutura, da Antaq e da Secretaria Especial da Receita Federal, sistemas envolvidos na gestão da cabotagem e afretamentos, dentre outras, encontram-se no Apêndice 1 ao final deste relatório.
III. ACHADOS DE AUDITORIA
1. Não existe política pública específica de fomento à navegação de cabotagem
120. As ações do governo federal para o setor de navegação são orientadas por normas legais e infralegais que não têm por finalidade específica fomentar o desenvolvimento da cabotagem no Brasil. Além disso, os instrumentos de planejamento governamental vigentes não orientam adequadamente, do ponto de vista da governança, as ações públicas necessárias à solução de entraves da navegação de cabotagem em nosso país.
121. A atuação governamental encontra como principal pilar normativo as disposições veiculadas pela Lei 9.432/1997, que dispõe sobre a ordenação do transporte aquaviário e contempla normas acerca da proteção à frota mercante nacional, do afretamento de embarcações estrangeiras e do apoio ao desenvolvimento da marinha mercante. Todavia, o mencionado diploma legal não prevê mecanismos de incentivo à cabotagem e tampouco diretrizes específicas para atacar entraves da navegação entre portos brasileiros.
122. O documento que institui a Política Nacional de Transportes (PNT) e encontra-se em vigor é a Portaria MTPA 235/2018, de 28/3/2018, instrumento normativo passível de ser revogado ou alterado a critério do Ministro de Infraestrutura. A norma apresenta estratégias para todos os modos de transporte, dentre eles o modal aquaviário. Algumas destas estratégias são aplicáveis à navegação de cabotagem, a nível de orientação geral (peças 5-7) .
123. No entanto, não se verificam ações ou iniciativas em um nível tático e operacional institucionalizadas formalmente em normativos do MTPA, não sendo possível observar como os órgãos e entidades públicas envolvidas com a navegação de cabotagem deverão se comportar para resolver os problemas do setor, elencados na própria PNT.
124. A PNT também não apresenta detalhes quanto a linhas-bases (marco zero) , metas a serem alcançadas ou cronograma para alcance das mesmas, objetivos para cada uma das estratégias elencadas ou mesmo divisão de responsabilidades quanto aos atores responsáveis por desenvolver as estratégias.
125. Os demais instrumentos de planejamento do governo federal aplicáveis ao sistema de transportes, dentre eles o PPA, o PNLP 2 e o PNL, não contemplam ações estratégicas para o fomento da navegação de cabotagem.
126. Com efeito, consoante previsão do art. 1º, incisos I, III e VI do Anexo I do Decreto 9.676/2019, constitui área de competência do Ministério da Infraestrutura a política nacional de transporte aquaviário, a marinha mercante e as vias navegáveis, bem como a participação no planejamento estratégico, no estabelecimento de diretrizes para sua implementação e na definição das prioridades dos programas de investimentos em transportes. Segundo o parágrafo único do art. 1º da norma em questão, as competências atribuídas ao Ministério da Infraestrutura compreendem a formulação, a coordenação e a supervisão das políticas nacionais relacionadas ao transporte.
127. Já segundo o art. 5º, inciso II do Decreto 9.203/2017, a estratégia é listada como um mecanismo para o exercício da governança pública, que compreende a definição de diretrizes, objetivos, planos e ações, além de critérios de priorização e alinhamento entre organizações e partes interessadas, para que os serviços e produtos de responsabilidade da organização alcancem o resultado pretendido.
128. O Guia Prático de análise ex ante de políticas públicas (CASA CIVIL, 2018) preconiza que a definição de objetivos da política formulada deve conter a previsão ou estimativa do tempo de sua implantação e de duração dos seus efeitos ou impactos. Isso repercute nos resultados, metas e objetivos parciais (curto e médio prazos) e finais (longo prazo) , que serão, também, fontes de avaliação ex post. Ademais, o referido documento constitui em ferramenta de elaboração de políticas públicas, servindo de guia para o diagnóstico do problema que se pretende solucionar, o desenho ou forma da política pública em si e as estratégias de implementação, monitoramento e mensuração de retorno econômico e social.
129. O Referencial para Avaliação de Governança em Políticas Públicas (TCU, 2014) prevê que é uma boa prática de governança que as políticas sejam institucionalizadas por meio de normas jurídicas adequadas, percebidas como legítimas, e que sejam orientadas por planos que permitam operacionalizar as ações necessárias.
130. Na visão de Calmon (2013 apud TCU, 2014) , é uma boa prática a institucionalização formal da política pública por meio de norma legal apropriada, emitida por órgão dotado de legitimidade e competência para fazê-lo e na qual normatize-se a atuação dos diversos órgãos, instituições e esferas de governo envolvidos.
131. Já segundo Moura (2013 apud TCU, 2014) , é uma boa prática de governança de política pública a explicitação do estágio de referência inicial, ou seja, da linha de base (ou 'marco zero') que servirá de subsídio para a avaliação do resultado da intervenção pública.
132. Configura ainda uma boa prática enfatizada pelo TCU (2014) a definição de objetivos precisos o suficiente para permitir uma delimitação nítida do campo de atuação da política, traduzindo-os em metas precisas e objetivamente caracterizadas. Tais metas, por sua vez, devem concorrer para a consecução dos propósitos mais gerais da intervenção pública, de modo a orientar as ações governamentais e assegurar a transparência sobre metas e resultados.
133. Na presente auditoria, verificou-se que à navegação de cabotagem aplicam-se diversos instrumentos legais e regulamentares, a exemplo da Lei 9.432/1997, que dispõe sobre a ordenação do transporte aquaviário, e da Lei 10.233/2001, que dispõe, dentre outras coisas, sobre as competências da Antaq para o transporte aquaviário. Mencione-se também o Decreto 1.265/1994, que aprova a Política Marítima Nacional (PMN) , o Decreto 2.256/1997, que regulamenta o Registro Especial Brasileiro (REB) , além da já citada Portaria MTPA 235/2018.
134. Como mencionado acima, um dos principais pilares normativos que orienta a atuação tanto do Ministério da Infraestrutura quanto da Antaq no setor de navegação é a Lei 9.432/1997, que dispõe sobre a ordenação do transporte aquaviário, mas que não trata de uma norma cujo objetivo seja o fomento à cabotagem, mas sim o de proteção à frota mercante brasileira. Da leitura do referido diploma legal, verifica-se que sua finalidade é dar cumprimento ao art. 178, caput e parágrafo único da Constituição Federal, que determina que a lei estabelecerá as condições em que o transporte de mercadorias na cabotagem e a navegação interior poderão ser realizados por embarcações estrangeiras.
135. Nota-se, dessa maneira, que a Lei 9.432/1997 regulamenta, como exceção, a abertura do mercado nacional de cabotagem, permitindo a utilização de embarcações estrangeiras, desde que afretadas por Empresa Brasileira de Navegação (EBN) , diante de situações de inexistência ou indisponibilidade de embarcações de bandeira brasileira. A norma ainda aborda critérios para que uma embarcação arvore bandeira brasileira e para que haja o afretamento de embarcações estrangeiras.
136. No entanto, consoante observado em diagnóstico (peça 128) , elaborado pelo Ministério da Infraestrutura no âmbito de Grupo de Trabalho (GT-Cabotagem) , esta navegação é afetada por altos custos operacionais a exemplo do combustível e mão de obra, praticagem, burocracia elevada e dificuldades de obtenção de recursos junto às instituições financeiras para aquisição de frota, multiplicidade de atores governamentais envolvidos, carência de infraestrutura portuária adequada, dentre outros. Desses temas, a Lei 9.432/1997 apenas trata, em seu art. 12, sobre os preços de combustível cobrados de embarcações de longo curso que devem ser extensíveis às embarcações de cabotagem. Assim, verifica-se que a Lei 9.432/1997, que prescreve uma política nacional de proteção à marinha mercante brasileira, é insuficiente para fomentar o setor. Verifica-se, ainda, que as disposições dessa lei também conferem diretrizes meramente estratégicas que podem ser aplicáveis à cabotagem, mas que não orientam a atuação governamental, seja da Antaq ou de outros entes públicos intervenientes, em um nível tático ou operacional.
137. Outra norma legal aplicável à cabotagem é a Lei 10.233/2001, que cria a Antaq e dispõe sobre as competências da Agência e diretrizes para o transporte aquaviário. Alguns dos princípios gerais dispostos na Lei em comento regem a operação de tal modo de transporte. São eles: a preservação do interesse nacional, a proteção dos interesses dos usuários e consumidores finais quanto à incidência dos fretes nos preços dos produtos transportados e que os usuários, sempre que possível, paguem pelos custos dos serviços em regime de eficiência, bem como a compatibilização dos transportes com a preservação do meio ambiente.
138. Em relação aos instrumentos de planejamento governamentais, verificou-se que o PPA 2016 - 2019, objeto da Lei 13.249/2016, prevê objetivos para o Programa 2086 - Transporte Aquaviário. Nota-se, no entanto, que no PPA vigente o objetivo 0757 visa 'modernizar, renovar e ampliar a frota mercante brasileira de longo curso, de cabotagem e navegação interior'. A meta 0444 preconiza fomentar a construção de 10 embarcações destinadas à cabotagem. Outras questões não são diretamente tratadas no PPA com relação à cabotagem.
139. Outro instrumento de planejamento das ações do governo para a logística, o Plano Nacional de Logística (PNL) , elaborado pela EPL e aprovado pelo Conselho do Programa de Parcerias e Investimentos (CPPI) em 2/7/2018, não apresenta previsão de ações ou intervenções governamentais especificamente voltadas para o incremento da navegação de cabotagem. Da análise do relatório executivo do PNL, verifica-se que a cabotagem, que hoje representa aproximadamente 11% da carga transportada em nossa matriz de transportes, manteria a mesma participação no cenário do ano de 2025. O enfoque dado pelo governo federal no nível de planejamento estratégico previsto no PNL se consubstancia no desenvolvimento do setor ferroviário.
140. Indagada por meio de oficio de requisição (peça 20) sobre esse ponto, a EPL apresentou sua resposta mediante o Oficio 428/2018/PRE/EPL, de 24/10/2018 (peça 22) . Informou que o processo de elaboração do PNL envolveu a identificação e proposição de soluções capazes de incentivar a redução dos custos, incrementar o nível de serviço para os usuários, melhorar o equilíbrio da matriz, aumentar a eficiência dos modos utilizados para a movimentação das cargas e diminuir a emissão de poluentes. Na resposta, a EPL não informou os motivos pelos quais o cenário 2025 apresenta os mesmos dados de participação da cabotagem. Todavia, em reunião entre a equipe de auditoria e técnicos da EPL, foi esclarecido que a empresa teve dificuldades em realizar projeções de demanda considerando a cabotagem.
141. Já o Ministério da Infraestrutura (anterior MTPA) informou por meio do Ofício 202/2018/AECI (peça 44) , que está em vigor a Portaria MTPA 235/2018, que institui a Política Nacional de Transportes, com vistas a induzir o desenvolvimento socioeconômico sustentável, ampliar e melhorar a infraestrutura nacional de transportes e promover a integração nacional e internacional, de modo a propiciar o aumento da competitividade e a redução das desigualdades do país. A PNT apresenta estratégias em geral para o transporte aquaviário, mas não apresenta um plano no nível tático e operacional para a navegação de cabotagem.
142. Dentre as 28 estratégias contempladas na PNT para o modo aquaviário como um todo, as nove seguintes são voltadas para navegação de cabotagem:
 (i) realizar a articulação institucional com os órgãos competentes para o aprimoramento dos mecanismos de desenvolvimento da indústria de construção e reparação naval brasileira;
 (ii) incentivar o desenvolvimento da frota mercante brasileira de longo curso, de cabotagem, de navegação interior e de apoio portuário e marítimo, bem como a indústria naval nacional a partir de instrumentos de financiamento; promover estudos técnicos e econômicos voltados ao fomento da marinha mercante e da indústria naval nacional;
 (iii) apoiar o desenvolvimento da navegação e da indústria naval brasileiras considerando a priorização de afretamento de embarcações de bandeira nacional;
 (iv) reduzir os custos operacionais do transporte por cabotagem a fim de incentivar maior participação deste modo de transporte na movimentação de bens e insumos;
 (v) incentivar a utilização de contêineres no transporte por cabotagem, minimizando a movimentação de contêineres vazios;
 (vi) avaliar e implementar ações voltadas ao aumento da participação dos operadores multimodais no mercado de cabotagem;
 (vii) realizar tratativas junto aos governos dos países sul-americanos a fim de considerar as navegações entre os portos da América do Sul como cabotagem;
 (viii) fomentar o transporte de carga geral por meio da cabotagem, contribuindo para a integração e o desenvolvimento regional, sobretudo no âmbito de regiões mais carentes; e
 (ix) articular com os órgãos competentes a simplificação das exigências legais para as operações de cabotagem.
143. Verifica-se que embora a PNT apresente estratégias, não foram previstos objetivos, planos e ações mais detalhadas, assim como também não há indicação de prioridades, tampouco como as organizações e partes interessadas poderão se alinhar para dar cumprimento às estratégias. Assim, verificou-se que a PNT, em relação à cabotagem, necessita de detalhamento de ações, metas, objetivos nos níveis táticos e operacionais. É preciso, portanto, que o governo indique não apenas o que deseja melhorar, mas também como irá fazer isso e quais atores executarão cada tarefa. É necessário ainda saber a partir de onde quer partir e em que prazo deseja alcançar os objetivos, conforme apontam as melhores práticas na governança de políticas públicas e o preconizado pelo art. 5º, inciso II do Decreto 9.203/2017.
144. Cite-se como exemplo a estratégia 'v' prevista na PNT de 'incentivar a utilização de contêineres no transporte por cabotagem, minimizando a movimentação de contêineres vazios'. É necessário que haja a identificação de patamares dos quais partirá e também um objetivo, bem como a definição de diretrizes sobre a maneira com que se pretende promover a redução da movimentação de contêineres vazios e a indicação de quais atores estarão envolvidos com o processo.
145. Acerca da estratégia 'iv' que trata de redução de custos operacionais, observa-se que não é possível afirmar que eventual redução dos custos operacionais, apontados nos estudos da extinta SEP e do MTPA, objeto de ações elencadas na PNT, seria diretamente revertida em redução do frete, haja vista o poder de mercado das empresas hoje incumbentes, conforme apresentado no achado quatro deste relatório.
146. Acrescente-se também que uma eventual redução de frete perpassa tanto pela redução de concentração no mercado, reduzindo o poder de barganha das grandes empresas de navegação, com consequente aumento da oferta dos serviços de transporte; como também por um aumento de demanda por tais serviços. Observa-se, entretanto, que a política instituída não contempla nenhuma estratégia para aumentar a demanda por cabotagem, retirando carga do modal rodoviário, em desalinhamento com os objetivos e diretrizes da PNT.
147. A indução da demanda por meio da política pública poderia beneficiar o setor regulado, por meio da melhoria das perspectivas do transporte de cargas pela cabotagem, incentivando investimentos em navios e terminais e melhorando o ambiente de negócios como um todo.
148. A estratégia de aumento de demanda, com as ações de nível tático e operacional associadas por meio de política pública, desencadearia ações privadas no sentido de desenvolver a cabotagem, uma vez que o próprio setor regulado se movimenta no sentido de atrair cargas para migrar para o modal aquaviário. Como exemplo, cita-se que terminais de contêineres têm, entre outros, o objetivo comercial de captar cargas para seus terminais, visando tornar-se mais atrativo para navios comerciais de transporte de cargas e de rotas regulares. Aliás, não só os terminais como também as próprias autoridades portuárias fazem o papel de atração de cargas, visando se beneficiar com os aumentos de movimentação de carga por meio, mas não somente, do excedente de arrecadação da tarifa variável decorrente.
149. Como exemplo de fomento à demanda, cita-se a ação que vem sendo aventada na Europa em conceder crédito de carbono a empresas que optarem por migrar o transporte de suas cargas do modal rodoviário para o modal aquaviário, na proporção da migração. Tal política poderia trazer incentivo econômico à decisão do embarcador de carga, que poderia influenciar a cadeia logística como um todo, no sentido de fortalecer o transporte aquaviário (ÁVILA, 2016) .
150. Sendo assim, caberia à política pública estabelecida na PNT, em alinhamento com suas diretrizes e objetivos, fomentar a demanda visando mudar a cultura rodoviarista e levando cargas a migrarem para o modal mais adequado à distância de transporte.
151. Ainda na resposta encaminhada, o então MTPA informou que vem buscando implementar as estratégias da Portaria 235/2018 por meio de reuniões, citando como exemplo reunião ocorrida em 16 de outubro de 2018 junto a entes privados ('ouvindo o mercado') para colher informações sobre a atualidade do diagnóstico que embasou a elaboração da PNT. Informou ainda que vem realizando estudos sobre temas considerados mais importantes como o FMM/AFRMM, custo do combustível, racionalização de sistemas de informação, custo da praticagem e programação e coordenação de operações portuárias. Relatou ainda que as estratégias envolvem uma multiplicidade de instâncias públicas e privadas e que, dentro do Ministério, o tema envolve competências de diversos órgãos internos como a Secretaria de Política e Integração (SPI) , a Secretaria de Fomento e Parcerias (SFP) e a Secretaria Nacional de Transportes Terrestres e Aquaviários (SNTTA) . O órgão ministerial afirmou que não há indicadores disponíveis para a medição da efetividade e eficácia do desenvolvimento da PNT.
152. A principal causa deste achado de auditoria reside na inexistência de mecanismos de controles de avaliação de políticas públicas no atual MInfra, para fins de avaliar a Portaria da PNT, instrumento de certa maneira precário, que pode ser revogado a qualquer tempo a critério do titular do Ministério. Embora o então MTPA tenha elaborado a Política Nacional de Transportes contemplando estratégias para fomentar o modal aquaviário, ainda não avançou na elaboração de planejamento tático e operacional voltados especificamente para a navegação de cabotagem. Some-se a isso o fato de que a legislação aplicável ao setor de navegação não prevê mecanismos de incentivo à solução de entraves operacionais e burocráticos da cabotagem.
153. Dentre os efeitos resultantes da falta de política pública voltada especificamente para atacar de maneira planejada e institucionalizada os problemas da navegação de cabotagem em nosso país, destaca-se a manutenção de uma situação de inexistência de ações estruturadas de fomento à cabotagem, o que eleva o risco de que a PNT não alcance seus objetivos declarados. A provável consequência caso as estratégias contidas na PNT não venham a ter efetividade é a de que a matriz de transportes não atinja o equilíbrio esperado no futuro.
154. Isso demonstra que não existe no Brasil uma política pública voltada especificamente para atacar de maneira estruturada os problemas da navegação de cabotagem, o que vai de encontro às boas práticas de governança governamental defendida em manuais de avaliação de políticas públicas e previsões normativas que orientam a elaboração, avaliação e monitoramento dessas políticas.
155. Visando direcionar os esforços às causas dos problemas identificados neste relatório, notadamente a falta de elaboração de planejamento tático e operacional voltados especificamente para atacar os principais problemas da navegação de cabotagem no Brasil, e considerando ainda as recentes alterações nas competências da pasta de Transporte, propõe-se recomendar ao Ministério da Infraestrutura que desenvolva o planejamento tático e operacional das ações estratégicas de transporte de cabotagem elencadas na Política Nacional de Transporte (PNT) , especificando metas, objetivos específicos, critérios de priorização, marcos iniciais, estimativa do tempo de sua implantação e de duração dos seus efeitos ou impactos, consoante art. 5º, inciso II e art. 6º, § único, inciso I do Decreto 9.203/2017 e o disposto no Guia Prático de análise ex ante de políticas públicas, da Casa Civil da Presidência da República. Além disso, deve ser dada ciência ao Ministério da Infraestrutura que a falta de institucionalização de políticas públicas por meio de normas jurídicas adequadas, percebidas como legítimas, e que sejam orientadas por planos que permitam operacionalizar as ações necessárias, não atende às boas práticas de governança elencadas no Referencial para Avaliação de Governança em Políticas Públicas do TCU e no Guia Prático de análise ex ante de políticas públicas da Casa Civil da Presidência da República.
156. Considerando a incorporação da EPL, autora do PNL, na estrutura organizacional do Ministério da Infraestrutura, por força do Decreto 9.676/2019, Anexo I, art. 2º, inciso IV, propõe-se ainda recomendar ao Ministério da Infraestrutura que incorpore no Plano Nacional de Logística (PNL) as capacidades e as rotas de transporte de carga na cabotagem, de modo a considerá-las no planejamento das ações de desenvolvimento do setor de transporte e atender as diretrizes e os objetivos descritos no próprio plano.
157. Importante registrar que a elaboração de uma política pública voltada especificamente para tratar de maneira planejada e institucionalizada os problemas da navegação de cabotagem em nosso país, com a definição de diretrizes, metas, objetivos, critérios de priorização, bem como matriz de responsabilidades e o delineamento das ações governamentais a serem praticadas em um nível tático e operacional pode trazer benefícios para o alcance dos objetivos propostos na PNT e para elevar a percepção da política a um nível de Estado e não apenas de governo.
158. Por fim, ressalte-se que uma boa prática identificada pela equipe de auditoria e que merece destaque consiste no fato de que o antigo MTPA elaborou a PNT seguindo algumas das recomendações mais relevantes feitas pelo TCU no processo do PIL Ferrovias (TC Processo 019.059/2014-0) . O Ministério da Infraestrutura registrou atas de reunião, formalizou consultas e registros de entrevistas em processo administrativo, elaborou notas técnicas para formalizar as constatações obtidas durante o processo de elaboração da política, bem como promoveu a participação dos principais atores envolvidos no setor de transportes. Isso representa grande avanço, em relação à situação da governança, no tratamento conferido pela pasta ministerial ao processo de elaboração de políticas públicas.
2. Os sistemas de informação governamentais não proveem informações suficientes que permitam o monitoramento das ações de fomento à navegação de cabotagem de contêiner
159. O acompanhamento do transporte de cabotagem no Brasil é feito a partir da compilação de dados de vários sistemas informatizados sob gestão de órgãos diferentes, como o Sistema Mercante, da RFB; o Sistema de Desempenho Portuário (SDP) e o Sistema de Afretamento da Navegação Marítima e de Apoio (SAMA) , da Antaq; e o Porto Sem Papel, do Ministério da Infraestrutura, cujos dados, embora abundantes, requerem refinamentos para serem integrados, não permitem o monitoramento das ações estratégicas relativas à cabotagem por parte do Ministério da Infraestrutura. Além disso, as informações do sistema da Receita têm classificação sigilosa, o que dificulta sua utilização, ainda que para levantamento estatístico.
160. Os dados constantes do Mercante são sigilosos, por imposição legal, e as estatísticas geradas com uso destas informações não podem ser publicamente divulgadas pela Antaq, assim como os dados individualizados de frete, origens e destinos de cargas, manifesto e conhecimento de transporte, também sob o manto do sigilo fiscal.
161. Verificou-se também que a integração dos dados oriundos dos diferentes sistemas, em especial os do Mercante e os da Antaq, não ocorre de maneira simples, pois as informações são coletadas em momentos e em métricas diferentes, o que dificulta a consolidação imediata, requerendo manipulações sobre os dados coletados.
162. Em terceiro lugar, informações relevantes ao monitoramento da cabotagem, tais como origens e destinos finais das mercadorias, motivos para eventuais atrasos nas atracações e desatracações, e problemas como omissões e supressões de escalas em portos, não se encontram registradas nos sistemas e requerem atuação caso a caso para sua elucidação.
163. Por fim e como resultado do exposto acima, os dados disponíveis sobre cabotagem de contêiner, embora sejam usados em sistemas que atendem individualmente a finalidade para a qual foram coletados, internamente às esferas de seus órgãos/entidades gestores, não permitem o monitoramento da política pública pelo órgão formulador, no caso o Ministério da Infraestrutura, senão após uma complexa via de mineração de dados pela agência reguladora.
164. Nos termos do art. 198 do Código Tributário Nacional (Lei 5.172/1966) , caput, com a redação dada pela Lei Complementar 104/2001, é vedada a divulgação, por parte da Fazenda Pública ou de seus servidores, de informação obtida em razão do ofício sobre a situação econômica ou financeira do sujeito passivo ou de terceiros e sobre a natureza e o estado de seus negócios ou atividades. No âmbito infralegal, a RFB, por meio das Portarias-RFB 2.344/2011 e 361/2016, disciplinou o acesso a informações protegidas por sigilo fiscal constantes de seus sistemas informatizados, bem como dispôs sobre a divulgação de dados estatísticos aduaneiros.
165. Consoante o Decreto 8.777/2016, que instituiu a Política de Dados Abertos do Poder Executivo Federal, nos termos do art. 1º, inciso IV, é objetivo da política facilitar o intercâmbio de dados entre órgãos e entidades da administração pública federal e as diferentes esferas da federação. Além disso, o mesmo Decreto, em seu art. 3º, incisos I e II, define como princípios e diretrizes da política a observância da publicidade das bases de dados como preceito geral e do sigilo como exceção, e a garantia de acesso irrestrito às bases, as quais devem ser legíveis por máquina e estarem disponíveis em formato aberto.
166. Nos termos do art. 20 do Decreto 8.257/2014, que regulamenta a Lei 10.893/2004, que dispõe sobre o AFRMM e o FMM, as informações necessárias ao controle aduaneiro de embarcações, cargas e unidades de carga no transporte aquaviário, na importação e na exportação, e ao controle da arrecadação do AFRMM serão prestadas pelas empresas de navegação, agências marítimas e agentes de carga à Secretaria da Receita Federal do Brasil e ao Departamento da Marinha Mercante, por intermédio do Sistema Mercante.
167. Segundo o componente de 'monitoramento e avaliação' do Referencial do TCU para avaliação de governança em políticas públicas (TCU, 2014) , a avaliação de uma política pública é um processo de julgamento da ação pública, verificando os sucessos e as falhas que foram colocadas em prática. Ademais, segundo ANAO (2006 apud TCU, 2014) , uma boa prática é a disponibilidade suficiente de dados confiáveis e relevantes para dar suporte aos relatórios de desempenho da política. Importante destacar que não basta ter dados, mas estes devem ser confiáveis e relevantes para permitir o monitoramento da política.
168. Por fim, pode-se ainda elencar como critérios os princípios da eficiência, insculpido na Constituição Federal de 1988, art, 37, caput, e do acesso à informação, definido no inciso XXXIII do art. 5º e no inciso II do § 3º do art. 37 da Constituição Federal.
169. Sobre o ponto acerca da confidencialidade dos dados oriundos da RFB, por meio do Ofício 28/2018/DG-Antaq, de 31/1/2018 (peça 124) , o Diretor-Geral da Antaq informou ter formalizado consulta ao Ministério da Infraestrutura sobre a possibilidade de uso de informações do Mercante (informações operacionais e comerciais sobre o transporte marítimo, a exemplo de dados sobre os armadores, as embarcações, as cargas, as origens e destinos das mercadorias, as escalas, os fretes sobre os quais incidem o AFRMM, os consignatários, as atracações e desatracações e outros) para subsidiar as atividades desenvolvidas pela Agência em face do sigilo dos dados.
170. No ofício, o Diretor-Geral relata ter acesso aos dados do sistema Mercante por estes serem compartilhados, por meio do Serpro, com o sistema Concentrador de Dados Portuários (também conhecido como Porto Sem Papel) e poderem ser compartilhados com o Departamento de Marinha Mercante (DMM) , por força do Decreto 8.257/2014, art. 20, caput e §2º. Tais dados são utilizados pela Antaq para gerar três painéis de informações gerenciais, cujo escopo está voltado à análise regulatória mediante conhecimento dos valores de frete, de frota, de linhas regulares da navegação, movimentação de mercadorias e origens e destino relacionados às cargas. Entretanto, tais painéis são apenas de consulta interna da Agência, em virtude da limitação na divulgação dos dados, a seguir apresentada.
171. Segundo a Antaq (peça 122, p. 12) , o Mercante possui dados capazes de indicar operações futuras de transporte de carga da navegação, com base nas previsões de escala das embarcações. Em conjunção com outros sistemas da Antaq, o potencial de uso do sistema é muito grande, pois permite, dentre outras combinações, a obtenção dos pares origem e destino, tonelada por quilometro útil (TKU) , valores de frete por pares origem-destino e mercadorias, conhecimento das cargas inseridas em contêineres, concentração de armadores (market share) , movimento de baldeações de cargas nacionais e estrangeiras, cargas de passagem, etc.
172. Todavia, a RFB trata as informações do Mercante como sigilosas com base no art. 198 do Código Tributário Nacional (peça 80) , que assim estabelece:
Art. 198. Sem prejuízo do disposto na legislação criminal, é vedada a divulgação, por parte da Fazenda Pública ou de seus servidores, de informação obtida em razão do ofício sobre a situação econômica ou financeira do sujeito passivo ou de terceiros e sobre a natureza e o estado de seus negócios ou atividades. (Redação dada pela Lei Complementar 104, de 10 de janeiro de 2001) 
173. Além disso, por meio das Portarias-RFB 2.344/2011 e 361/2016, a RFB considera sob sigilo fiscal as informações aduaneiras, bem como informações estatísticas de operações econômicas promovidas por menos de quatro operadores no período considerado. Cabe lembrar que o segmento de cabotagem de contêiner possui apenas três grandes armadores, incorrendo, portanto, na vedação da divulgação dos dados consolidados conforme a limitação estipulada pela Portaria-RFB 361/2016, em seu art. 1º, parágrafo 2º.
174. Nos termos do citado Ofício da Antaq ao atual Ministério da Infraestrutura (peça 124) , bem como com base na resposta da Antaq a ofício de requisição (peça 122) , a não divulgação de dados e estatísticas decorrentes destes dados prejudica as atividades de fiscalização, regulação, estudos e estatísticas da Agência.
175. Acerca do segundo ponto, enquanto o Sistema Mercante tem por finalidade a arrecadação do AFRMM, por meio do controle dos manifestos de carga, conhecimento de transporte e itens de carga embarcados, o Sistema de Desempenho Portuário (SDP) controla as movimentações de carga e descarga nos terminais portuários (públicos ou arrendados) , tendo como base as informações originadas pelos próprios terminais. Já o Sistema de Afretamento na Navegação Marítima e de Apoio (SAMA) , gerido pela Antaq, fica responsável por verificar disponibilidades de embarcações brasileiras, controlar frotas e limites de tonelagem e autorizar o afretamento de embarcações estrangeiras, nos termos da Lei 9.432/1997; ao passo que o Porto Sem Papel é responsável pelo controle de entrada e saída de embarcações das áreas dos portos organizados, consolidando-se como recebedor de informações, por meio do Documento Único Virtual (DUV) , necessárias por diversos órgãos anuentes para consentirem com as permissões de trânsito de embarcações nas áreas dos portos.
176. Cada sistema listado acima surgiu para atender a necessidades de seu gestor de forma compartimentalizada. As informações do Anuário Estatístico (oriundas do SDP) não permitem consultas individualizadas por operação de transporte ou embarcação e o sistema Mercante não permite a geração de relatórios gerenciais úteis ao transporte (pois tem foco no controle aduaneiro) . Para monitoramento da política pública associada ao desenvolvimento da cabotagem de contêiner, é necessário que dados de todos sistemas sejam integrados de forma a permitir macroanálises e acompanhamento gerencial do setor.
177. Entretanto, para consolidar informações, algumas nuances dificultam a plena integração. Enquanto os dados inseridos no Mercante são declaratórios e antecipados ao efetivo transporte de mercadorias, os dados de movimentação de cargas do SDP são efetivos e só informados após a desatracação do navio. Outro exemplo de descompasso diz respeito à movimentação de contêineres vazios, uma vez que tais informações não constam do Mercante por serem irrelevantes para a arrecadação do AFRMM e, por outro lado, compõem as estatísticas informadas no SDP, da Antaq. Como reflexo, as informações dos sistemas não permitem integração direta, mas demandam o emprego de técnicas sofisticadas de data mining pela agência reguladora.
178. Além disso, cita-se que os dados de frete e conhecimentos de transporte, que são informados no Mercante podem não ser diretamente associados às movimentações de cargas ocorridas nos terminais constantes das escalas previstas, uma vez que podem ocorrer mudanças nas rotas de navegação, ocasionando omissões e supressões de portos.
179. Outra questão diz respeito à consolidação dos dados, uma vez que cargas transportadas informadas no Mercante em determinado período podem eventualmente sensibilizar o SDP no período seguinte, em razão de o momento de registro da informação nos dois sistemas serem diferentes, gerando incongruências. Além disso, pode ser difícil rastrear alguns movimentos de carga, pois registros feitos no SDP, pelos terminais portuários, podem não ser facilmente relacionadas à embarcação da qual a carga foi retirada/embarcada, uma vez que os dados das embarcações são lançados no sistema Porto Sem Papel pela Autoridade Portuária e armadores. Entretanto, a vinculação da carga movimentada e embarcação relacionada é de interesse para a política pública.
180. Cabe destacar, por fim, que a equipe de auditoria acessou os referidos sistemas e teve dificuldade em acompanhar a geração de dados em linhas regulares sobre movimentação de cargas, a partir de navios escolhidos. Escolhidos os navios a acompanhar, a equipe não conseguiu verificar causas de atrasos no cumprimento das escalas, cargas efetivamente desembarcadas e embarcadas relacionadas ao navio, frete médio, origem e destino das cargas. A equipe também teve dificuldade em acessar dados baixados a partir do anuário estatístico da Antaq. Apesar de ser possível fazer o download de arquivos em planilha excel, os dados baixados são brutos e a equipe teve dificuldade em trabalhá-los.
181. Consultadas, a RFB informou haver restrições de acesso às informações do Mercante, e a Antaq informou que as informações consolidadas têm mais caráter gerencial, ao invés de permitir acesso detalhado, no caso específico. Este último caso significa dizer que os sistemas têm como foco a consolidação de dados (ex: movimentação de carga por mês por terminal) e não o acesso a informações individuais por embarcação (ex: todos movimentos de carga de um navio nas escalas ao longo de sua rota regular) .
182. Tais incompatibilidades podem distorcer cálculos de fretes médios; ocultar causas recorrentes de alteração de rotas, omissão e supressão de portos (importantes para a política pública) ; impedir a constatação de problemas frequentes para acessos aos portos e dificultar identificação e monitoramento de linhas regulares com maiores cargas transportadas, a título de exemplo.
183. Questionada, a Antaq informou que conhece as diferenças na coleta dos dados de cada sistema e procura contorná-las, de modo a permitir integrar dados do setor aquaviário, com respeito às limitações de sigilo encontradas. Nem todas as estatísticas de interesse ao setor são possíveis de ser geradas com os dados disponíveis, mas todas estatísticas apresentadas pela Agência seriam fidedignas e poderiam ser utilizadas para o acompanhamento do setor.
184. No tocante ao terceiro ponto, nos sistemas Mercante e SDP não constam informações sobre omissões e supressões de portos, bem como as causas de atrasos não são registradas nos sistemas, requerendo atuação da Antaq caso a caso. Tampouco são registradas as motivações de mudanças de rotas e/ou razões de impossibilidades de cumprimento de escalas. Portanto, nem o Ministério da Infraestrutura, que é o órgão responsável pelo monitoramento das políticas, e nem os usuários dos serviços têm como saber se eventual alteração nas previsões de atracação decorreu de condições meteorológicas adversas, problemas mecânicos na embarcação, entraves operacionais nos terminais, ou ainda por decisão arbitrária da própria empresa transportadora.
185. Consoante informação obtida junto à Superintendência de Regulação da Agência, a atuação da Antaq sobre omissões e supressões de portos se dá caso a caso e é iniciada a partir de demanda do usuário prejudicado, não havendo fiscalização motivada por iniciativa das unidades da Superintendência de Fiscalização. Tal informação é decorrente do fato de que tais informações não constam dos sistemas acompanhados pela Antaq, impedindo a atuação previamente à denúncia de usuários que se sentiram lesados.
186. Em relação ao quarto ponto, e de forma consolidada pelo exposto, percebe-se que, embora existam dados disponíveis sobre cabotagem de contêiner, estes não permitem o acompanhamento da política pública por parte do Ministério da Infraestrutura, em razão de haver dados oriundos de vários sistemas, que são coletados em momentos e de forma diferentes; por não haver plena integração das inúmeras etapas de movimentação e transporte das cargas, dificultando a visão gerencial por parte do Ministério da Infraestrutura; e por não poder haver divulgação de estatísticas geradas no segmento de cabotagem de contêiner que permitam a individualização das empresas envolvidas, por razões de sigilo fiscal, consoante previsão legislativa e o entendimento expresso pela RFB.
187. Por fim, cabe destacar que, segundo a Antaq (peça 122, p. 13-14) , o acesso atualmente vigente aos dados aduaneiros por parte da Agência é limitado aos do sistema Mercante. Existe o risco de que, com a iminente entrada em operação do Programa Portal Único do Comércio Exterior (Pucomex) , que poderá a vir a substituir o Mercante e o Siscomex Carga, os dados aduaneiros de interesse à cabotagem não mais sejam acessados pela Antaq, requerendo nova negociação com a RFB.
188. Como causas para os problemas relatados acima, cabe apontar que normativos da RFB não permitem à Antaq a divulgação de estatísticas, nem tampouco dos dados primários oriundos do sistema Mercante, o que inclui informações tais como contêineres embarcados e desembarcados em cada porto, escalas dos navios, número de contêineres vazios e carga nacional e internacional movimentada.
189. Além disso, os sistemas foram desenvolvidos com objetivo de atender finalidade de atuação do órgão gestor, o que levou a estruturar e coletar os dados em formatos e momentos diferentes, criando atualmente dificuldades na integração dos sistemas, em especial Mercante, PSP e SDP.
190. Outra causa diz respeito ao fato de que as informações úteis ao monitoramento da cabotagem de contêiner não serem registradas nos sistemas, tais como motivos de atrasos no cumprimento de escalas, atracações e desatracações previstas, causas de omissões e supressões de portos, razões para alterações de rotas regulares, impedindo assim o acompanhamento da política pública. Além disso, os sistemas SAMA e SDP não geram relatórios gerenciais úteis ao transporte.
191. Dentre os efeitos ligados às falhas na integração dos sistemas, cabe destacar que há dificuldades de monitoramento das estratégias da PNT, a exemplo das de redução do número de contêineres vazios, dos custos operacionais, e do aumento da participação da cabotagem na matriz de transporte; há dificuldade de monitoramento do transporte de cabotagem como um todo, em razão de dificuldade de acesso às informações do Mercante e de consolidação dos dados dos três sistemas; percebe-se restrições ao se vincular as operações portuárias individualizadas realizadas nos terminais e cadastradas no SDP com as informações do navio e rota/escala, constantes do Mercante; além de não se encontrarem nos sistemas as razões de atrasos em operações de atracação e desatracação de navios, mudanças de rotas previstas e alterações de trajeto.
192. Visando direcionar os esforços às causas dos problemas identificados neste relatório, propõe-se determinar ao Ministério da Infraestrutura e ao Ministério da Economia, que no prazo de 90 dias, definam nível de confidencialidade das informações oriundas do Sistema Mercante, da Receita Federal do Brasil, bem como do Pucomex, ainda a ser implantado, necessárias à Pasta de transporte, de modo a permitir o compartilhamento e o uso seguro dos dados e estatísticas decorrentes para as atividades de formulação e monitoramento de ações estratégicas de navegação de cabotagem, sem descuidar das questões relativas ao sigilo fiscal, com vistas ao atendimento do Decreto 8.777/2016.
193. Cabe ainda determinar à. Antaq que, no prazo de 180 dias, sistematize e passe a coletar os dados referentes às omissões e supressões de escala e suas respectivas causas, as razões dos atrasos para as atracações e desatracações de navios e de mudanças de rotas/escalas previstas, de forma a subsidiar o monitoramento da política de cabotagem, nos termos do Decreto 9.203/2017.
194. Considerando ainda que, para tornar a matriz de transportes mais eficiente e equilibrada, nos termos do PNT e do PNL, é necessário o deslocamento do transporte de cargas do modal rodoviário para a cabotagem, especialmente aquelas de maior valor agregado, como as que são transportadas no contêiner, o que irá requerer melhor acompanhamento do desenvolvimento da cabotagem doméstica, entende-se pertinente recomendar à Antaq que divulgue as informações relativas à carga transportada na navegação de cabotagem divididas entre carga doméstica, carga feeder e grande cabotagem, visando ao melhor acompanhamento dos resultados das ações estratégicas sobre o setor de cabotagem objeto das diretrizes e objetivos da Política Nacional de Transportes (PNT) e do Plano Nacional de Logística (PNL) .
195. Espera-se, com o implemento das recomendações propostas, que se possibilite o monitoramento das ações do governo e dos entes intervenientes sobre a navegação de cabotagem, além de redução de custos, racionalização de procedimentos e melhoria da qualidade das informações disponíveis por meio dos sistemas Mercante, SDP e Porto Sem Papel. Ademais, vislumbra-se que sejam geradas estatísticas mais acuradas, que possam subsidiar a formulação de políticas públicas para o setor de navegação e melhorar regulação setorial por parte da Antaq, além de haver redução de assimetrias de informação entre setor privado e a Agência; e melhoria da transparência dos dados de cabotagem de contêiner entre órgãos e entes federais.
196. Como boa prática, cabe destacar que a Antaq, por meio da sua Superintendência de Desempenho, Desenvolvimento e Sustentabilidade (SDS) , se esforça para integrar alguns dados dos sistemas Mercante e Porto sem Papel, obtidos após acesso às bases em poder da RFB e do Ministério da Infraestrutura, respectivamente, com os dados do SDP e SAMA, de gestão da própria Antaq. Verificou-se que, contornando as incompatibilidades existentes entre os dados, a Agência procede à construção de painéis gerenciais próprios de informação (de acesso restrito à Antaq) , que são usados para subsidiar fiscalizações e regulações da Agência, com respeito à restrição de divulgação dos dados classificados como sigilosos.
3. As estratégias previstas na PNT e a atuação dos órgãos setoriais não solucionam a falta de isonomia dos preços de combustível entre a navegação de cabotagem e a de longo curso
197. A política de preços de óleo combustível praticada no Brasil não cumpre a determinação legal de estender os preços mais baratos de venda a embarcações estrangeiras para embarcações brasileiras, levando a maiores custos operacionais às empresas brasileiras de navegação.
198. A Lei 9.432/1997 determina a equiparação do preço do combustível cobrado das empresas de navegação de longo curso às empresas de navegação de cabotagem, nos seguintes termos:
Art. 12. São extensivos às embarcações que operam na navegação de cabotagem e nas navegações de apoio portuário e marítimo os preços de combustível cobrados às embarcações de longo curso.
199. Embora o ordenamento jurídico brasileiro imponha que seja praticado o mesmo preço de combustível, isso não ocorre na prática, o que faz com que os navios de longo curso estrangeiros que abastecem no nosso país sejam beneficiados com preços menores. Dificulta-se dessa maneira a concorrência entre empresas brasileiras de navegação e empresas estrangeiras que eventualmente operam no transporte de cargas em nossa costa. Sobre a comercialização do óleo bunker que abastece os navios brasileiros incidem onerosos tributos, como o ICMS, com diferentes alíquotas nos Estados.
200. Além disso, a inexistência de uma política pública para os preços do óleo bunker na cadeia de distribuição faz com que o combustível tenha preços bastante heterogêneos, sendo mais elevados nos portos do Norte do país. Acrescente-se que a cabotagem concorre diretamente com o transporte rodoviário de longa distância, que tem o diesel subsidiado.
201. Os instrumentos de planejamento estratégico do setor de transporte recomendam que sejam dados incentivos aos meios de transporte de carga mais eficientes do ponto de vista econômico e ambiental. Nesse contexto, seria de se esperar que houvesse ações institucionalizadas por parte do governo para enfrentar esse aspecto econômico dos entraves à navegação de cabotagem.
202. No entanto, o planejamento governamental não orienta como propiciar um ambiente de favorecimento à navegação de cabotagem e nem o problema do elevado custo do combustível utilizado pelas empresas brasileiras de navegação. Também não se verifica uma articulação entre pastas ministeriais para a criação de políticas do setor de combustíveis em prol da cabotagem no Brasil, modo de transporte mais eficiente do que o transporte rodoviário.
203. Lembra-se que os objetivos declarados pelo PNL, bem como pela PNT, buscam o incentivo aos modos de transporte mais eficientes, a melhoria do nível de serviço para os usuários e a busca do equilíbrio da matriz de transportes, o que deveria levar a cabotagem a ser alvo preferencial das ações de fomento em face de suas características de eficiência e economia relatadas.
204. Ressalte-se, novamente, que configura boa prática de governança de políticas públicas a definição de objetivos precisos o suficiente para permitir uma delimitação nítida do campo de atuação da política, traduzindo-os, por sua vez, em metas. Também deve ser ressaltado que, segundo Moura (2013, apud TCU 2014) , é uma boa prática de governança de política pública a explicitação do estágio de referência inicial, ou seja, da linha de base (ou 'marco zero') que servirá de subsídio para a avaliação do resultado da intervenção pública.
205. Mais uma vez se deve destacar que as normas sobre governança de políticas públicas preconizam que devem ser definidas diretrizes, objetivos, planos e ações, além de critérios de priorização e alinhamento entre organizações e partes interessadas, para que os serviços e produtos de responsabilidade da organização alcancem o resultado pretendido (art. 5º, inciso II, do Decreto 9.203/2017) .
206. Na mesma linha dos critérios elencados no Achado 1, convém salientar que a definição de objetivos de uma política pública deve envolver a previsão ou estimativa do tempo de sua implantação e de duração dos seus efeitos ou impactos. Isso repercute nos resultados, metas e objetivos parciais (curto e médio prazos) e finais (longo prazo) , que serão fontes de avaliação ex post (CASA CIVIL, 2018) .
207. O gasto com óleo combustível utilizado nas embarcações de cabotagem representa um dos principais custos operacionais das empresas nacionais que navegam entre portos brasileiros. O item é apontado como responsável por cerca de 30% a 50% do custo de operação dos navios de cabotagem. Além disso, o preço do óleo bunker, utilizado na propulsão das embarcações, está atrelado aos preços do petróleo no mercado internacional e às variações no câmbio, mesmo sendo produzido e vendido em território nacional.
208. Segundo Farah (2012) , os navios utilizam combustíveis com as finalidades de propulsão, utilizado no motor de combustão principal (MCP) , geração de energia elétrica, utilizado nos motores de combustão auxiliar (MCA) e ainda para aquecimento e produção de vapor. O MCP normalmente consome óleo combustível residual, conhecido como bunker, mas também denominado de Intermediate Fuel Oil (IFO) e Medium Fuel Oil (MFO) .
209. A venda do óleo combustível marítimo para embarcações de longo curso, ainda que em trânsito entre portos brasileiros, é considerada exportação pela Petrobras, enquanto que a venda do combustível para embarcações de cabotagem é considerada venda interna.
210. Segundo dados fornecidos pela Associação Brasileira de Armadores de Cabotagem (ABAC) , acerca de abastecimentos realizados no período Janeiro e Setembro/2018, pelas embarcações que operam no transporte de cargas na navegação de cabotagem, próprias ou afretadas a casco nu ou por tempo, há diferenças significativas nos preços de abastecimento nos diferentes portos brasileiros. O levantamento não inclui as embarcações afretadas por viagem ou por espaço, em que a responsabilidade pelo abastecimento do combustível é da empresa estrangeira afretadora, que tem acesso ao preço de longo curso da Petrobras, sem incidência de impostos.
211. A Figura 11 abaixo demonstra que os portos do Rio Grande do Sul, Paraná e São Paulo apresentam o combustível mais barato e os portos do Pará, Ceará e Rio de Janeiro são normalmente os que têm combustível mais caros.
Figura 11 - Preços e alíquotas do ICMS incidente sobre a venda do óleo bunker nos principais portos operados pelas empresas na navegação de cabotagem brasileira
Fonte: elaboração própria a partir de dados fornecidos pela ABAC.
212. Também segundo a ABAC, mais de 50% dos abastecimentos no estado do Pará correspondem a navios que operam no tráfego entre terminais no rio Amazonas e o terminal da Alumar, no Maranhão, que desviam da rota para abastecer próximo a Belém, devido à alíquota de ICMS no Maranhão (25% para óleo combustível = 33,33% 'por dentro') e aos custos logísticos para atracação no porto de Itaqui.
213. A tabela 2 demonstra a evolução dos preços em dólar do óleo bunker (IFO 380) detalhados por portos nos períodos de novembro de 2017 e novembro de 2018.
Tabela 2 - Comparação entre os preços do combustível em dólares cobrados para a cabotagem nos principais portos operados por empresas filiadas à ABAC
	Portos
	Novembro 2017 (US$) 
	Novembro 2018 (US$) 

	Belém e Vila do Conde (PA) 
	444,00 - 445,00
	552,00 - 553,00

	Fortaleza (CE) 
	426,00 - 427,00
	509,00 - 510,00

	Niterói e Rio de Janeiro (RJ) 
	385,00 - 386,00
	498,00 - 499,00

	Paranaguá (PR) 
	403,00 - 404,00
	508,00 - 509,00

	Tubarão, Praia Mole e Vitória (ES) 
	410,00 - 411,00
	518,00 - 519,00

	Rio Grande (RS) 
	403,00 - 404,00
	508,00 - 509,00

	Salvador (BA) 
	418,00 - 419,00
	531,00 - 532,00

 Fonte: ABAC, elaboração própria
214. A tabela acima apresenta a diferença entre os preços de diversos portos e demonstra o aumento de preços nos últimos 12 meses. Evidencia-se, dessa maneira, que ao invés de incentivar o transporte de carga na navegação de cabotagem, as políticas de preço de combustível de um modo geral incentivam o modal rodoviário, que vem recebendo incentivos na forma de descontos sobre o óleo diesel. Enquanto o combustível bunker para navegação subiu aproximadamente 25%, o óleo diesel recebeu subsídios governamentais em 2018.
215. Ao analisar o relatório dos resultados do terceiro trimestre de 2018 da empresa Log In, uma das maiores na navegação de cabotagem brasileira e de capital aberto na bolsa de valores, verifica-se uma estrutura de custos fixos nos serviços de transporte na navegação costeira em que o combustível representa mais de um terço dos custos fixos da empresa. Vejamos:
Tabela 3 - Custos fixos dos serviços prestados Navegação Costeira - 3T17 e 3T18
	Custo 
	3T17 (em milhões de reais) 
	3T18 (em milhões de reais) 

	Running costs*
	15,7
	17,9

	Combustíveis
	12,8
	21

	Custos portuários
	8,2
	8,4

	Afretamento de navios 
	6,7
	7,2

	Outros custos fixos
	4,2
	4,8

	Total
	47,7
	59,4

 Fonte: Log-In
*a empresa informa que os running costs são compostos pelos custos com pessoal (marítimos) , manutenção, suprimentos e
seguros dos navios.
216. A Figura 11 - Preços e alíquotas do ICMS incidente sobre a venda do óleo bunker nos principais portos operados pelas empresas na navegação de cabotagem brasileira, demonstra que o art. 12 da Lei 9.432/1997, que determina que os preços cobrados às embarcações longo curso são extensivos às embarcações que operam na navegação de cabotagem, não vem sendo aplicado na prática.
217. A Petrobras informou, por meio de resposta encaminhada no Ofício GAPRE 321/2018 (peça 70) que a empresa pratica isonomia nos preços do combustível da navegação de longo curso e de cabotagem. Informou a empresa, todavia, que os encargos tributários aplicados sobre o combustível de cabotagem fazem com que o preço do óleo bunker seja mais elevado para armadores nacionais do que para empresas internacionais de navegação de longo curso.
218. Devido à cobrança pela Petrobras dos impostos e contribuições federais sobre o custo do bunker, apenas para abastecimento dos navios de cabotagem, o combustível utilizado na navegação de cabotagem é mais caro do que o óleo consumido pelos navios de longo curso, deixando em desvantagem concorrencial as empresas brasileiras de navegação em relação às empresas estrangeiras de longo curso, no transporte de cargas.
219. Quanto aos tributos estaduais, entende-se que o foro adequado para as discussões acerca da cobrança de diferentes alíquotas de ICMS sobre o combustível é o Conselho de Nacional de Política Fazendária (Confaz) , colegiado formado pelos secretários da fazenda estaduais e presidido pelo Ministro de Estado da Economia. O Conselho foi instituído pelo art. 2º da Lei Complementar 24, de 7/1/1975 para celebrar convênios relacionados a isenções de ICMS, entre outras atribuições.
220. Diante da situação, seria de se esperar que os instrumentos de planejamento e a política pública de transporte previssem ações institucionalizadas por parte do governo para enfrentar o descumprimento do citado dispositivo da Lei 9.432/1997, bem como para articular o diálogo entre as pastas ministeriais do setor energético, fazendário e de transportes. Contudo, inexiste tal previsão na política pública.
221. Em relação às estratégias do governo para o fomento da cabotagem, verificou-se que uma das estratégias elencadas na PNT para o modo aquaviário é a de buscar a redução dos custos operacionais do transporte de cabotagem. No entanto, a PNT não elenca quais custos operacionais deverão ser enfrentados. Também não há uma indicação clara sobre se a questão do combustível entrará na agenda governamental. Nenhum dos dois instrumentos de planejamento estratégico do governo (PNT e PNL) propõe ações táticas ou operacionais voltadas para redução do custo do combustível, que é hoje um dos mais relevantes para a navegação de cabotagem.
222. Em direção contrária ao que preconiza a boa doutrina sobre governança e também contra o art. 5º, inciso II, do Decreto 9.203/2017, acima descritos, a PNT não previu objetivos, planos e ações mais detalhadas e partes interessadas que poderão se alinhar para enfrentar a questão do custo do combustível.
223. Na resposta encaminhada por meio do Ofício 78/2019/AECI (peça 139) , o Ministério da Infraestrutura informou que vem realizando estudos sobre temas considerados mais importantes como o custo do combustível. No entanto, ainda não há nenhuma definição formal sobre se o dito custo de fato entrará no conjunto de ações governamentais no futuro.
224. A causa identificada reside no fato de que o Ministério da Infraestrutura elaborou a Política Nacional de Transportes, contemplando estratégias para fomentar o modal aquaviário, mas ainda não avançou com a elaboração de um planejamento tático e operacional voltados especificamente para a navegação de cabotagem.
225. Dentre os efeitos resultantes da falta de uma política pública para equalizar a questão do combustível da cabotagem de maneira planejada e institucionalizada, destaca-se a manutenção de uma situação em que a cabotagem não atinge o seu pleno potencial de economia logística e eficiência energética e ambiental, assim como a existência de riscos de que a PNT não alcance seus objetivos declarados de redução de custos operacionais. Destaca-se ainda a possibilidade de que as estratégias contidas na PNT não venham a ter efetividade e, ao final, que a matriz de transportes não atinja o equilíbrio esperado no futuro.
226. Também se ressalta como efeito real o desequilíbrio concorrencial entre navios brasileiros e estrangeiros, na oferta de serviço de transporte marítimo entre os portos atendidos pelas rotas internacionais, diante de um custo operacional de combustível para EBN superior aos das embarcações estrangeiras.
227. Visando direcionar os esforços às causas dos problemas identificados neste relatório, notadamente a falta de elaboração de planejamento tático e operacional voltados especificamente para atacar a questão da falta de isonomia entre o preço do combustível da cabotagem e do longo curso, propõe-se determinar ao Ministério da Infraestrutura que, no prazo de 180 dias, após interlocução com o Ministério de Minas e Energia e o Ministério da Economia, apresente plano de ação contemplando estratégias e ações para solucionar a questão relacionada à cobrança de preços diferentes na venda de combustível marítimo para empresas de cabotagem e de longo curso, à luz do art. 12 da Lei 9.432/1997, abrangendo matriz de responsabilidades com a segregação de tarefas a serem executadas, bem como o respectivo cronograma.
228. Importante registrar que a elaboração de uma política pública voltada especificamente para atacar de maneira planejada e institucionalizada o problema do elevado custo do combustível para as empresas brasileiras de navegação pode trazer benefícios para a cabotagem brasileira, possibilitando uma redução real dos custos operacionais, em alinhamento com as estratégias elencadas na PNT, e ainda incrementando os instrumentos de planejamento do governo federal.
229. Cabe ainda apontar que, nos termos do próximo achado, que trata da ausência de fomento à competição no segmento da cabotagem de contêiner por parte da Antaq, tais reduções de custos operacionais, especialmente os de combustível, podem não representar redução dos preços praticados de frete, em razão da falha de mercado observada no setor. Se a medida de redução de custos operacionais das empresas de navegação de cabotagem for implementada de forma autônoma às medidas de fomento à concorrência por parte da Antaq, os resultados econômicos podem ser pífios. Os ganhos seriam apropriados, em grande parte, pelos operadores da navegação, não beneficiando os preços finais dos produtos nem a redução do custo logístico observado no Brasil, em oposição aos objetivos e diretrizes declarados nos instrumentos de planejamento do setor.
4. Não há fomento à competição entre armadores na navegação de cabotagem de contêiner
230. A regulamentação da Antaq não fomenta a competição entre armadores de transporte no segmento da navegação de cabotagem de contêiner. A inércia da Agência infringe sua legislação de regência e propicia a acomodação do setor de cabotagem em patamares de baixa utilização do modal de transporte, distante do regime de eficiência previsto na Lei e na política setorial.
231. Pelo lado da oferta do serviço de transporte de contêineres na cabotagem, embora tenha conhecimento de que o mercado seja dominado por três empresas, a Antaq não produz regulamentações no sentido de fomentar a competição entre armadores, nem tampouco cria restrições regulamentares para que as empresas incumbentes exerçam seu poder de mercado - basicamente relacionado à cobrança de preços de fretes em níveis mais elevados do que os de longo curso.
232. Na esteira da política pública estabelecida (PNL, PNT e Lei 9.432/1997) , que, conforme explicitado neste trabalho, não aponta medidas para o crescimento do transporte na cabotagem, a Antaq, no seu papel de implementadora da política pública constituída (cf. peça 11, p.1) , também não estimula o aumento da demanda por tal serviço de transporte.
233. No tocante aos critérios, com base na Lei 10.233/2001, art. 11, inciso III, é princípio geral da operação do transporte aquaviário proteger interesse dos usuários, quanto à oferta dos serviços, e dos consumidores, quanto à incidência dos fretes nos preços dos produtos.
234. Também com base na Lei 10.233/2001, art. 11, inciso IV, é assegurado, como princípio geral na operação do transporte aquaviário, que os usuários paguem pelos custos dos serviços prestados em regime de eficiência. Tal dispositivo, juntamente com a necessidade de perquirir a modicidade de preços, fretes e tarifas, estabelecidas na Resolução Normativa-Antaq 18/2017, obriga a Antaq a atuar para que os preços cobrados nos fretes sejam módicos.
235. Havendo práticas abusivas dos transportadores, assegura a Lei 10.233/2001, em seu art. 12, inciso VII, competência à Antaq para reprimir fatos e ações que possam configurar competição imperfeita ou infrações à ordem econômica.
236. Por meio da Lei 10.233, art. 20, inciso II, alínea b) , foi definido que dentre os objetivos da Antaq se encontra o de harmonizar, preservado o interesse público, os objetivos dos usuários e das empresas autorizadas, arbitrando conflitos de interesses e impedindo situações que configurem competição imperfeita ou infração da ordem econômica. A mesma Lei, em seu art. 27, inciso IV, delegou competência à Antaq para editar regulamentos, assegurando os direitos dos usuários e fomentando a competição entre os operadores.
237. No caput do art. 43 da Lei 10.233/2001 foi estabelecido, como regra, o regime de liberdade de preços dos serviços, tarifas e fretes, em ambiente de livre e aberta competição para o serviço de transporte aquaviário. Por outro lado, a mesma Lei, em seu art. 45, estabeleceu obrigatoriedade de a Agência reprimir toda prática prejudicial à competição, bem como abuso do poder econômico, devendo comunicar ao Conselho Administrativo de Defesa Econômica (Cade) quando tomar conhecimento de tal situação.
238. Como pode ser verificado, é competência legal claramente atribuída à Antaq o fomento da competição entre armadores do serviço aquaviário, bem como a repressão a fatos e ações que possam configurar competição imperfeita.
239. Por fim, com relação aos critérios, tem-se que, nos termos da Lei 9.432/1997, que dispõe sobre a ordenação do transporte aquaviário, em atendimento ao parágrafo único do art. 178 da Constituição Federal, particularmente em seu art. 9º c/c Lei 10.233/2001, art. 27, inciso XXIV, a definição da política de afretamento de embarcações estrangeiras no transporte de cabotagem, a qual estabelece a necessidade de autorização da Antaq caso a caso, após consulta de disponibilidade de embarcações brasileiras por meio do Sistema SAMA.
240. Prevê-se que o aumento da participação da cabotagem de contêiner na matriz de transportes corresponderá principalmente a uma migração de cargas do modal rodoviário para o modal marítimo, por meio da adoção prioritária de tal meio de transporte para longas distâncias.
241. Para que ocorra o incremento do transporte de contêiner na cabotagem, é necessário que se aumente a oferta dos serviços, bem como a demanda por tais serviços. Para que ocorra o desejado aumento da oferta em níveis competitivos, entende-se que a atuação da Antaq é primordial; já quanto ao aumento da demanda, entende-se que a atuação do Ministério da Infraestrutura, por meio do desenvolvimento de políticas públicas adequadas, seria o encaminhamento apropriado para se alcançar tal fim, podendo inclusive apontar espaços de atuação da agência neste sentido. As questões referentes às falhas na política do Ministério foram abordadas no primeiro achado deste relatório.
242. Na fase de planejamento da presente auditoria, após a oitiva de diversos atores do setor de navegação e aplicação de técnicas de identificação de causas, foram identificados fatores que levaram à formulação da segunda questão de auditoria, relacionada com a atuação da Antaq no sentido de fomentar a concorrência no setor de cabotagem de contêiner. Os fatores diziam respeito à concentração no mercado de cabotagem de contêiner, haja vista a presença de três grandes empresas que prestam o serviço por meio de linhas regulares, responsáveis por mais de 99% do transporte de contêiner na cabotagem; à cobrança de fretes (R$/T/km) em patamares superiores ao transporte de cargas na navegação de longo curso; à característica do mercado de transporte de carga na navegação, no qual são exigidos grandes investimentos iniciais para a prestação do serviço; e à concorrência limitada à cabotagem doméstica, uma vez que no segmento feeder não haveria concorrência entre os players.
243. Cabe ressaltar, quanto ao último ponto, que não existe competição no serviço feeder de contêiner, uma vez que duas das três empresas brasileiras de cabotagem de contêiner têm tais cargas direcionadas de seus controladores de longo curso e, quanto à terceira, esta obtém suas cargas tipo feeder dos demais armadores de longo curso, não rivalizando com as outras duas EBNs pelas mercadorias. Assim, o mercado de navegação de cabotagem apresenta características que dificultam a prática de maiores níveis concorrenciais. Sobre este ponto, entende a Antaq (peça 142, p. 15) que tal comportamento (integração vertical) é natural em mercado de rede e possibilita o aproveitamento de economias de escopo e de escala.
244. Além disso, em razão de a atividade de transporte de carga na navegação apresentar características de monopólio natural, por estarem presentes economias de escala, existe estímulo à substituição de navios menores por maiores, o que leva a exigência de maiores capitais para financiar estas novas aquisições. Tal particularidade faz com que empresas menores, com menor capacidade de acesso a recursos, tenham dificuldades em entrar no setor. Há também tendência a consolidação da prestação dos serviços em empresas grandes, uma vez que as pequenas têm custos médios maiores e menor capacidade de investimento, em relação às grandes empresas, novamente em prejuízo à competição.
245. Cabe ressaltar ainda que também há barreiras à entrada de novos concorrentes referentes aos requisitos técnicos e econômicos da Resolução Normativa Antaq 5/2016 (RN05) , a serem cumpridos pelas postulantes, de modo a receberem e manterem a outorga de EBN: serem proprietários de ao menos uma embarcação (ou terem contrato de construção em vigor) , e não interromperem a operação comercial por mais de 90 dias sem justificativa devidamente comprovada (cf. art. 16, §1º c/c art 17 da RN05) . Além destas, há barreiras presentes nas especificidades dos ativos (navios) utilizados na prestação do serviço, não podendo ser facilmente transferido para outras atividades (não têm uso alternativo para o capital) ; e percebe-se ausência de poder de barganha dos consumidores. Tal conjunto de características leva os armadores a usufruírem de poder de mercado num ambiente de competição imperfeita (oligopólio) .
246. Considerando ainda que assimetria da informação, segundo Moraes (2017) , é uma falha de mercado em que, diante de níveis diferentes de acesso e conhecimento das informações, um dos agentes pode iniciar comportamentos oportunistas que o levarão a obter vantagens, geralmente de ordem econômica, sobre o outro agente, verifica-se ainda haver indícios da existência da desta falha de mercado no segmento de cabotagem de contêiner, em razão de o embarcador ter menos conhecimento sobre o bem negociado (frete) do que o armador, levando o dono da carga a pagar fretes em patamares mais elevados, quando em comparação com os valores praticados na navegação de longo curso, em tonelada-quilômetro-útil (TKU) .
247. Por outro lado, com relação à ameaça de serviços substitutos, lembra-se que a cabotagem, especialmente de contêiner, tem concorrência com o modal rodoviário para distâncias intermediárias, em razão da cultura rodoviarista no Brasil, o que limita, parcialmente o poder de mercado dos armadores. Porém, cabe destacar que o citado limite ao poder de mercado é parcial, pois (i) para grandes distâncias, o modal aquaviário é preferível, por ter custo inferior aos outros modais (como apresentado na figura 3) ; (ii) o transporte oriundo da Zona Franca de Manaus é dependente do modal aquaviário, pela própria característica da região; e (iii) não há, em tese, comprometimento de longo prazo das margens de lucro dos armadores de cabotagem, no caso de eventuais reduções dos preços de seus fretes decorrentes de maiores níveis concorrenciais advindos do transporte terrestre, a exemplo de queda dos valores do frete rodoviário, em razão de o setor de navegação ter estrutura menos competitiva.
248. Diante do exposto, entende-se que existem falhas de mercado no setor de navegação de cabotagem de contêiner, decorrentes das economias de escala na prestação do serviço de transporte de contêiner e da concentração da prestação do serviço em âmbito nacional por três empresas, o que requer a regulação por parte da Antaq de modo a impedir exercício do poder de mercado. Sem regulação, o custo social relacionado a esta falha pode ser considerável, impactando os níveis de preços e as quantidades produzidas (contêineres transportados) , ao ponto de inviabilizar a diretriz e objetivo declarados na PNT e no PNL de aumentar a participação da cabotagem na matriz brasileira de transporte.
249. Assim, era de se esperar que, face a mercados concentrados, e tendo em vista suas competências legais de fomento à concorrência, houvesse atuação da agência no sentido de estimular competição entre os armadores de cabotagem de contêiner. Cabe relembrar que as agências reguladoras foram instituídas para combater falhas de mercado, assegurando a competitividade de setores da economia, diminuindo custos de transação inerentes à provisão de bens públicos, reduzindo assimetrias de informação entre agentes econômicos, combatendo externalidades negativas advindas das interações econômicas, universalizando serviços e promovendo interesses dos consumidores (Nunes et al., 2007 apud MORAES, 2017) .
250. Questionada sobre suas ações no segmento nacional de contêiner, a Antaq informou que a concentração verificada deriva desta característica verificada também no comércio marítimo mundial; que os armadores enfrentam concorrência com o modal rodoviário; e que as regulações, especialmente a RN18, preocupam-se com a prestação do serviço adequado, especialmente o transit time, em benefício do usuário.
251. Segundo a Agência, o mercado mundial de navegação de longo curso é concentrado, haja vista as participações das quatro maiores empresas no mercado (Maersk Line, MSC, CMA CGM e CoscoCS, nessa ordem) representarem mais de 52% das cargas transportadas, e tal configuração é reproduzida na navegação de cabotagem, por meio de seus parceiros comerciais, constituindo-se em 'oligopólio natural' (peça 142, p. 3) .
252. Neste sentido e consoante tópico deste relatório sobre o mercado de cabotagem de contêiner, no Brasil existem três empresas com linhas regulares para transporte de contêiner na navegação costeira, que perfazem praticamente 100% dos contêineres transportados (na cabotagem doméstica e feeder) , sendo a Aliança Navegação e Logística a primeira, controlada pela multinacional Maersk; a Mercosul Line ocupando a segunda posição e fazendo parte do grupo da CMA CGM; e a Log-In, que tem a terceira maior participação, não competindo com as demais operadoras pela carga das respectivas controladoras.
253. De acordo com a Agência, tal concentração não incorre em infração econômica à luz da Lei do Cade (Lei 12.529/2011) , art. 36, § 1º, que estabelece que a conquista de mercado resultando de processo natural fundado na maior eficiência de agente econômico não caracteriza o ilícito relativo a 'dominar mercado relevante de bens ou serviços'.
254. Embora o segmento de transporte de cargas na navegação, no mundo e no Brasil, tenha economias de escalas, que levem à concentração de mercado em poucas empresas ofertantes do serviço, tal característica não permite concluir que a Antaq pode se abster de cumprir com sua competência legal de fomentar a competição na navegação. Embora tal prática não leve as empresas incumbentes à infração econômica, nos termos da Lei do Cade, deve a Antaq atuar no sentido de reduzir os danos à concorrência decorrentes da concentração verificada na cabotagem de contêiner, nos termos da Lei 10.233/2001.
255. A Agência afirma ainda que cabotagem sofre concorrência com o modal rodoviário. Tal informação é de amplo conhecimento e já faz parte inclusive da política pública de transporte, a qual visa fomentar a cabotagem para retirar carga do modal rodoviário para o setor aquaviário. Entende-se que o que tal informação impõe, na verdade, é um teto ao exercício do poder de mercado, por parte dos operadores de cabotagem, como já apresentado, e não a existência de níveis elevados de concorrência, que levem à superação da falha relativa à competição imperfeita decorrente do oligopólio na cabotagem. Sendo assim, subsiste a necessidade de se fomentar a competição no segmento, frente aos termos da Lei 10.233/2001.
256. Ainda no tocante ao fomento à concorrência, apontou a Antaq (peça 142) existirem instrumentos internos e externos à Agência com este efeito, como o são o atesto de embarcação para o Registro Especial Brasileiro (REB) , visando reduzir o custo da bandeira brasileira; afretamento de embarcações; licitações de novos terminais e prorrogação antecipada de contratos. Citou ainda contratos privados entre armadores, conhecidos por Vessel Sharing Agreement  (VSA) , de modo a otimizar ocupação de espaços nos navios, sendo homologados pela Antaq, nos termos da Resolução 194/2004. Transcreveu trecho de relatório da Unctad (2018) que afirma que tal prática ocasiona pressões para redução de frete. Contestou ainda a premissa de que para haver redução de frete precisa haver desconcentração de mercado, trazendo conclusões do CADE em atos de concentração analisados em 2017 sobre preços, frequências e concorrência. Além disso, a Antaq editou a Resolução Normativa Antaq 1/2015 (RN01) de forma a regulamentar as condições de afretamento de embarcações estrangeiras, de forma a dar cumprimento ao art. 9º da Lei 9.432/1997.
257. Percebe-se que, dentre as atividades citadas como exemplo do fomento à concorrência, algumas derivam de lei (atesto do REB e homologação do afretamento) e outras são decisões do Ministério da Infraestrutura (licitações e prorrogações contratuais) . No que compete à Antaq, o exemplo trazido de homologar VSA deriva de solução de mercado para aumentar taxas de ocupações dos navios, não propriamente desenvolvida para fomentar a competição, e a RN01 está sendo questionada, inclusive no TCU, no que toca às limitações para afretamento de embarcações estrangeiras.
258. Embora seja importante para os ofertantes de transporte de cargas na cabotagem, a solução da Antaq de homologar VSA não pode ser usada como exemplo de cumprimento da competência legal de fomentar à competição. Muito pelo contrário, uma vez que, com o estabelecimento de parcerias, pode haver menor nível concorrência em rotas e frequências.
259. Em relação à Resolução Normativa Antaq 1/2015, lembra-se que o Cade, por meio da Nota Técnica 9/2018/DEE/Cade, que analisou a referida regulamentação, concluiu no sentido de que a RN01 trouxe efeitos negativos à competição no segmento da navegação de cabotagem como um todo:
Portanto, pode-se apontar como possíveis efeitos da RN 01/2015 uma limitação à expansão das pequenas empresas de transporte de cabotagem, elevação de barreiras à entrada, aumento da concentração de mercado e uma redução da oferta de embarcações de grande porte por empresas não atuantes no país que, sob o ponto de vista concorrencial, constituem efeitos negativos para o mercado (peça 125, p. 6) .
260. Considerando o mercado de cabotagem de todas as cargas (isto é, não restrito ao contêiner) , foi verificado pela equipe de auditoria que existe algum nível concorrencial apenas na cabotagem doméstica (e não no serviço feeder e nem sobre as cargas para transporte nos termos dos acordos bilaterais) , que representa aproximadamente apenas um terço do total movimentado na cabotagem, de acordo com o divulgado nas estatísticas da Antaq. Os outros dois terços estariam divididos entre transporte feeder e grande cabotagem, em tonelada-quilômetro útil (TKU) transportado. Além disso, tal característica é vista pelo setor, e até mesmo pela Antaq (peça 142, p. 15) , como fator de redução do risco ao negócio, uma vez que o transporte feeder poderia garantir viabilidade operacional às empresas, garantindo, ao menos, o mínimo de carga para justificar a operação do navio.
261. Nos transportes feeder, no qual as empresas brasileiras transportam cargas de empresas controladoras ou parceiros comerciais estrangeiros, não existe, como regra geral, competição entre os operadores brasileiros. Cada empresa tem seu nicho de atuação, baseado em contratos privados, que, por um lado, garantem carga às EBNs de cabotagem para prestar o serviço até o porto de destino e, por outro, limitam o preço praticado nos fretes na costa brasileira, em razão do volume de cargas envolvido.
262. Alegou também a Agência que a relação entre concentração de mercado e preço de frete não seria simplesmente direta. Argumentou que, embora em níveis de elevada concentração de mercado, os preços de frete praticados sejam mais elevados, em níveis intermediários de concentração, os preços seriam pouco inferiores aos verificados no mercado onde há pouca concentração (peça 80) . Informou ainda a Agência que realiza o acompanhamento do Índice de concentração de mercado (Herfindahl) do setor de cabotagem de contêiner, e apontou possíveis causas para os problemas de concentração de mercado e de níveis de frete verificados.
263. Embora possa não haver relação direta entre concentração de mercado e preços de frete, a própria agência aponta que em níveis elevados de concentração de mercado (dados pela teoria econômica) , os fretes são mais caros do que em níveis com menores concentrações. Sendo assim, mesmo sendo supostamente natural a concentração do transporte de cargas na navegação, deve a agência acompanhar os níveis de concentração e os preços de frete de modo a intervir quando há danos ao mercado. Entretanto, a equipe de auditoria verificou que tal acompanhamento não realimenta as regulamentações e fiscalizações da Antaq no fomento à competição entre operadores. Por meio das respostas aos ofícios de requisição, a Agência explicou que não há atuação neste sentido (peças 11 e 80) .
264. No que tange à falta de modicidade dos preços dos fretes na cabotagem de contêiner, alegou a Antaq que vários fatores influenciam a composição do frete marítimo, não se limitando ao ambiente de competição do mercado, como por exemplo valor das mercadorias, cargas de retorno, custos diretos e indiretos, espécie de carga, etc.
265. Sobre a falta de modicidade, percebe-se que embora importante elencar condições que impactem o frete pago ao final pelo dono da carga que o tornam mais caro que fretes de longo curso, a Agência não apontou ações concretas no sentido de induzir redução dos níveis de frete verificados na cabotagem de contêiner. Fretes elevados seriam, portanto, consequência do mercado de cargas transportadas atualmente pela navegação costeira.
266. Por fim, acerca da agenda da Autarquia, no que concerne à cabotagem, a Antaq informou, por meio de respostas a ofício de requisição, que sua atuação foca a fiscalização sobre 'empresas de papel' em eventual serviço de 'venda de bandeira', que contrariaria a Lei 9.432/1997. Tal prática, segundo a Agência, remeteria a situações nas quais empresas, sem embarcações disponíveis para navegação comercial, e com outorgas de EBNs, seriam contratadas por empresas estrangeiras de navegação (EENs) de forma a prestar o transporte de cabotagem, nas embarcações estrangeiras da EEN, como se afretadas fossem.
267. Segundo a Antaq, a 'venda de bandeira' iria contra o objetivo da Lei, não incentivando o incremento da frota mercante nacional, uma vez que a EBN, ao invés de investir em embarcação nacional, usaria sua outorga como EBN como mera intermediária, para facilitar o transporte na cabotagem por embarcações estrangeiras de empresas estrangeiras, já contratadas para tal fim.
268. Embora seja salutar e aderente aos objetivos de proteção à EBN a coibição à 'venda de bandeira', não pode a Agência olvidar de promover as políticas públicas e as suas prerrogativas estabelecidas em Lei. Como já exposto, é competência legal incentivar a competição entre armadores na navegação, reprimindo atos de competição imperfeita.
269. Dentre as causas do presente achado de auditoria, foi identificado que não consta da agenda da Antaq o fomento da competição e o combate à falha de mercado relacionada com a concorrência imperfeita no segmento de navegação de cabotagem de contêiner, em oposição à competência de fomento à competição entre operadores (Lei 10.233, art. 27, inciso IV, in fine) , e de reprimir fato que configure competição imperfeita (Lei 10.233, art. 12, inciso VII) . Atualmente, um dos itens prioritários da agenda da Agência, no tocante à navegação de cabotagem, é a coibição da prática de venda de bandeiras.
270. Uma segunda causa está relacionada ao fato de que a concentração de mercado verificada no segmento de cabotagem de contêiner é entendida, por parte da Agência, como decorrente da política pública de afretamento, estabelecida na Lei 9.432/1997, e das características do mercado internacional de navegação. Como consequência, o acompanhamento do índice de concentração de mercado não realimenta a regulamentação da Antaq no sentido de estimular competição entre armadores de cabotagem.
271. Como informado pela Agência, em resposta a ofício de requisição, a agenda da Autarquia, no que concerne ao tema em discussão, se refere à fiscalização e coibição de 'empresas de papel' sobre eventual serviço de 'venda de bandeira', que contrariaria a Lei 9.432/1997.
272. Sobre os efeitos da situação encontrada no setor regulado, em decorrência da ausência de regulamentações por parte da Antaq no estímulo à competição entre armadores no setor de navegação de cabotagem de contêineres, pode-se perceber que há manutenção do índice de concentração de mercado. Além disso, outros efeitos estão relacionados ao baixo número de empresas prestadoras de serviço de transporte de cabotagem de contêiner (atualmente três) por meio de linhas regulares; empresas entrantes no setor não prestam o serviço por meio de linhas regulares (tendem a prestá-lo por tempo, por viagem ou por espaço embarcado) ; os preços de frete no serviço de cabotagem de contêiner decorrem de ambiente de competição imperfeita (sendo superiores ao preço na navegação de longo curso) ; e não há incentivo regulatório para ampliação da oferta de 'cabotagem doméstica'.
273. Cabe relembrar que o mercado no qual as empresas atuantes concorrem se resume ao serviço de cabotagem doméstica (aquele entendido como navegação de carga brasileira entre portos brasileiros) , uma vez que o serviço de transporte feeder não apresenta níveis concorrenciais, por ser prestado pelas empresas do mesmo grupo econômico dos armadores de longo curso.
274. Em decorrência do exposto, entende-se pertinente determinar à Antaq que apresente, no prazo de 180 dias, estudos sobre o mercado de navegação de cabotagem de contêiner com o objetivo de encontrar opção regulatória para o fomento à competição no setor, nos termos do art. 27, inciso IV, da Lei 10.233/2001, preservado o interesse público.
275. Espera-se, com o atendimento da proposta aqui listada, a criação de regulamentação pela agência visando fomentar a competição no segmento de cabotagem de contêiner, que possa dar incentivos para a entrada de novas empresas prestadoras do serviço de cabotagem, de forma regular; o aumento da oferta do serviço na cabotagem doméstica; e o aumento da demanda por mais serviços de cabotagem de contêiner, por parte dos usuários embarcadores de carga. Como resultado último, espera-se redução do nível de frete no serviço prestado, reduzindo o custo logístico brasileiro, bem como o preço dos produtos vendidos internamente ao consumidor final, e o aumento da participação da cabotagem na matriz de transporte.
276. Destaca-se que no âmbito do TC Processo 003.667/2018-9, também da lavra do Ministro Relator Bruno Dantas, que trata de representação da Unidade Técnica contra a Resolução Normativa Antaq 1/2015, existe proposta de determinação à Agência, no âmbito da instrução de peça 67, ainda não apreciada, no sentido de elaborar estudos para a regulação do afretamento de embarcações estrangeiras. Tal medida é de espectro mais restrito do que a proposta ora formulada nesta instrução, mas pode subsidiá-la com informações visando permitir a Antaq encontrar a opção regulatória para o fomento à concorrência na cabotagem de contêiner.
277. Por fim, como boa prática, cabe destacar que a edição da Resolução Normativa-Antaq 18/2017, embora ainda carente de metas e indicadores para a prestação dos serviços de transporte, permitiu regulamentar práticas para prestação de serviço adequado na cabotagem, em benefício aos usuários, e para o exercício da fiscalização por parte da agência (cf. peça 122, p. 8) .
278. Nos termos da citada Resolução, a Antaq dispôs sobre os direitos e deveres dos usuários, dos agentes marítimos e das empresas que operam nas navegações de apoio (marítimo e portuário) , de cabotagem e de longo curso, e ainda estabeleceu infrações administrativas, tendente a assegurar aos usuários a prestação do serviço adequado na área de navegação (cf. peça 11, p. 6) . Tal medida tende a beneficiar os usuários dos serviços de cabotagem, especialmente embarcadores de carga, podendo indiretamente beneficiar o setor por meio do aumento da demanda por tais serviços, indo ao encontro dos objetivos e diretrizes da PNT de estimular modais de transporte mais eficientes, a exemplo da cabotagem.
279. Tal medida atende ao disposto na Lei 10.233/2001, art. 28, inciso I, que estabelece que a Antaq deve adotar procedimentos visando que a prestação de serviços de transporte satisfaça as condições de regularidade, eficiência, segurança, atualidade, generalidade, cortesia na prestação do serviço e modicidade nas tarifas. Lembra-se novamente que, embora a citada resolução careça de evolução no sentido de estabelecimento de metas e indicadores para acompanhamento dos serviços de navegação, sua edição constitui-se em melhoramento da atividade de regulação, fiscalização, estudos e estatísticas da agência.
5. A atuação dos órgãos e entes públicos não promove a operacionalização do transporte multimodal de cargas na cabotagem
280. A multimodalidade não é fomentada por nenhum órgão na esfera federal, o documento de conhecimento multimodal de carga não é reconhecido nos sistemas de controle da navegação e nem há previsão para a contorno dos entraves tributários e burocráticos à sua utilização, mesmo após mais de vinte anos da promulgação da Lei da multimodalidade. Tal situação limita o desenvolvimento da cabotagem e a redução dos custos logísticos associados à burocracia.
281. A Lei 9.611/1998, art. 2º, define Transporte Multimodal de Cargas como sendo aquele que, regido por um único contrato, utiliza duas ou mais modalidades de transporte, desde a origem até o destino, e é executado sob a responsabilidade única de um Operador de Transporte Multimodal. Já em seus arts. 8º e 9º, a Lei define o Conhecimento de Transporte Multimodal como sendo o documento que evidencia o contrato de transporte multimodal e rege toda a operação de transporte desde o recebimento da carga até a sua entrega no destino.
282. A auditoria verificou que há problemas que dificultam a evolução do uso multimodalidade no Brasil, afetando indiretamente a cabotagem. É o caso da existência de entraves tributários e burocráticos, o que demanda a elaboração de políticas públicas, com ações institucionalizadas, para fomentar o uso do transporte multimodal e induzir a diminuição da prevalência rodoviarista no transporte de carga brasileiro.
283. Um desses entraves consiste no fato de que a Política Nacional de Transportes (PNT) do atual Ministério da Infraestrutura (anterior MTPA) , apesar de apresentar uma estratégia declarada de aumentar o número de operadores multimodais, não contempla ações no nível tático e operacional, tampouco metas, objetivos, indicadores previstos para orientar e monitorar adequadamente o fomento da multimodalidade, como já exposto no presente relatório (achado 1) .
284. Outro entrave reside no processo burocrático dos sistemas de despacho aduaneiro, que dificulta o desenvolvimento da multimodalidade e do transporte por cabotagem. Isso porque os sistemas da Receita Federal do Brasil não reconhecem o Conhecimento de Transporte Multimodal de Cargas (CTMC) , apesar de haver esforços para agilizar e reduzir os custos burocráticos na liberação de cargas por parte do órgão fiscalizador.
285. Outra constatação foi a de que o ordenamento jurídico, vigente à época da auditoria, previa que a multimodalidade deveria ser estimulada por meio de ações e planejamentos a serem elaborados pelo Conit, órgão que foi extinto e cujas competências foram absorvidas pelo Conselho do Programa de Parcerias de Investimentos da Presidência da República (CPPI) , que por sua vez, não fomentava a multimodalidade. Recentemente a competência foi transferida ao Ministério da Infraestrutura. Já a ANTT possui competências que incluem a implementação de ações envolvendo a multimodalidade, mas não atua como órgão fomentador do transporte multimodal de cargas.
286. A Lei 10.233/2001, em seu art. 6º, inciso II, em vigência à época da auditoria, previa que competia ao Conselho Nacional de Integração de Políticas de Transporte (Conit) definir elementos de logística de transporte multimodal a serem implementados pelos órgãos reguladores de transportes. Desde a edição da Lei 13.334/2016, que criou o Programa de Parcerias de Investimentos (PPI) , por força do art. 7º, inciso V, alínea 'b' da mesma Lei, as funções atribuídas ao Conit haviam sido atribuídas ao Conselho do Programa de Parcerias de Investimentos da Presidência da República (CPPI) .
287. Entretanto, em razão da publicação da Medida Provisória 870/2019, em 1º/1/2019, houve revogação dos artigos da Lei 10.233/2001 que atribuíam ao Conit competências para definir os elementos da logística multimodal, por meio do art. 85, inciso II, e atribuição das competências do transporte intermodal e multimodal ao Ministério da Infraestrutura, por força do art. 35, parágrafo único, inciso IV. O novel Decreto 9.676/2019, que aprovou nova estrutura regimental do MInfra, também detalha estas novas competências. Desta feita, constitui atualmente esfera do Ministério da Infraestrutura a elaboração de estudos e projeções relativos à multimodalidade.
288. O inciso VI do art. 22 da Lei 10.233/2001 prevê que o transporte multimodal constitui esfera de atuação da ANTT. É atribuição da ANTT habilitar o OTM, consoante previsão do art. 24, inciso XII da Lei 10.233/2001. Os procedimentos para habilitação estão regulamentados na Resolução ANTT 794/2004.
289. O transporte, cujo objetivo principal e¿ movimentar produtos de um local de origem até um determinado destino, esta¿ dentro da perspectiva logística e continua sendo fundamental para que seja atingido o objetivo logístico, que e¿ o produto certo, na quantidade certa, na hora certa, no lugar certo e ao menor custo possível. O desempenho do serviço de transporte envolve tempo de entrega, variabilidade do prazo e nível de perdas e danos nas suas operações, com o intuito de minimizar os custos globais do sistema e atingir o ni¿vel de servic¿o desejado (VAZ E LOTTA, 2011) .
290. Cruz (2007) identificou que a deficiência do planejamento e do controle do transporte de carga no Brasil é função, dentre outros fatores, do baixo número de terminais multimodais no país.
291. Na multimodalidade, existe a emissão de apenas um documento de transporte cobrindo o trajeto total da carga, do seu ponto inicial (origem do embarque) ao seu ponto de destino (desembarque) , ficando o operador multimodal responsável por todo o transporte (MENDONÇA; KEEDI, 1997; KEEDI, 2001; DEMARIA 2004) .
292. Já segundo Demaria (2004) , a multimodalidade tem um antigo relacionamento com o conte¿iner, que e¿ um apropriado instrumento para esse tipo de transporte em face da facilidade no seu manuseio na troca de vei¿culos transportadores.
293. Para Ballou (2015) , como a carga em conte¿ineres evita remanejamentos custosos de pequenas unidades de carga nos pontos de transfere¿ncia intermodal e oferece servic¿o porta a porta quando combinado com caminho¿es, empresas de navegac¿a¿o que possuam navios porta-conte¿iner podem oferecer servic¿os integrados navio-caminha¿o, favorecendo a atratividade do transporte por cabotagem, o que demonstra a necessidade de políticas públicas no setor de transporte para fomentar a multimodalidade.
294. O desenvolvimento da multimodalidade tem o potencial de estimular a navegação de cabotagem. A integração entre os modais é fundamental para otimização da cadeia logística como um todo, tornando a cabotagem um elo fundamental da movimentação de carga, facilitando a retirada da produção nacional das rodovias e diminuindo, consequentemente, os custos logísticos da produção brasileira.
295. A alavancagem do transporte multimodal beneficia as empresas brasileiras de navegação (EBN) , que, no caso do transporte de carga geral conteinerizada, têm se voltado para transportar carga por meio de serviços de logística porta a porta, e não somente porto a porto, permitindo-lhes assim competir com o modal rodoviário. Em um cenário ideal, o transporte rodoviário se restringiria a distâncias curtas, levando cargas do produtor até o porto de embarque e do porto de destino até o consumidor.
296. Conforme foi ressaltado no achado 1, a Política Nacional de Transportes do Ministério da Infraestrutura apresenta estratégia declarada de aumentar o número de operadores multimodais, mas não contempla ações no nível tático e operacional, tampouco metas, objetivos, indicadores previstos para orientar adequadamente o fomento da multimodalidade em nosso país.
297. O próprio Decreto 9.203/2017 preconiza que a existência de estratégia compreende a definição de diretrizes, objetivos, planos e ações, além de critérios de priorização e alinhamento entre organizações e partes interessadas. Como a estratégia declarada é desenvolver a multimodalidade, impõe-se planejar como esse fomento deverá ser desenvolvido, quais entidades governamentais estarão envolvidas, quais os pontos de partida e de chegada, bem como em que prazo isso deverá ocorrer.
298. Diante de tal constatação, o então MTPA foi indagado sobre o assunto. Em resposta, por meio do Ofício 202/2018/AECI (peça 44) , a pasta ministerial informou que a multimodalidade é pressuposto de toda a política, não havendo razão para cogitar de exceção quando se trata da navegação de cabotagem, mas que a definição de como o transporte multimodal se manifestará de modo mais concreto somente será viável em projetos específicos e não de forma abstrata.
299. Apesar da importância de se verificar maneiras de implementar a multimodalidade, observando peculiaridades de projetos específicos, é fato que a PNT elencou como uma de suas estratégias o fomento da multimodalidade através do aumento do número de operadores multimodais. Diante disso, faz-se necessário desenvolver esse planejamento governamental no que toca à multimodalidade. Do contrário, dita estratégia se torna algo vazio. Tal questão remete ao achado 1, reforçando as falhas de governança da Política Nacional de Transportes.
300. Em relação aos trâmites burocráticos envolvidos com a cabotagem e com a multimodalidade no país, ressalta-se que em reuniões havidas com a Receita Federal do Brasil, os técnicos do órgão informaram que importantes avanços foram feitos em relação à burocracia para a liberação de cargas em terminais portuários alfandegados, especificamente em relação a bloqueios de carga em virtude de descumprimento de regras veiculadas pela Instrução Normativa RFB 800/2007. As entidades representativas do setor privado ouvidas pela equipe de auditoria ratificaram que tais problemas foram de fato superados.
301. De modo a reduzir a burocracia aplicável à carga de cabotagem (doméstica) , a RFB conferiu maior agilidade à liberação de cargas de cabotagem, por meio de alterações na IN-RFB 800/2007. As alterações foram efetivadas por meio das Instruções Normativas 1.473, de 2/6/2014, e 1.621, de 24/2/2016, especialmente no art. 22 da IN-RFB 800/2007, as quais dizem respeito aos prazos mínimos para prestação de informações à RFB.
302. Antes das alterações na IN-RFB 800/2007, o prazo mínimo para prestação das informações referentes aos manifestos de cargas nacionais, que se aplicam somente às cargas de cabotagem domésticas, era de dezoito horas antes da saída da embarcação do porto; posteriormente passou para cinco horas antes; e consoante os termos em vigência, a informação deve ser prestada antes da solicitação do passe de saída. Consoante art. 32-A da IN-RFB 800/2007, o passe de saída é a autorização concedida pela RFB por meio do Siscomex Carga, para a saída da embarcação do porto, desde que não haja bloqueio específico para a embarcação e para a conclusão das operações da embarcação por cada operador portuário.
303. Foram ainda realizadas, pela RFB, exclusões de bloqueios de cargas domésticas no Siscomex Carga, espécies de filtros automáticos que impediam a liberação das cargas sem intervenção humana. Os bloqueios aplicáveis a cargas domésticas que foram excluídos foram: i) inclusão de carga após prazo ou atracação; ii) vinculação de manifesto de carga a escala após o prazo ou atracação; e iii) associação entre o conhecimento de transporte (Bill of Lading - BL) e o manifesto de carga após o prazo ou atracação. Como resultado, a Receita aponta que desde janeiro de 2016 não há bloqueio de cargas domésticas no nível federal de fiscalização. Entretanto, há possibilidade ainda de bloqueios regionais, a depender do regulamento aduaneiro individualizado de cada porto, porém, tal medida não vem impactando o transporte de cargas 'domésticas' na cabotagem.
304. Todavia, em relação aos documentos utilizados na liberação de carga e despachos aduaneiros, a RFB informou por meio do Ofício 1.064/2018-RFB/Gabinete (peça 43) que não utiliza nem prevê utilização do conhecimento multimodal de transporte (CTMC) no sistema da RFB (Mercante) . Informou ainda que tampouco irá mobilizar recursos neste momento para atualizar o Mercante, haja vista a fase final de desenvolvimento do Portal Único do Comércio Exterior (Pucomex) . Assim, operadores de transporte multimodal registrados juntos à ANTT devem se utilizar dos conhecimentos de transporte aquaviário (e não do CTMC) para fins de liberação da carga junto à Receita.
305. Ressalte-se que da exposição de motivos do Projeto de Lei que culminou na Lei 9.611/1998 (Mensagem 950, de 1989, do Poder Executivo, constante do Diário do Congresso Nacional, seção I, páginas 1253 a 1255, de 13/3/1990) , destacam-se as motivações de que o transporte multimodal de cargas, à época, já vinha se desenvolvendo em todo o mundo, uma vez que propiciava economia de custos e de tempos, tanto no comércio interno quando no externo; e que uma regulação nacional permitiria induzir meios para que a iniciativa privada desenvolvesse eficaz atuação no sentido de responder às necessidades do transporte de carga no país e para o exterior.
306. Além disso, a Exposição de Motivos já apontava que a regulamentação do Conhecimento de Transporte Multimodal de Cargas introduziria importante facilitação para a celebração de transporte de cargas e proporcionaria substancial diminuição dos custos para os contratantes dos serviços, uma vez que faria existir documento único que formalizaria o contrato de transporte multimodal junto ao Operador de Transporte Multimodal, responsável por executar ou fazer executar o transporte.
307. Percebe-se que a intenção do legislador com a instituição do Conhecimento de Transporte Multimodal de Carga foi a de criar documento único para facilitar a celebração dos contratos de transporte de carga, além de proporcionar redução de custos para os contratantes dos serviços.
308. No entanto, em reuniões com entidades representantes de armadores e donos de carga, verificou-se que continua sendo usado apenas Conhecimento de Transporte Aquaviário no Sistema Mercante, ao invés do CTMC. Portanto, passados vinte anos da edição da Lei do OTM, a cabotagem ainda não se beneficia das vantagens do Conhecimento de Transporte Multimodal de Cargas.
309. A situação em apreço impede a materialização e implementação da multimodalidade com participação da cabotagem no país, impedindo, na prática, a apropriação dos benefícios advindos do uso do conhecimento de transporte multimodal, que não pode ser utilizado pelos transportadores.
310. Com relação à atuação do poder público no fomento da multimodalidade, verificou-se que hoje nenhum órgão ou entidade a promove. Como visto acima, de acordo com a Lei 10.233/2001, competia ao Conit definir elementos de logística de transporte multimodal a serem implementados pelos órgãos reguladores de transportes. Posteriormente, com a criação do Programa de Parcerias de Investimentos, por meio da Lei 13.334/2016, de 13/9/2016, suas competências foram absorvidas pelo Conselho do PPI (CPPI) , for força do art. 7º, inciso V, alínea 'b'. Desde a recente edição da Medida Provisória 870/2019, de 1º/1/2019, as competências foram transferidas ao Ministério da Infraestrutura.
311. Quanto ao Conit, este conselho pouco se reuniu, tendo inclusive sido objeto de determinação de Acórdão do TCU (Acórdão 778/2016-TCU-Plenário, de relatoria do Ministro Walton Alencar Rodrigues) no sentido de sua reativação, tendo obtido ao longo dos anos poucos resultados decorrentes de sua atuação. No que se refere ao CPPI, este vinha direcionando seus esforços na coordenação, monitoramento e avaliação dos empreendimentos do PPI e apoiando ações setoriais necessárias à sua execução. Como se observa, ambos Conselhos não implementaram agenda de fomento do transporte multimodal, como definido na Lei 9.611/1998.
312. No tocante à ANTT, que por força da Lei 10.233/2001, art. 22, inciso VI, possui em sua esfera de atuação a competência sobre o transporte multimodal, a agência informou, em resposta a ofício de requisição, que suas ações sobre tal transporte se resumem a habilitar o Operador do Transporte Multimodal (OTM) , em articulação com as demais agências reguladoras de transportes. Informou também que o papel da ANTT no fomento e estímulo ao Transporte Multimodal de Cargas (TMC) ocorre em consonância com os objetivos estabelecidos no art. 20 e atribuições estabelecidas na seção I do Capítulo VI da Lei 10.233/2001. Destacou ainda que a agência realizou alguns estudos que visavam identificar dificuldades ou oportunidades de melhoria do transporte multimodal e que sempre que convidada ou por meio de iniciativas próprias, a ANTT participa de reuniões, seminários e diversos outros eventos que visem discutir e buscar soluções para fomentar e estimular o transporte multimodal.
313. Na opinião da ANTT, informada na resposta, a agência entende que seria necessária uma estrutura operacional voltada às discussões dos entraves e encaminhamento de soluções que permitam fomentar o transporte multimodal, similar as adotadas nos TransEuropean Networks (TEN-T) da União Europeia.
314. Verifica-se então que as funções da ANTT se restringem a atividades cartorárias, no que tange ao OTM e em atendimento à Lei 10.233/2001. O fomento e apresentação de soluções para os entraves da multimodalidade demandariam a atuação de entidade com a hierarquia ministerial para integrar as atividades de pastas diferentes. Como as competências foram recentemente repassadas do CPPI para o Ministério da Infraestrutura, este deve agir no sentido de desenvolver o transporte multimodal.
315. Outro grande entrave a ser resolvido para o fomento da multimodalidade diz respeito a questão tributária. É necessário resolver como se dará a distribuição do recolhimento do imposto sobre operações relativas à circulação de mercadorias e sobre prestações de serviços de transporte interestadual, intermunicipal e de comunicação (ICMS) entre os estados de destino e de origem. Por ser esta uma questão que diz respeito à arrecadação dos estados, que exigirá negociação com diversas Unidades da Federação do Brasil, deve o Ministério da Infraestrutura, dada sua competência legal, juntamente com o Ministério da Economia, a que está vinculado o Confaz, estudarem opções visando simplificar esta questão, de forma a desenvolver o transporte multimodal.
316. Quanto às causas dos problemas neste achado relatados, e no tocante à possibilidade de utilização do Conhecimento de Transporte Multimodal de Cargas, observou-se que a RFB não adotou providências com vistas a permitir a utilização do conhecimento de transporte multimodal no Mercante, pois o sistema não é prioridade na receita, é de gestão compartilhada com o MTPA e, recentemente, foi preterido em razão da implantação do Portal Único do Comércio Exterior.
317. No que tange às causas da falta de fomento efetivo da multimodalidade pelos órgãos de governo, verificou-se que a ANTT não fomenta o transporte multimodal, limitando suas atividades ao cadastramento e fiscalização das condições estipuladas em resolução, por entender que compete a órgão de hierarquia superior executar tal mister.
318. No tocante à falta de fomento da multimodalidade por parte do Conit e do CPPI, percebeu-se que ambos conselhos não implementaram agenda de fomento do transporte multimodal. Em razão da recente transferência das competências ao Ministério da Infraestrutura, este deve incluir a multimodalidade em sua agenda, visando desenvolvê-la.
319. Tendo em vista a situação relatada neste achado de auditoria, verifica-se a existência de efeitos negativos sobre o setor de navegação, como o aumento de burocracia em virtude da não utilização da Conhecimento de Transporte Multimodal de Cargas por parte do Sistema Mercante, e a falta de fomento à multimodalidade entre os órgãos públicos que atuam ou estão envolvidos na cabotagem, bem como a não superação de entraves ao desenvolvimento do transporte multimodal, acarretando na não diminuição dos custos logísticos, levando ao final que os benefícios da multimodalidade, que justificaram a edição da Lei 9.611/1998, não sejam efetivados.
320. Visando direcionar os esforços às causas dos problemas identificados neste achado e considerando que as propostas afetas ao aperfeiçoamento da governança da ação estratégica de estímulo aos operadores multimodais já estão tratadas no achado 1 deste relatório, propõe-se determinar ao Ministério da Infraestrutura que, no prazo de 180 dias, apresente estudo para o desenvolvimento da multimodalidade, com estratégias e ações para superação dos entraves identificados, com vistas ao atendimento das competências previstas na Medida Provisória 870/2019, art. 35, parágrafo único, inciso IV c/c Decreto 9.676/2019, Anexo I, art. 1º, § único, inciso IV.
321. Propõe-se também determinar ao Ministério da Economia, que, no prazo de 90 dias, apresente plano de ação para implementar, nos sistemas informatizados geridos pela Secretaria Especial da Receita Federal, a utilização do Conhecimento de Transporte Multimodal de Cargas, com vistas a dar efetividade à Lei 9.611/1998.
322. Com o atendimento das propostas acima elencadas, espera-se que a navegação de cabotagem se beneficie da utilização efetiva do Conhecimento de Transporte Multimodal de Cargas, a partir da adaptação dos sistemas da Receita Federal do Brasil, bem como que haja fomento da multimodalidade, a partir do estudo a ser elaborado pelo Ministério da Infraestrutura.
IV. COMENTÁRIOS DOS GESTORES
323. Com o objetivo de possibilitar aos gestores se manifestarem sobre as questões analisadas, a versão preliminar deste relatório foi remetida ao Ministério da Infraestrutura, ao Ministério da Economia, à Secretaria Especial da Receita Federal do Brasil e à Agência Nacional de Transportes Aquaviários. Os órgãos e entidades consultados apresentaram suas manifestações no prazo de quinze dias estabelecido no ofício que encaminhou o documento.
Achado 1
324. O Ministério da Infraestrutura apontou (peça 139) que o Decreto 9676/2019 já fez alterações visando desenvolver o setor aquaviário e incrementar a governança das políticas públicas do setor. Apontou que já tem áreas direcionadas ao fomento da cabotagem (Departamento de Navegação e Hidrovias-DNHI) , que o PPA e o PNL serão revisados em breve e que dará atendimento aos encaminhamentos do TCU. Por fim, teceu comentários sobre fretes, que serão analisados na parte relativa ao Achado 4.
325. Como as propostas do relatório tentam atacar problemas de governança na PNT, que não foram refutados pelo MInfra, entende-se necessário manter os encaminhamentos propostos de modo a melhorar a governança da política pública de transporte relacionada.
Achado 2
326. O Ministério da Infraestrutura apresentou suas manifestações em relação ao Achado 2 na peça 139, onde afirmou que com a nova estrutura do Ministério prevista no Decreto 9.676/2019, foi prevista competência específica para o Departamento de Navegação e Hidrovias para produzir, manter, atualizar e disponibilizar dados e informações sobre as aquavias, empreendimentos de infraestrutura aquaviária e o desempenho do setor de transporte aquaviário, bem como planejar e implementar a estratégia de aprimoramento de disponibilidade, qualidade e integração das informações em transportes do setor de transporte aquaviário. Afirma também que a questão do sigilo fiscal será tratada no âmbito do novo departamento.
327. Destaca o MInfra que o Departamento intensificará a articulação junto às demais unidades do Ministério, bem como junto aos demais órgãos que compõem a estrutura do governo federal, inclusive a Casa Civil, se necessário, para encontrar solução à utilização integrada das informações oriundas dos diversos sistemas que estão em funcionamento, em prol da confiabilidade das informações para geração de estatísticas e utilização de dados que efetivamente contribuam para o bom desempenho da cabotagem.
328. Já o Ministério da Economia e a Receita Federal apresentaram conjuntamente seus comentários em relação ao Achado 2 por meio das peças 143 e 144. Basicamente, a RFB aponta que os normativos exigem o sigilo, o que norteia a atuação do órgão, no tocante aos dados empresarias da navegação de contêiner. Destaca que internamente, a Receita Federal tem bem definido o nível de acesso e confidencialidade das informações. O acesso individual por servidores do Ministério da Infraestrutura das informações relativas a cada operação não seria possível em função do instituto do sigilo fiscal. No entanto, há possibilidade de se realizar extrações no Pucomex e divulgar informações relevantes em transparência ativa, tornando públicas aquelas necessárias para definição de políticas.
329. Em relação ao ponto do sigilo fiscal, ressalte-se que a despeito da previsão da norma insculpida no art. 198 do CTN, que impede a divulgação de informações sobre a situação econômica ou financeira do sujeito passivo ou de terceiros e sobre a natureza e o estado de seus negócios ou atividades, o Decreto 8.777/2016 prevê que é objetivo da Política de Dados Abertos do Poder Executivo facilitar o intercâmbio de dados entre órgãos e entidades da administração pública federal e as diferentes esferas da federação, o que não consiste em divulgar as informações ao público. Além disso, o mesmo Decreto, em seu art. 3º, incisos I e II, define como princípios e diretrizes da política a observância da publicidade das bases de dados como preceito geral e do sigilo como exceção, e a garantia de acesso irrestrito às bases, as quais devem ser legíveis por máquina e estarem disponíveis em formato aberto.
330. Já a Antaq se insurge contra o achado em referência na peça 141 e repisa o ponto de que a integração é feita na geração de resultados para a regulação, formulação de políticas públicas e publicações de interesse do setor regulado, mesmo com o tratamento sigiloso conferido aos dados. Destaca que o ponto relativo ao sigilo já está sendo tratado entre a Antaq e o MInfra.
331. Ocorre que, conforme visto no texto do achado, foi constatado que os sistemas não são integrados, embora a Antaq faça a integração de dados de diferentes bases (constando inclusive como boa prática ao final do achado) , esta integração demanda trabalho de refinamento dos dados obtidos via Serpro pela agência, bem como criação de painéis específicos sigilosos para cada necessidade. Frise-se que o achado não se volta ao fato de não haver integração entre os diferentes sistemas, mas à questão de que, mesmo existindo abundância de informações nos três sistemas, os dados em conjunto não permitem realizar o acompanhamento por parte do órgão formulador de política pública do desenvolvimento da cabotagem, especialmente a navegação doméstica, de forma gerencial. Além disso, nos sistemas Mercante e SDP não constam informações sobre omissões e supressões de portos, bem como as causas de atrasos não são registradas e disponibilizadas nos sistemas, o que dificulta a visão gerencial por parte do Ministério da Infraestrutura.
332. Além disso, a Agência reconhece que não consegue sistematizar as informações sobre omissões e supressões de carga, aduzindo que a incorporação dos dados sobre supressão de portos em escalas programadas será facilmente tratada e poderá ser mais uma informação a ser prestada no Painel do Estatístico Aquaviário, situação que apenas reforça o respectivo encaminhamento proposto. Diante do exposto, entende-se que devem ser mantidos os encaminhamentos alvitrados.
Achado 3
333. O Ministério da Infraestrutura apresentou suas manifestações em relação ao Achado 3 também na peça 139, em que afirmou que com a nova estrutura do Ministério definida no Decreto 9.676/2019, foi atribuída competência específica para o Departamento de Navegação e Hidrovias (DNHI) , que tem como uma das suas principais ações estratégicas estudar e propor ações efetivas que contribuam para a garantia da isonomia no combustível. Informou que um estudo específico sobre o tema já foi iniciado e será apresentado à Consultoria Jurídica. Em decorrência do apresentado, entende-se pertinente manter o encaminhamento proposto.
Achado 4
334. Sobre o achado 4, a Antaq, em apertada síntese, apontou que o mercado de transporte de contêineres tende à concentração dos armadores, seja na cabotagem como no longo curso; que se mostram inadequadas as comparações de frete nas navegações de longo curso e de cabotagem de contêineres, pois existem diferenças nas formações dos preços (como é exemplo o valor agregado à rubrica frete na cabotagem decorrente do serviço porta-a-porta, que inclui, além do transporte, as movimentações portuárias na origem e destino e a entrega rodoviária) ; que medidas para desenvolvimento da navegação foram tomadas e incentivaram o crescimento da cabotagem nacional; e que a Agência tem cumprido sua competência legal de regular uma atividade com características de oligopólio. Maiores detalhes encontram-se no Apêndice 2 deste relatório.
335. Ainda, o MInfra, em comentários ao achado 1 (peça 139) , referenciou o item 32 deste relatório, que aborda diferenças de frete de longo curso e de cabotagem, afirmando que a assimetria no valor dos fretes nacionais e internacionais pode ocorrer, já que o valor do frete internacional sofre interferência de diversos fatores, como a disponibilidade de navios ou até mesmo o regime de trabalho adotado na embarcação a depender da bandeira que o navio arvora, entre outros fatores. Apontou que Unctad (2017) identificou aumento de 261% do valor do frete na rota Santos-Xangai, entre os anos de 2015 e 2016, e Unctad (2018) , demonstrou aumento de 600% na mesma rota no período 2015-2017, o que evidencia a volatilidade dos preços praticados no mercado internacional e a importância da manutenção de frota nacional.
336. Lembra-se que neste relatório não se discute a legitimidade de se incrementar a frota mercante nacional, uma vez que se trata de questão estratégica insculpida na Constituição Federal e na Lei 9.432/1997. Ademais, é consenso do setor de navegação que, em situações de pouca oferta de frota mercante nacional, o Brasil ficaria dependente dos níveis de preço do mercado internacional, no qual há considerável volatilidade, e risco de não atendimento das demandas de transporte por ausência de embarcação disponível, nos termos da legislação vigente que reserva o mercado de transporte de cargas na cabotagem a embarcações estrangeiras.
337. Setores com economias de escalas e de escopo são os casos recorrentemente estudados na academia como sendo de monopólio natural, no qual é exigida a regulação para a eficiência do mercado. São exemplos de monopólios naturais as empresas distribuidoras de água e de tratamento de esgoto, transmissão e distribuição de energia elétrica, empresas de fornecimento de gás, todas elas submetidas a regulação estatal, por meio de agências reguladoras.
338. Recorda-se ainda que o fato de haver falhas de mercado, a exemplo da concentração verificada na cabotagem de contêiner, é a grande motivação para se criar agências reguladoras, haja vista a competição imperfeita derivada da falha no setor econômico em análise. Desta feita, reveste-se ainda de maior importância o papel da agência de tentar reduzir os efeitos negativos da concentração sobre o setor regulado, ainda mais quando se considera os termos da Lei 10.233/2001, art. 20, inciso II, alínea b) c/c art. 27, inciso IV.
339. Não se trata esta discussão se o mercado é ou não concentrado. Na resposta, a Antaq reiterou que o oligopólio verificado na cabotagem de contêiner decorre das características de economia de escala do segmento, bem como da concentração mundial. A questão é saber como a Antaq dá cumprimento à competência de fomento à competição nestas condições.
340. A Agência conseguiu mostrar que a evolução do contêiner levou à concentração do mercado em poucas empresas, tanto no nível internacional como no doméstico, em razão da existência de economias de escala percebidas pelos armadores. Poderia ser esta a situação excepcional prevista na Lei 12.529/2011, Lei do Cade, art. 36, §1º, que estabelece não ser infração da ordem econômica o domínio de mercado relevante de bens e serviços. Entretanto, subsiste a competência da Antaq para fomentar a competição e impedir situações que configurem competição imperfeita.
341. Assim, mesmo não sendo infração a concentração de mercado, não cabe à Agência se descuidar do cumprimento de sua competência de fomentar a competição. À luz dos artigos citados, adequou-se o achado de modo a retirar menção à atuação da agência no sentido de desconcentrar o mercado, mantendo-a somente referência ao fomento à concorrência e a redução dos efeitos econômicos adversos da concentração sobre o setor.
342. Quanto à comparação de fretes entre navegação de cabotagem e de longo curso, embora assista razão à Agência de que no frete da cabotagem, no serviço porta-a-porta, estão incluídos mais serviços do que no transporte internacional, destaca-se que em nenhum momento a agência reguladora refutou ser o frete da cabotagem mais caro que o de longo curso, por tonelada-quilometro-útil. Sabidamente, como já apontaram estudos, tais como SEP (2015) , o frete quando relacionado apenas ao transporte aquaviário é mais caro na cabotagem do que no longo curso em razão dos custos operacionais superiores (mão de obra, combustível, etc) , como também pelos maiores custos de capital (de embarcações adquiridas em estaleiros no Brasil, a preços mais elevados que os do mercado internacional) . Lembra-se ainda que há a incidência do AFRMM sobre o total do frete em análise, pago pelo dono da carga.
343. No tocante à questão de o transporte de carga na navegação ter característica de monopólio natural, em razão da presença de economias de escala, a Antaq traz referência acadêmica no sentido de que existe impossibilidade física da mesma atividade econômica por parte de mais de um agente, o que se trata de versão mais restrita da teoria da regulação. Diversos autores, a exemplo de Viscusi, Vernon e Harrington (1995) , apontam que existe possibilidade de competição, mas essa não é recomendável, em razão de perda de eficiência econômica. Ou seja, é economicamente mais vantajoso que só uma empresa produza no segmento estudado do que permitir que várias o façam, pois, no primeiro caso, os custos de produção são inferiores do que aqueles praticados no mercado com mais de um produtor. Entretanto, isso não justifica a inércia da agência reguladora sobre esta falha de mercado (competição imperfeita) . A situação é exatamente oposta, pois, cabe ressaltar, o custo de se permitir um monopólio natural é a tendência da prática de preços mais elevados pelo exercício do poder de mercado, o que, não por acaso, justifica a criação e atuação de agências reguladoras sobre falhas de mercado. Sendo assim, a verificação de problemas concorrenciais, como os da navegação de contêiner, compele sua atuação no sentido de dissuadir o exercício do poder de mercado e fomentar a competição. Além disso, neste sentido, também se encontra a Lei 10.233/2001, que listou ser competência da agência a de fomentar a competição e repelir competição imperfeita.
344. Sobre a política de incremento de marinha mercante, a Agência procura vincular frota mercante brasileira ao serviço de transporte de contêiner na navegação de cabotagem como se não houvesse prestação de serviço em embarcações de outras bandeiras. Lembra-se que como dito no achado 1, não existe política de cabotagem. O que se tem é política de marinha mercante e de indústria naval, as quais se subordinam as ações estratégicas de fomento da cabotagem. Acredita-se que não seja intenção da agência esperar a frota mercante brasileira crescer para atuar no sentido de fomentar competição. A cabotagem deve ser fomentada, mesmo que seja prestada em embarcações sobre outras bandeiras que não a brasileira, quando em afretamentos.
345. Sobre a primeira linha de ação de fomento à competição (instrumentos propriamente ditos) , e em particular sobre as parcerias do tipo VSA, a própria citação trazida pela agência (UNCTAD, 2018) já traz expressamente a preocupação de que 'formuladores de políticas e reguladores precisam garantir que membros das alianças de navegação continuem a competir entre si com relação aos preços, de modo a que os ganhos de eficiência do lado da oferta sejam passados aos embarcadores na forma de menores fretes' (em tradução livre) . Ressalta-se que esta é justamente a questão que motivou o achado. Embora haja incentivos a ganhos de eficiência aos armadores, até em normativos da Agência, não se encontram regulamentações no sentido de induzir mais oferta de serviços e redução dos níveis de frete verificadas. O argumento, verificado na auditoria e presente na manifestação da Antaq, é a preocupação de viabilizar a escala mínima para a operação dos navios. Repisa-se que armadores são livres para escolherem suas rotas e escalas.
346. Quanto à crítica de que a demanda por transporte de cabotagem também deve ser verificada numa análise concorrencial, lembra-se que essa é justamente o espaço de atuação da política setorial de transportes, de responsabilidade do MInfra, órgão supervisor da Antaq. A política setorial, atualmente tratada na PNT, deve fornecer as ações operacionais, táticas e estratégicas para nortear as atuações da agência, e foi omissa neste ponto, como aponta o primeiro achado. Não cabe ao TCU substituir a agência ou o ministério visando escolher metas e objetivos de demanda a serem alcançados com a política e regulação. Sendo assim, estabelecidas as metas e indicadores, o fomento da concorrência por parte da agência também pode se valer do incentivo à demanda, dada na política setorial.
347. Sobre a miríade de atores e interesses no segmento da cabotagem, descritas pela Antaq, e visando aperfeiçoar o achado, verificou-se que o fomento à competição deve ser direcionado aos armadores, e não aos demais operadores, uma vez que agentes de carga e intermediários, segundo a Agência, apresentam maiores níveis concorrenciais.
348. Verifica-se que as ações adotadas pela Agência e que, segundo ela, fomentam a competição, dizem respeito mais ao aumento da viabilidade e das escalas mínimas do negócio de transporte de carga, uma vez que tratam de homologação de parcerias entre empresas de navegação, regras de afretamento, licitação de terminais de contêineres, não fazendo referência imediata ao fomento da concorrência em si, com benefício aos usuários embarcadores e donos de carga em termos de redução de frete e frequência e terminais atendidos.
Achado 5
349. O Ministério da Infraestrutura apresentou suas manifestações em relação ao Achado 5 também na peça 139, destacando que a nova estrutura do Ministério da Infraestrutura, prevista no Decreto 9.676, de 2019, prevê dispositivos voltados a promover a multimodalidade (art. 24 do Decreto) .
350. Já a Receita Federal do Brasil, na peça 144, destaca que a implementação de funcionalidades que permitam receber informações do Conhecimento de Transporte Multimodal depende de previsão de alteração de escopo do projeto Pucomex em desenvolvimento, com ajustes de seu cronograma, além de previsão orçamentária. Entende que o CMTC internacional depende de regulamentação, e que não compete ao órgão aduaneiro. Informa ainda que não há necessidade de criação de um novo documento no mercante para atender o CMTC nacional, uma vez que as informações prestadas pelo usuário são somente as necessárias para fins do controle do AFRMM e relativas à etapa do transporte aquaviário.
351. Ocorre que, conforme relatado acima, o não reconhecimento do CMTC pelos órgãos fazendários e aduaneiros é mais um entrave burocrático ao desenvolvimento da cabotagem, vai de encontro aos ditames da Lei 9.611/1998 e dificulta a celebração de transporte de cargas, aumentando custos para os contratantes dos serviços.
V. CONCLUSÃO
352. A presente auditoria operacional teve por objetivo avaliar os obstáculos ao desenvolvimento da navegação de cabotagem, com o intuito de incrementar a participação desta modalidade na matriz de transportes no Brasil. O maior uso da cabotagem no transporte de cargas pode contribuir com a redução de custos logísticos da produção industrial brasileira, bem como contribuir para o aumento da eficiência na logística de transportes no país. No entanto, há problemas que comprometem a ampliação da participação da navegação de cabotagem na matriz de transporte brasileira para escoamento de carga.
353. Para atingir tal fim, limitou-se o escopo ao transporte de contêiner, que é o perfil de carga com maior potencial para retirar cargas das rodovias e assim promover a eficiência da matriz de transportes. Portanto, avaliou-se a efetividade das ações dos órgãos e entidades vis-à-vis o objetivo de aumentar a participação da cabotagem na referida matriz, por meio de três questões de auditoria. Em relação ao Ministério da Infraestrutura, verificou-se se suas ações de planejamento e de fomento estimulam o aumento da citada participação; no tocante à Antaq, foi verificado se a Agência incentiva a concorrência e/ou o aumento da oferta de serviço de transporte de contêiner na cabotagem; e por fim, foi verificado se os procedimentos de controle de carga aplicado nos terminais alfandegados obstaculizam o desenvolvimento da cabotagem.
354. Constatou-se que não existe no Brasil uma política pública voltada especificamente para atacar de maneira planejada e institucionalizada os problemas da navegação de cabotagem (uma vez que o planejamento dos serviços de transporte de cabotagem é feito a reboque da política de indústria naval e de incremento da frota de marinha mercante) e que há falhas na governança da política pública de transportes no que tange à cabotagem. Não se verificaram ações ou iniciativas em nível tático e operacional institucionalizadas formalmente em normativos do Ministério da Infraestrutura, não sendo possível observar como os órgãos e entidades públicas envolvidas com a navegação de cabotagem deverão se comportar para resolver os problemas do setor elencados na própria PNT, que também não apresenta detalhes quanto a linhas bases (marco zero) , metas a serem alcançadas ou cronograma para alcance das mesmas, objetivos para cada uma das estratégias elencadas ou mesmo divisão de responsabilidades quanto aos atores responsáveis por desenvolver as estratégias. Os demais instrumentos de planejamento do governo federal aplicáveis ao sistema de transportes, dentre eles o PPA e o PNL, não contemplam ações estratégicas para o fomento da navegação de cabotagem.
355. Nesse contexto, foi proposta recomendação ao Ministério da Infraestrutura para desenvolver o planejamento tático e operacional das ações estratégicas de transporte de cabotagem elencadas na Política Nacional de Transporte (PNT) para especificar metas, objetivos específicos, critérios de priorização, marcos iniciais, estimativa do tempo de sua implantação e de duração dos seus efeitos; bem como para dar ciência ao MInfra de que a falta de institucionalização de políticas públicas por meio de normas jurídicas adequadas, percebidas como legítimas, e que sejam orientadas por planos que permitam operacionalizar as ações necessárias, não atende às boas práticas de governança elencadas no Referencial para Avaliação de Governança em Políticas Públicas do TCU e no Guia Prático de análise ex ante de políticas públicas da Casa Civil da Presidência da República. Foi ainda recomendado ao Ministério que incorporasse no Plano Nacional de Logística (PNL) as capacidades e rotas de transporte de carga na cabotagem, de modo a considerá-las no planejamento das ações de desenvolvimento do setor de transporte e atender as diretrizes e objetivos descritos no próprio plano, juntamente com a determinação para apresentação de plano de ação para o respectivo cumprimento.
356. O acompanhamento do transporte de cabotagem no Brasil é feito a partir de dados de vários sistemas segmentados sob gestão de órgãos diferentes e na integração destes dados oriundos de diferentes sistemas, em especial o Mercante (da RFB e MInfra) e os SDP e SAMA (da Antaq) . Percebe-se que esses são coletados em momentos e em métricas distintas, o que dificulta a consolidação imediata das informações, requerendo adequações sobre os dados coletados. Além disso, os dados constantes do Mercante são sigilosos, por aplicação do art. 198 do Código Tributário Nacional pela RFB, e as estatísticas geradas com uso destas informações não podem ser publicamente divulgadas pela Antaq, tampouco o podem os dados individualizados de frete, origens e destinos de cargas, manifesto e conhecimento de transporte, também sob o manto do sigilo fiscal. Informações relevantes ao monitoramento da cabotagem não se encontram registradas nos sistemas e requerem atuação caso a caso para sua elucidação.
357. Diante disso, foi proposta determinação ao Ministério da Infraestrutura e ao Ministério da Economia para que definam nível de confidencialidade das informações oriundas do Sistema Mercante, da Receita Federal do Brasil, bem como do Pucomex, ainda a ser implantado, necessárias à Pasta de transporte, de modo a permitir o compartilhamento e o uso seguro dos dados e estatísticas decorrentes para as atividades de formulação e monitoramento de ações estratégicas de navegação de cabotagem, sem descuidar das questões relativas ao sigilo fiscal, com vistas ao atendimento do Decreto 8.777/2016.
358. À Antaq, foi proposta determinação para. que a agência sistematize e passe a coletar os dados referentes às omissões e supressões de escala e suas respectivas causas, as razões dos atrasos para as atrações e desatracações de navios e de mudanças de rotas/escalas previstas, de forma a subsidiar o monitoramento da política de cabotagem, nos termos do Decreto 9.203/2017. Além disso, propôs-se recomendação para que a Autarquia divulgue as informações relativas à carga transportada na navegação de cabotagem divididas entre carga doméstica, carga feeder e grande cabotagem, visando ao melhor acompanhamento dos resultados das ações estratégicas sobre o setor de cabotagem objeto das diretrizes e objetivos da PNT e do PNL, juntamente com determinação para apresentação de plano de ação para o respectivo cumprimento.
359. O gasto com combustível utilizado nas embarcações de cabotagem representa um dos principais custos operacionais das empresas nacionais que navegam entre portos brasileiros. O ordenamento jurídico brasileiro impõe que seja praticado o mesmo preço de combustível cobrado das empresas de cabotagem e das de longo curso, o que não ocorre na prática, o que faz com que os navios de longo curso que abastecem no nosso país sejam beneficiados com preços menores. A inexistência de uma política pública para os preços do óleo bunker na cadeia de distribuição faz com que o combustível tenha preços bastante heterogêneos, sendo mais elevados nos portos do norte do país. Diante disso, foi proposta determinação ao Ministério da Infraestrutura para que, após interlocução com o Ministério de Minas e Energia e Ministério da Economia (a que está ligado o Conselho Nacional de Política Fazendária) , apresente plano de ação contemplando estratégias e ações para solucionar a questão relacionada à cobrança de preços diferentes na venda de combustível marítimo para empresas de cabotagem e de longo curso, à luz do art. 12 da Lei 9.432/1997, abrangendo matriz de responsabilidades com a segregação de tarefas a serem executadas, bem como o respectivo cronograma.
360. Identificou-se que a regulamentação e demais ações da Antaq não fomentam a competição entre armadores de transporte no segmento da navegação de cabotagem de contêiner, propiciando a acomodação do setor de cabotagem em patamares de baixa utilização do modal de transporte, distante do regime de eficiência previsto na Lei e na política setorial. Assim, entendeu-se pertinente determinar à Antaq que apresente estudos sobre o mercado de navegação de cabotagem de contêiner com o objetivo de encontrar opção regulatória para o fomento à competição no setor, nos termos do art. 27, inciso IV, da Lei 10.233/2001, preservado o interesse público.
361. Também foi verificado que a alavancagem do transporte multimodal poderia tanto beneficiar as empresas brasileiras de navegação (EBN) , como os usuários dos serviços de navegação. Todavia, há problemas que dificultam a evolução do uso da multimodalidade no Brasil, afetando indiretamente a cabotagem. É o caso da existência de entraves tributários e burocráticos, que demandam a construção de políticas públicas, com ações institucionalizadas, para fomentar o uso do transporte multimodal e induzir a quebra da cultura rodoviarista no transporte de carga brasileiro.
362. Os sistemas da Receita Federal do Brasil não reconhecem o Conhecimento de Transporte Multimodal de Cargas, apesar de haver esforços para agilizar e reduzir os custos burocráticos na liberação de cargas por parte do órgão fazendário. Outra constatação foi a de que a multimodalidade não era fomentada, por meio de ações e planejamentos pelo órgão competente, a saber, o Conit, conselho que foi extinto e cujas competências foram absorvidas pelo CPPI. A partir de 1º/1/2019 esta competência foi transferida ao Ministério da Infraestrutura. Quanto à ANTT, a Agência possui competências que incluem a implementação de ações envolvendo a multimodalidade, mas não atua como órgão fomentador do transporte multimodal. Propôs-se assim determinar ao Ministério da Infraestrutura que apresente estudo para o desenvolvimento da multimodalidade, com estratégias e ações para superação dos entraves identificados. Além disso, sugeriu-se determinar ao Ministério da Economia que apresente plano de ação para implementar, nos sistemas informatizados geridos pela Secretaria Especial da Receita Federal, a utilização do Conhecimento de Transporte Multimodal de Cargas, com vistas a dar efetividade à Lei 9.611/1998.
363. No tocante à PNT, no que se refere à cabotagem, duas críticas podem ser feitas: várias das estratégias da política priorizam estimular o lado da oferta do serviço de transporte cabotagem, por meio da redução dos custos dos ofertantes do serviço (armadores) ; entretanto, (i) em razão da concentração de mercado (oligopólio) existente no segmento de contêiner, não é garantido que a redução dos custos seja repassada ao consumidor, seja ele embarcador ou adquirente de carga, uma vez que os preços podem se manter no patamar prévio ao da redução dos custos, em razão da concorrência imperfeita, majorando os lucros privados das empresas de navegação; e (ii) a política não trata do estímulo do aumento da demanda por serviços de cabotagem, o que levaria a entrada de novas empresas para prestar serviço de modo a atender o aumento da demanda.
364. Em relação ao último caso acima, destaca-se que, em razão da concorrência imperfeita, objeto de combate por parte da agência reguladora, e a grande barreira de entrada para prestar o serviço de navegação (representada pelos custos de aquisição de embarcação) , o aumento da demanda poderá levar ao aumento de preços, sem benefícios ao consumidor em termos de novas rotas, frequências ou serviços agregados, caso não sejam estruturadas regulamentações por parte da Antaq de modo a coibir prática de fretes abusivos e/ou retorno dessa demanda para o modal rodoviário.
365. Importa salientar ainda que foram encontradas boas práticas de gestão no curso da auditoria. O Ministério da Infraestrutura elaborou a PNT seguindo algumas das recomendações mais relevantes feitas pelo TCU no processo do PIL-Ferrovias, registrando atas de reunião, formalizando consultas e registros de entrevistas em processo administrativo, elaborando notas técnicas para formalizar as constatações obtidas durante o processo de elaboração da política, bem como promovendo a participação dos principais atores envolvidos na política de transportes. Outra boa prática diz respeito ao fato de que a Antaq consegue acesso aos dados do Mercante, por meio de acesso direto à base de dados, criando painéis gerenciais de consumo próprio e de acesso restrito a servidores da Agência, superando algumas limitações de acesso e uso das informações impostas pelo sigilo dos dados. Por fim, a edição da Resolução Normativa Antaq 18/2017, embora ainda carente de metas e indicadores, permitiu regulamentar práticas para prestação de serviço adequado na cabotagem, inclusive sobre embarcações estrangeiras, em benefício aos usuários.
366. Por fim, foi realizada a submissão deste relatório aos gestores para comentários, por meio do relatório preliminar sito a peça 129, em 19/2/2019. Ministério da Infraestrutura, Ministério da Economia, Secretaria Especial da Receita Federal do Brasil e Agência Nacional de Transportes Aquaviários foram ouvidos e apresentaram resposta dentro do prazo de quinze dias de seu recebimento. As manifestações serviram de subsídios para aperfeiçoamento dos achados e encaminhamentos deste relatório final de auditoria.
Benefícios do Controle
367. Espera-se que a auditoria contribua para dinamizar a navegação de cabotagem, evidenciando oportunidades de melhoria nos processos de trabalhos dos órgãos e entidades públicos afetos à navegação de cabotagem, de modo a incentivar melhorias em suas atuações; fomentando o uso do transporte de carga por meio da navegação de cabotagem, frente aos demais modais de transporte; incrementando a participação do modal aquaviário na matriz de transporte, especialmente cabotagem; reduzindo o custo logístico percebido no país e, ao fim, barateando os preços dos produtos ofertados aos consumidores finais.
368. Sobre o Ministério da Infraestrutura em particular, espera-se contribuir para que as ações desse ministério sejam mais assertivas, fomentando o uso mais intensivo da navegação de cabotagem para transporte a longas distâncias, incrementando a política pública sobre esse modo de transporte. Espera-se, especificamente, que a Política Nacional de Transportes (PNT) seja aperfeiçoada, de modo a incluir indicadores e metas para as ações estratégias de desenvolvimento da cabotagem, e com a inclusão de medidas para aumentar a oferta e a demanda por serviços de cabotagem. Além disso, prevê-se que o Ministério da Infraestrutura apresente formas de desenvolver a multimodalidade e de resolver a falta de isonomia na cobrança de preços de combustível entre embarcações de longo curso e de cabotagem, a partir de estudos realizados, bem como, incorpore no Plano Nacional de Logística (PNL) ações estratégicas de desenvolvimento da navegação de cabotagem, de modo a ir ao encontro das diretrizes e objetivos do próprio documento (equilíbrio da matriz de transporte, eficiência no uso dos modais, redução do custo logístico, etc) .
369. Quanto à Antaq, espera-se que a agência possa melhorar sua regulação sobre o setor, principalmente no tocante ao fomento à competição entre os armadores do serviço de transporte de cargas na cabotagem, de modo a permitir redução dos preços dos fretes, bem como possa divulgar estatísticas sobre transporte de carga na cabotagem divididas entre navegação doméstica, feeder e grande cabotagem, com vistas a permitir melhor acompanhamento dos resultados das ações de governo sobre a cabotagem doméstica. Ainda, espera-se que a Antaq passe a coletar, de forma sistemática, dados referentes às omissões e supressões de escala e suas respectivas causas, as razões dos atrasos para as atrações e desatracações de navios e de mudanças de rotas/escalas previstas, de forma a subsidiar o monitoramento das ações estratégicas de desenvolvimento da cabotagem.
370. Quanto à Secretaria Especial da Receita Federal do Brasil, espera-se contribuir para a desburocratização nas operações envolvendo a carga nacional e o estímulo ao uso pleno da multimodalidade, com a implantação nos seus sistemas do Conhecimento de Transporte Multimodal de Cargas. Ainda se prevê que seja definido nível de confidencialidade das informações oriundas do Sistema Mercante, da Receita Federal do Brasil, bem como do Pucomex, ainda a ser implantado, necessárias à Pasta de transporte, de modo a permitir o acesso e o uso seguro dos dados e estatísticas decorrentes para as atividades de regulação e de formulação de políticas públicas de navegação de cabotagem, sem descuidar das questões relativas ao sigilo fiscal.
371. Por fim, espera-se que as medidas recomendadas neste relatório possam, enfim, ir ao encontro das diretrizes e objetivos declarados pelo governo no sentido de reduzir o custo logístico no Brasil, por meio do incentivo de modais mais econômicos e eficientes no transporte de carga a grandes distâncias, reduzindo ao final o preço de venda dos produtos no mercado nacional.
VI. PROPOSTA DE ENCAMINHAMENTO
372. Diante das constatações da equipe de auditoria, submete-se este relatório à consideração superior, propondo:
a) determinar ao Ministério da Infraestrutura, com espeque no art. 43, inciso I, da Lei 8.443/1992 c/c o art. 250, inciso II, do Regimento Interno do TCU que, no prazo de 180 dias:
a.1) após interlocução com o Ministério de Minas e Energia e o Ministério da Economia, apresente plano de ação contemplando estratégias e ações para solucionar a questão relacionada à cobrança de preços diferentes na venda de combustível marítimo para empresas de cabotagem e de longo curso, à luz do art. 12 da Lei 9.432/1997, abrangendo matriz de responsabilidades com a segregação de tarefas a serem executadas, bem como o respectivo cronograma (parágrafo 227) ;
a.2) apresente estudo para o desenvolvimento da multimodalidade, com estratégias e ações para superação dos entraves identificados, com vistas ao atendimento das competências previstas na Medida Provisória 870/2019, art. 35, parágrafo único, inciso IV c/c Decreto 9.676/2019, Anexo I, art. 1º, § único, inciso IV (parágrafo 321) ;
b) determinar, com espeque no art. 43, inciso I, da Lei 8.443/1992 c/c o art. 250, inciso II, do Regimento Interno do TCU, ao Ministério da Infraestrutura e ao Ministério da Economia, que no prazo de 90 dias, definam nível de confidencialidade das informações oriundas do Sistema Mercante, da Receita Federal do Brasil, bem como do Pucomex, ainda a ser implantado, necessárias à Pasta de transporte, de modo a permitir o compartilhamento e o uso seguro dos dados e estatísticas decorrentes para as atividades de formulação e monitoramento de políticas públicas de navegação de cabotagem, sem descuidar das questões relativas ao sigilo fiscal, com vistas ao atendimento do Decreto 8.777/2016 (parágrafo 192) ;
c) determinar ao Ministério da Economia, com base no art. 43, inciso I, da Lei 8.443/1992 c/c o art. 250, inciso II, do Regimento Interno do TCU, que, no prazo de 90 dias, apresente plano de ação para implementar, nos sistemas informatizados geridos pela Secretaria Especial da Receita Federal do Brasil, a utilização do Conhecimento de Transporte Multimodal de Cargas, com vistas a dar efetividade à Lei 9.611/1998 (parágrafo 322) ;
d) determinar, com espeque no art. 43, inciso I, da Lei 8.443/1992 c/c o art. 250, inciso II, do Regimento Interno do TCU, à. Agência Nacional de Transportes Aquaviários (Antaq) , que no prazo de 180 dias:
d.1) sistematize e passe a coletar os dados referentes às omissões e supressões de escala e suas respectivas causas, as razões dos atrasos para as atracações e desatracações de navios e de mudanças de rotas/escalas previstas, de forma a subsidiar o monitoramento da política de cabotagem, nos termos do Decreto 9.203/2017 (parágrafo 193) ;
d.2) apresente estudos sobre o mercado de navegação de cabotagem de contêiner com o objetivo de encontrar opção regulatória para o fomento à competição no setor, nos termos do art. 27, inciso IV, da Lei 10.233/2001, preservado o interesse público (parágrafo 274) ;
e) recomendar ao Ministério da Infraestrutura, com espeque no art. 43, inciso I, da Lei 8.443/1992 c/c o art. 250, inciso III, do Regimento Interno do TCU, que avalie a conveniência e a oportunidade de:
e.1) desenvolver o planejamento tático e operacional das ações estratégicas de transporte de cabotagem elencadas na Política Nacional de Transporte (PNT) , especificando metas, objetivos específicos, critérios de priorização, marcos iniciais, estimativa do tempo de sua implantação e de duração dos seus efeitos ou impactos, consoante art. 5º, inciso II e art. 6º, § único, inciso I do Decreto 9.203/2017 e o disposto no Guia Prático de análise ex ante de políticas públicas, da Casa Civil da Presidência da República (parágrafo 155) ;
e.2) incorporar no Plano Nacional de Logística (PNL) as capacidades e rotas de transporte de carga na cabotagem, de modo a considerá-las no planejamento das ações de desenvolvimento do setor de transporte e atender as diretrizes e objetivos descritos no próprio plano (parágrafo 156) ;
f) recomendar à Antaq, com espeque no art. 43, inciso I, da Lei 8.443/1992 c/c o art. 250, inciso III, do Regimento Interno do TCU, que avalie a conveniência e a oportunidade de divulgar as informações relativas à carga transportada na navegação de cabotagem divididas entre carga doméstica, carga feeder e grande cabotagem, visando ao melhor acompanhamento dos resultados das ações estratégicas sobre o setor de cabotagem objeto das diretrizes e objetivos da Política Nacional de Transportes (PNT) e do Plano Nacional de Logística (PNL) (parágrafo 194) ;
g) determinar, com espeque no art. 43, inciso I, da Lei 8.443/1992 c/c o art. 250, inciso II, do Regimento Interno do TCU, ao Ministério da Infraestrutura e à Antaq que, no prazo de 30 dias, apresentem ao TCU, separadamente, planos de ação com vistas ao atendimento das recomendações acima elencadas, contendo, no mínimo, as medidas a serem adotadas, os responsáveis pelas ações e o prazo previsto para a sua implementação, ou a justificativa para seu não atendimento;
h) dar ciência ao Ministério da Infraestrutura que a falta de institucionalização de políticas públicas por meio de normas jurídicas adequadas, percebidas como legítimas, e que sejam orientadas por planos que permitam operacionalizar as ações necessárias, identificada na Política Nacional de Transporte, não atende às boas práticas de governança elencadas no Referencial para Avaliação de Governança em Políticas Públicas do TCU e no Guia Prático de análise ex ante de políticas públicas da Casa Civil da Presidência da República (parágrafo 155) ; e
i) encaminhar cópia do presente relatório ao Ministério da Infraestrutura, ao Ministério da Economia, à Agência Nacional de Transportes Aquaviários, à Secretaria Especial da Receita Federal do Brasil, à Empresa de Planejamento e Logística S.A., à Secretaria Especial do Programa de Parcerias de Investimentos, à Comissão de Viação e Transportes da Câmara dos Deputados, e à Comissão de Viação e Transportes do Senado Federal."
	É o Relatório.

8.1. Débora Goelzer Fraga, representando Agência Nacional de Transportes Terrestres.  
8.2. Ana Carolina Souza do Bomfim e outros, representando Ministério da Infraestrutura.

Não atuou.

AUDITORIA OPERACIONAL PARA AVALIAR OBSTÁCULOS AO DESENVOLVIMENTO DA NAVEGAÇÃO DE CABOTAGEM, COM O INTUITO DE INCREMENTAR A PARTICIPAÇÃO DO SETOR NA MATRIZ DE TRANSPORTES. DELIMITAÇÃO DO ESCOPO À ATUAÇÃO DO MINISTÉRIO DA INFRAESTRUTURA NAS AÇÕES DE FOMENTO AO TRANSPORTE DE CABOTAGEM DE CARGA, DA ANTAQ NAS ATIVIDADES DE REGULAÇÃO E DEFESA DA CONCORRÊNCIA E DA RECEITA FEDERAL DO BRASIL NAS AÇÕES DE CONTROLE FISCAL E ADUANEIRO. OPORTUNIDADES DE MELHORIA IDENTIFICADAS. RECOMENDAÇÕES E DETERMINAÇÕES. CIÊNCIA.

RELATÓRIO DE AUDITORIA (RA)

Secretaria de Fiscalização de Infraestrutura Portuária e Ferroviária (SeinfraPortoFerrovia).

A presente auditoria operacional sobre a navegação de cabotagem é uma das quatorze ações prioritárias a serem desenvolvidas pelo TCU acerca de situações-problemas que afetam o transporte aquaviário no país, elencados no estudo desenvolvido Secretaria de Fiscalização de Infraestrutura Portuária e Ferroviária (SeinfraPortoFerrovia) a respeito do tema.
A instrução técnica, integralmente transcrita no relatório precedente, apresenta conceitos relacionados à navegação; evidencia as características do território brasileiro (7.400 quilômetros de costa marítima) e distribuição da população (70% concentrada no litoral) que favorecem a cabotagem; e contextualiza o setor logístico nos fluxos internos de produtos.  
Sublinha a predominância da cultura rodoviarista no país para transporte de carga, sendo apontada como fator relevante para baixa utilização do modo aquaviário. A presença marcante do transporte rodoviário aumenta o custo logístico brasileiro (transporte, estoque, armazenagem e administrativos) , dificultando a competitividade da produção nacional ante o custo reduzido dos países desenvolvidos.
Mediante análise dos diversos instrumentos de planejamento para o setor de transportes, a unidade instrutiva verificou que o Governo Federal possui objetivos declarados no sentido de reduzir custos logísticos, melhorar o nível de serviço para os usuários, buscar o equilíbrio da matriz de transportes, bem como aumentar a eficiência do transporte de carga e diminuir a emissão de poluentes.
Com efeito, desde 2007, estudos e planos governamentais apontam a necessidade de se modificar a matriz de transporte brasileira, para reduzir a dependência do modal rodoviário para longas distâncias. Comparativamente aos demais modais, a cabotagem apresenta-se mais eficiente, sobretudo para distâncias superiores a 1.500 km, dada a economia energética, maior capacidade de transporte, maior vida útil e menor custo da infraestrutura e equipamentos, maior segurança da carga, menor nível de avarias, menor número de acidentes e menor impacto ambiental.
Em que pese tais vantagens, o modal aquaviário responde por apenas 16% de toda carga transportada internamente no Brasil, sendo apenas 11% pela navegação costeira e 5% pela navegação interior, ao passo que o modal rodoviário totaliza 65% da matriz de transporte de cargas.
Além das vantagens citadas, a SeinfraPortoFerrovia destaca que a implementação de uma política pública de incentivo à cabotagem também se mostra alinhada com a estratégia do governo de reduzir investimentos públicos, tendo em vista que os recursos empregados para o desenvolvimento do setor são, em regra, de origem privada, à exemplo da aquisição e manutenção de navios e da instalação e manutenção de terminais portuários. Recursos públicos podem ser utilizados em menor escala, nos financiamentos para a construção naval, por meio do Fundo da Marinha Mercante, e nas obras de dragagem em portos organizados.
Contudo, pesquisa do transporte aquaviário, desenvolvida pela Confederação Nacional do Transporte (CNT) em 2013, aponta os seguintes problemas que restringem a utilização do modal: preços praticados no setor (tarifas portuárias, praticagem e rebocadores) , fragilidades na institucionalização de uma política pública de cabotagem, elevados custos operacionais, falta de melhores condições de fomento à aquisição de frota e burocracia.
Para a delimitação do escopo da fiscalização, a secretaria especializada considerou que o transporte de cargas utilizando a navegação de cabotagem tem a possibilidade de aumentar a sua participação na matriz de transportes, por meio da atração de cargas atualmente transportadas por rodovias, especialmente no segmento de carga geral e contêiner, que são aqueles com maior valor agregado.
Em relação aos granéis derivados de petróleo, que lideram a participação na navegação de cabotagem, a secretaria considerou que a cabotagem já é o modal eleito para esse perfil de carga, em função das plataformas de extração encontrarem-se em alto-mar e também devido às estratégias logísticas e comerciais das empresas petrolíferas. Por este motivo, entendeu-se que políticas públicas sobre esse tipo de carga não seriam tão efetivas. 
Quanto aos granéis sólidos, minerais e não minerais, a secretaria especializada considerou que o modal de preferência seria a ferrovia, por serem cargas de baixo valor agregado, retiradas em grandes volumes de regiões produtoras no interior do país, voltadas primariamente à exportação, o que naturalmente induz à procura por modais mais baratos para seu transporte. 
A conclusão das obras de duplicação da ferrovia Carajás, no ano passado, o resultado positivo obtido no leilão da Ferrovia Norte-Sul, em março deste ano, bem como a projeção de novas ferrovias, tais como a Ferrogrão, são vistos pela unidade instrutiva como possibilidade de migração de parte das cargas de granel sólido atualmente transportadas por rodovias para o modal ferroviário. 
A partir da análise de cada tipo de carga, a equipe de auditoria decidiu que o escopo deste trabalho deveria ser direcionado para o transporte de contêiner, visto que tais cargas tendem a permanecer no modal rodoviário, caso não sejam objeto de política para serem atraídas para a cabotagem. 
Acrescento ainda que a carga conteinerizada favorece sobremaneira o transporte de porta a porta, mediante a utilização de diversos modais. Feita a opção pelo contêiner, recolhe-se a carga na sua origem por meio de caminhão no modal rodoviário, levando-a até o terminal portuário, onde ficará armazenada até o momento do embarque. O navio de cabotagem entregará o contêiner ao porto de descarga, de onde partirá, novamente por caminhão, até o destino final. Ou seja, a utilização de contêineres facilita o carregamento e descarregamento, agilizando a multimodalidade de transporte, além de oferecer segurança necessária à carga.
Embora o foco da presente auditoria tenha sido as cargas conteinerizadas, não se pode desconsiderar que para longas distâncias e grandes quantidades de qualquer tipo de carga, com possibilidade de deslocamento pela faixa litorânea, a cabotagem se apresenta como um modo de transporte adequado, conforme destacado na tabela 1 do relatório precedente, elaborada pelo Banco Mundial, em 2011. Além disso, o modal aquaviário detém o melhor desempenho em termos de segurança em relação aos demais, o que reduz significativamente os custos relacionados a esse fator de risco.  
Ainda que os granéis sólidos sejam preferencialmente transportados por ferrovias, que, após os leilões de 2018, tende a incrementar a utilização desse modal, não se pode descartar a possibilidade de conflitos ferroviários e de fatos imprevisíveis nos contratos de concessão, que possam prejudicar o serviço prestado ou aumentar demasiadamente os custos. Não se mostra razoável, portanto, limitar as soluções logísticas, pois existem outros fatores que podem fazer da cabotagem a escolha de usuários desse tipo de carga.
A cabotagem mostra-se adequada também para viabilizar o fluxo de exportação e importação, bem como o consumo interno de cargas do tipo roll-on/roll-off. Trata-se de veículos automotores, que atualmente são transportados pela via rodoviária, tendo em vista a inexistência ou indisponibilidade de navios de bandeira brasileira adequados para o tipo e o porte da carga.
Em simulação comparativa efetuada pela Empresa de Planejamento e Logística - EPL, observou-se que, ao comparar os custos de transporte desse tipo de carga, no trecho São Paulo-Recife por rodovias e no trecho São Paulo-Santos-Recife por rodovia e cabotagem, o transporte multimodal apresentou uma redução de custo de aproximadamente 47% em relação ao modal rodoviário. (Corredores Logísticos Estratégicos: Veículos Automotores/Ministério dos Transportes, Portos e Aviação Civil. Brasília: MTPA, 2018) .
Assim, embora a presente fiscalização tenha como objetivo avaliar obstáculos ao desenvolvimento da navegação de cabotagem de contêiner, com o intuito de incrementar a participação desse modal na logística de transportes no Brasil, não vejo óbice para que as medidas aqui sugeridas sejam extrapoladas, quando aplicáveis, para outros tipos de cargas.
II
A matriz de planejamento foi elaborada pela SeinfraPortoFerrovia, a partir de pesquisas na legislação, na jurisprudência, na bibliografia relativa ao setor e em artigos e trabalhos técnicos publicados, bem como entrevistas dos gestores e associações de interesse no setor. Além disso, foi realizada visita piloto ao Porto Paranaguá/PR para entrevistas locais, as quais, em conjunto com as demais ações, colaboraram para a obtenção de informações relevantes para a formulação das seguintes questões de auditoria:
Questão 1: As ações de planejamento e de fomento à cabotagem de contêineres atualmente conduzidas pelo Ministério da Infraestrutura estimulam o aumento da participação desta navegação na matriz de transportes? 
Questão 2: A atual regulação da Antaq incentiva a concorrência e/ou aumento da oferta de serviço de transporte de contêiner por cabotagem? 
Questão 3: Os procedimentos de controle atualmente aplicáveis à movimentação de cargas nos terminais portuários obstaculizam o desenvolvimento da cabotagem de contêiner?
A matriz de planejamento foi submetida a validação, por meio de painel de referência interno e externo, que contou com a participação de diversos órgãos e entidades representativas atuantes no setor, além da presença de representante da assessoria de meu gabinete, acompanhando as discussões.
III
Tendo em conta as questões de auditoria formuladas, foram analisadas as atuações do Ministério da Infraestrutura nas ações de fomento ao transporte de cabotagem de carga; da Antaq, nas atividades de regulação e defesa da concorrência desta navegação; e da Receita Federal do Brasil nas ações de controle fiscal e aduaneiro sobre cargas de cabotagem.
A aplicação dos procedimentos de auditoria e o desenvolvimento dos trabalhos de execução, em conformidade com os normativos de auditoria operacional, levaram à identificação de cinco achados que comportam importantes oportunidades de melhoria:
Não existe política pública específica de fomento à navegação de cabotagem.
Os sistemas de informação governamentais não proveem informações suficientes que permitam o monitoramento das ações de fomento à navegação de cabotagem de contêiner.
As estratégias previstas na Política Nacional de Transporte (PNT) e a atuação dos órgãos setoriais não solucionam a falta de isonomia dos preços de combustível entre a navegação de cabotagem e a de longo curso.
Não há fomento à competição entre armadores na navegação de cabotagem de contêiner.
A atuação dos órgãos e entes públicos não promove a operacionalização do transporte multimodal de cargas na cabotagem.
Os resultados encontrados pela equipe de auditoria foram consolidados na matriz de achados, a qual foi posta em discussão em painel de referência externo.
Endosso a análise efetivada na instrução transcrita no relatório que precede este voto e louvo o habitual zelo da SeinfraPortoFerrovia com a qualidade dos trabalhos que realizam. Em especial, destaco as seguintes sugestões de encaminhamento: 
determinação ao Ministério da Infraestrutura para que, no prazo de 180 dias: i) após interlocução com o Ministério de Minas e Energia e o Ministério da Economia, apresente plano de ação contemplando estratégias e ações para solucionar a questão relacionada à cobrança de preços diferentes na venda de combustível marítimo para empresas de cabotagem e de longo curso; ii) apresente estudo para o desenvolvimento da multimodalidade;
determinação ao Ministério da Infraestrutura e ao Ministério da Economia para que, no prazo de 90 dias, definam nível de confidencialidade das informações oriundas do Sistema Mercante, da Receita Federal do Brasil, bem como do Portal Único do Comércio Exterior (Pucomex) , para permitir o compartilhamento e o uso seguro dos dados e estatísticas decorrentes para as atividades de formulação e monitoramento de políticas públicas de navegação de cabotagem;
determinação ao Ministério da Economia para que, no prazo de 90 dias, apresente plano de ação para implementar, nos sistemas informatizados geridos pela Secretaria Especial da Receita Federal do Brasil, a utilização do Conhecimento de Transporte Multimodal de Cargas;
determinação à Agência Nacional de Transportes Aquaviários (Antaq) para que, no prazo de 180 dias: i) sistematize e passe a coletar os dados referentes às omissões e supressões de escala e suas respectivas causas, as razões dos atrasos para as atracações e desatracações de navios e de mudanças de rotas/escalas, de forma a subsidiar o monitoramento da política de cabotagem; ii) apresente estudos sobre o mercado de navegação de cabotagem de contêiner com o objetivo de encontrar opção regulatória para o fomento à competição no setor;
recomendação ao Ministério da Infraestrutura para que avalie a conveniência e a oportunidade de: i) desenvolver o planejamento tático e operacional das ações estratégicas de transporte de cabotagem elencadas na Política Nacional de Transporte (PNT) , especificando metas, objetivos específicos, critérios de priorização, marcos iniciais, estimativa do tempo de sua implantação e de duração dos seus efeitos ou impactos; ii) incorporar no Plano Nacional de Logística (PNL) as capacidades e rotas de transporte de carga na cabotagem, de modo a considerá-las no planejamento das ações de desenvolvimento do setor de transporte e atender as diretrizes e objetivos descritos no próprio plano;
recomendação à Antaq para que avalie a conveniência e a oportunidade de divulgar as informações relativas à carga transportada na navegação de cabotagem divididas entre carga doméstica, carga feeder e grande cabotagem, visando ao melhor acompanhamento dos resultados das ações estratégicas sobre o setor.
Observo que o direcionamento dado a essa fiscalização complementa outros trabalhos realizados por este Tribunal, em especial no que tange aos processos por mim relatados acerca do sistema portuário brasileiro. É papel fundamental deste TCU contribuir, por meio do controle externo, para o aperfeiçoamento da governança pública e das instituições administrativas em benefício da sociedade.  Nesse contexto, sobrelevam-se as auditorias operacionais ao possibilitarem o controle da eficácia da ação estatal, a partir de uma visão mais ampla das políticas públicas e seus resultados.
Dada as prementes necessidades identificadas nesta auditoria, no sentido de institucionalizar, por meio de normas jurídicas, uma política pública de fomento à navegação de cabotagem, viabilizar a competição e concorrência nesse mercado, garantir a vantagem estabelecida em lei em relação ao preço do combustível utilizado pelas embarcações de cabotagem, fomentar a multimodalidade, bem como diminuir o bloqueio de informações que obscurecem e dificultam o planejamento e o fomento do transporte aquaviário de mercadorias, entendo que o encaminhamento alvitrado pela secretaria especializada visa impulsionar o desenvolvimento econômico do Brasil e o bem-estar social, razão pela qual acolho a proposta no que não conflitar com a análise que farei ao longo deste voto. 
Passo, agora, ao exame individual dos achados de auditoria.
VI
Achado 1: Não existe política pública específica de fomento à navegação de cabotagem.
Os principais documentos analisados foram:
Lei 9.432/1997, que dispõe sobre a ordenação do transporte aquaviário e contempla normas acerca da proteção à frota mercante nacional;
Lei 10.233/2001, que dispõe sobre a reestruturação dos transportes aquaviário e terrestre, sobre a criação e as competências da Antaq e dá outras providências;
Decreto 1.265/1994, que aprova a Política Marítima Nacional (PMN) ;
Decreto 2.256/1997, que regulamenta o Registro Especial Brasileiro (REB) ;
Portaria MTPA 235/2018, que institui a Política Nacional de Transportes (PNT) ;
Outros instrumentos de planejamento: Plano Plurianual (PPA) , o Plano Nacional de Logística - 2ª versão (PNLP 2) e o Plano Nacional de Logística (PNL) .
Após análise das normas legais e infralegais, a SeinfraPortoFerrovia concluiu que os documentos não têm por finalidade específica fomentar o desenvolvimento da cabotagem, além de não orientar adequadamente, do ponto de vista da governança, as ações públicas necessárias à solução de entraves da navegação.
Considera-se a Lei 9.432/1997 como pilar normativo sobre transporte aquaviário. Embora ela tenha permitido maior abertura e competição na navegação de longo curso, em relação à cabotagem a lei reafirmou a restrição às embarcações brasileiras, em sintonia com o dispositivo constitucional (CF/88, art. 178) , admitido o afretamento de embarcações estrangeiras por tempo ou por viagem, sob prévia autorização, apenas quando verificada inexistência ou indisponibilidade de bandeira brasileira do tipo e porte adequados para o transporte pretendido, em substituição a embarcações em construção em estaleiro brasileiro, proporcionalmente à tonelagem de porte bruto encomendada ou quando verificado interesse público.
Ademais disso, a equipe de auditoria constatou que não há, nos normativos legais sobre a navegação e nos instrumentos de planejamento do governo federal aplicáveis ao sistema de transportes, ações ou iniciativas em um nível tático e operacional para uma política pública de fomento à cabotagem. O que se observou foram orientações gerais, sem estabelecer marcos iniciais para acompanhamento dos avanços no setor, nem metas a serem alcançadas. Quanto às poucas estratégias existentes acerca da cabotagem, verificou-se ausência de cronogramas, objetivos e responsabilidades para a implementação e alcance de cada uma delas.
Até mesmo em relação à política pública estabelecida na PNT, das 28 estratégias gerais contempladas para o modo aquaviário (nove voltadas especialmente para cabotagem) , observou-se ausência de estratégias para a implementação e de ferramentas para o seu monitoramento. A SeinfraPortoFerrovia destacou, ainda, a inexistência de política que contemple plano para aumentar a demanda por cabotagem, de modo a retirar parte da carga do modal rodoviário e equilibrar a matriz de transportes, em desalinhamento com os objetivos e diretrizes da PNT. 
Quanto aos demais instrumentos de planejamento analisados, a unidade instrutora frisou o objetivo expresso no PPA vigente no sentido de "modernizar, renovar e ampliar a frota mercante brasileira de longo curso, de cabotagem e navegação interior", com o estabelecimento da meta 0444 para fomentar a construção de dez embarcações destinadas à cabotagem. 
No concernente ao PNL, elaborado pela Empresa de Planejamento e Logística - EPL, sobrelevou-se a apresentação de dados no relatório executivo relativos à cabotagem, que hoje representa aproximadamente 11% da carga transportada em nossa matriz de transportes, mas a previsão de participação no ano de 2025 não apresenta alterações de percentual. Em reunião com a equipe deste TCU, técnicos da EPL informaram que a empresa teve dificuldades em realizar projeções de demanda para 2025 considerando a cabotagem, razão pela qual não houve alteração do percentual. 
A competência desta Corte na avaliação de políticas públicas advém dos arts. 70 e 71, da Constituição Federal de 1988.  Ao realizar auditorias de natureza operacional como esta, cabe ao TCU o exame independente e objetivo da economicidade, eficiência, eficácia e efetividade de organizações, programas e atividades governamentais, com a finalidade de promover o aperfeiçoamento da gestão pública. 
Abrange, portanto, a avaliação de ofício, ou seja, por iniciativa própria, da operação dos órgãos públicos no exercício de suas atividades finalísticas, por meio de determinações e recomendações. Assim, não se pretende substituir o administrador público nas tomadas de decisões, mas sim apontar melhorias na gestão para que ela atenda aos anseios legítimos da sociedade, considerando todo o arcabouço jurídico já existente acerca da matéria.
A unidade instrutora apontou os ensinamentos trazidos no Guia Prático de Análise Ex Ante de Políticas Públicas, publicado pela Casa Civil da Presidência da República, no final do ano de 2018, que preconiza a definição de objetivos da política formulada contendo a previsão ou estimativa do tempo de sua implantação e de duração dos seus efeitos ou impactos. Tais medidas repercutem nos resultados, metas e objetivos parciais e finais, possibilitando a avaliação ex post.
Acrescentou, ainda, que o Referencial para Avaliação de Governança em Políticas Públicas, publicado pelo TCU, em 2014, considera uma boa prática de governança que as políticas sejam institucionalizadas por meio de normas jurídicas adequadas, porque, dessa forma, são percebidas como legítimas. 
Deste modo, sobressai a necessidade de um trabalho conjunto entre poderes, Executivo e Legislativo, de modo a incentivar o modal aquaviário, transferindo a dependência logística exclusiva do modal rodoviário para uma logística integrada, conectando os diversos modais, de forma a melhorar a eficiência da matriz de transportes. Com isso, espera-se um aumento da competitividade interna e externa do nosso país, uma melhoria do Custo-Brasil, além de criar emprego e renda.  
A paralisação dos caminhoneiros em resposta à alta no preço do diesel, em maio de 2018, evidenciou as duras consequências econômicas de uma logística unimodal e ineficiente. A população teve a rotina diretamente afetada com a falta de combustível nos postos, o desabastecimento dos supermercados e a alta imediata no preço de diversos itens de consumo.  
Notabiliza-se a preocupação legítima e histórica do governo em manter modal rodoviário em pleno funcionamento, contudo, é imperioso, a meu ver, a implementação de políticas públicas que estimulem outros modais logísticos, sobretudo a multimodalidade. 
Em resposta ao achado 1, apresentado aos gestores por meio de versão preliminar do relatório de auditoria, o Ministério da Infraestrutura apontou que o Decreto 9.676/2019 já fez alterações visando desenvolver o setor aquaviário e incrementar a governança das políticas públicas. Citou que o Departamento de Navegação e Hidrovias (DNHI) está direcionado ao fomento da cabotagem, informou que o PPA e o PNL serão revisados em breve e que dará atendimento aos encaminhamentos do TCU. 
O citado Decreto 9.676/2019, promulgado em 2/1/2019, trata da estrutura regimental do novo Ministério da Infraestrutura, com detalhamento das competências de cada secretaria que o compõe. Criou-se subunidades com atribuições especializadas para a tomada de decisões requeridas em cada área, conforme detalhado no anexo 1: art. 19, Secretaria Nacional de Portos e Transportes Aquaviário; art. 21, Departamento de Navegação e Hidrovias; e art. 30, Secretaria de Fomento, Planejamento e Parcerias.
O Ministério informou ainda que vem buscando implementar as estratégias da Portaria 235/2018 e que vem realizando estudos sobre temas considerados mais importantes como o Fundo da Marinha Mercante (FMM) e o Adicional ao Frete para Renovação da Marinha Mercante (AFRMM) , custo do combustível, racionalização de sistemas de informação, custo da praticagem e programação e coordenação de operações portuárias. E, concordando com a SeinfraPortoFerrovia, afirmou que não há indicadores disponíveis para a medição da efetividade e eficácia do desenvolvimento da PNT.
Com efeito, a delimitação de competências, objetivos e responsabilidades dentro no Ministério da Infraestrutura, nos termos do Decreto 9.676/2019, pode ser considerado o primeiro passo para a atuação do órgão na implementação de políticas públicas. Importa, agora, criar condições para que a estrutura logística seja mais diversificada e eficiente.
A unidade instrutora trouxe exemplo de fomento à demanda implementada na Europa, por meio de concessão de crédito de carbono a empresas que optarem por migrar o transporte de suas cargas do modal rodoviário para o modal aquaviário. De fato, o impacto ambiental deve ser considerado no fomento da cabotagem e no incentivo às empresas para o uso do transporte aquaviário, visto que apenas um navio consegue transportar a carga de centenas de caminhões, o que reduz significativamente a emissão de carbono, em congruência com as boas práticas de sustentabilidade.
Adicionalmente, dada a restrição constitucionalmente imposta ao mercado de cabotagem, espera-se que o aumento da oferta seja obtido com ganho de eficiência nos serviços relacionados, como diminuição de custos logísticos, desburocratização do setor e divulgação de informações úteis ao planejamento e ao gerenciamento; com desenvolvimento da construção naval e abrandamento das regras para afretamentos com vistas a disponibilizar mais navios para cabotagem; e o incremento da infraestrutura portuária, facilitando as operações de armazenagem, embarque e desembarque das cargas. 
Nesse contexto, vale citar, apenas como exemplo, os efeitos positivos da política pública de expansão da indústria naval sobre indicadores de desenvolvimento de municípios do Rio Grande do Sul, que não se limitou a aumentar a disponibilização de embarcações, mas também gerou mais empregos e renda naquela região, conforme avaliação divulgada, em 2018, pelo Instituto de Pesquisa Econômica Aplicada (Ipea) . 
Após detalhada análise acerca do achado, a SeinfraPortoFerrovia propôs recomendar ao Ministério da Infraestrutura que: i) desenvolva o planejamento tático e operacional das ações estratégicas de transporte de cabotagem elencadas na Política Nacional de Transporte (PNT) , especificando metas, objetivos específicos, critérios de priorização, marcos iniciais, estimativa do tempo de sua implantação e de duração dos seus efeitos ou impactos; ii) incorpore no Plano Nacional de Logística (PNL) as capacidades e as rotas de transporte de carga na cabotagem, de modo a considerá-las no planejamento das ações de desenvolvimento do setor de transporte e atender às diretrizes e aos objetivos descritos no próprio plano.
Com efeito, vislumbro a possiblidade de estabelecer uma conexão entre as atribuições dos órgãos e das secretarias já existentes, de modo a efetivar uma atuação estatal eficiente, com vistas ao desenvolvimento da logística interna, e redistributiva, em observância aos fundamentos constitucionais estabelecidos no art. 3º da Constituição Federal de 1988. 
Desse modo, acompanho integralmente as medidas sugeridas pela unidade instrutora neste achado. Considero que as recomendações estão equalizadas com as diretrizes atuais para o setor e, se implementadas, fortalecerão a governança e contribuirão para solucionar os problemas identificados. De qualquer forma, proferindo recomendação, esta Corte abre espaço para que o órgão possa avaliar a real conveniência e oportunidade da medida dentro das suas prioridades.
V
Achado 2: Os sistemas de informação governamentais não proveem informações suficientes que permitam o monitoramento das ações de fomento à navegação de cabotagem de contêiner.
Os sistemas analisados foram:
Sistema Mercante, da RFB; 
Sistema de Desempenho Portuário (SDP) e Sistema de Afretamento da Navegação Marítima e de Apoio (SAMA) , da Antaq;
Porto Sem Papel, do Ministério da Infraestrutura.
A equipe de auditoria observou que, embora haja coleta abundante de dados sobre a logística de cargas por navegação, os sistemas não possuem a integração necessária para o compartilhamento das informações obtidas, o que pode prejudicar o monitoramento das ações estratégicas relativas à cabotagem.
Os principais problemas encontrados foram: i) momentos e métricas diferentes dos dados inseridos nos diversos sistemas, visto que os dados inseridos no Mercante são declaratórios e antecipados ao efetivo transporte, e no SDP os dados são efetivos e posteriores a desatracação do navio; ii) sigilo fiscal atribuído às informações coletadas pela RFB (art. 198 do Código Tributário Nacional) , especialmente devido à restrição competitiva no mercado de cabotagem de contêineres; iii) ausência de registros acerca de origens e destinos finais das mercadorias, atrasos nas atracações e desatracações, omissões e supressões de escalas em portos.
A existência de sistemas paralelos em cada órgão ou entidade, embora sejam adequados para o exame de questões específicas para as quais foram criados, não permitem o detalhamento necessário para o acompanhamento da política pública, não auxiliam no gerenciamento do setor, nem promovem a transparência necessária aos interessados.
O Sistema Mercante foi originalmente concebido para o controle da arrecadação do AFRMM, por meio do controle dos manifestos de carga, conhecimento de transporte e itens de carga embarcados. Em 2008 foi integrado ao Sistema Integrado de Comércio Exterior (Siscomex) , permitindo o controle aduaneiro de embarcações, cargas e unidades de carga no transporte aquaviário, na importação, na exportação, na cabotagem e na navegação interior.
A divulgação de dados desse sistema é protegida pelo art. 198 do Código Tributário Nacional (Lei 5.172/1966) . Além disso, as Portarias-RFB 2.344/2011 e 361/2016 consideram sob sigilo fiscal as informações aduaneiras, bem como informações estatísticas de operações econômicas promovidas por menos de quatro operadores no período considerado. Tal medida se aplica aos armadores do setor de cabotagem de contêineres, visto que se trata de um mercado fortemente concentrado, no qual a competição ocorre apenas entre três grandes empresas (Aliança, Mercosul Line e Log In) , o que exige maior cautela em razão da facilidade em se identificarem os dados provenientes de cada uma delas. 
Sem descuidar da privacidade dos players envolvidos, há de se estar atento para as possíveis evoluções na definição do nível de sigilo das informações colhidas pela RFB, sopesando a necessidade de desenvolvimento do setor, de modo a produzir estatísticas úteis para os usuários, para os prestadores de serviço e para o governo, no planejamento, implementação e monitoramento da política pública. 
Nesse sentido, destaca-se a Política de Dados Abertos do Poder Executivo Federal, estabelecida pelo Decreto 8.777/2016, cujo objetivo é facilitar o intercâmbio de dados entre órgãos e entidades da administração pública federal e as diferentes esferas da federação, além de definir a publicidade das bases de dados como preceito geral e do sigilo como exceção, e a garantia de acesso irrestrito às bases, as quais devem ser legíveis por máquina e estarem disponíveis em formato aberto.
Questionado sobre a confidencialidade dos dados oriundos da RFB, o diretor geral da Antaq noticiou ter formalizado consulta ao Ministério da Infraestrutura sobre a possibilidade de uso de informações do Mercante para subsidiar as atividades desenvolvidas pela Agência.
Embora a Antaq tenha acesso aos dados do sistema Mercante, por serem compartilhados com o sistema Porto Sem Papel, eles não podem ser divulgados, sendo utilizados por servidores específicos apenas para subsidiar painéis gerenciais no âmbito da entidade reguladora. A não divulgação de dados e estatísticas prejudica as atividades de fiscalização, regulação, estudos e estatísticas, conforme reconhecido pela própria Agência. 
Já o sistema Porto Sem Papel, responsável pelo controle de entrada e saída de embarcações das áreas dos portos organizados, é inserido numa única base de dados, por meio do Documento Único Virtual (DUV) . O sistema vem sendo implementado desde 2011 em diversos portos brasileiros, eliminando mais de 140 formulários em papel. É necessário reconhecer a contribuição dada ao setor, aumentando a eficiência do modal à medida que racionaliza procedimentos e agiliza operações.
Por sua vez, os sistemas geridos pela Antaq são: Sistema de Desempenho Portuário (SDP) e Sistema de Afretamento na Navegação Marítima e de Apoio (SAMA) . O SDP tem como objetivo acompanhar e avaliar a qualidade dos serviços portuários, de modo a subsidiar a atuação da agência como órgão de regulação e supervisão das atividades de prestação de serviços e exploração da infraestrutura de transporte aquaviário. Já o SAMA operacionaliza os processos de afretamentos, desde a autorização e registro até o acompanhamento das transferências financeiras resultantes dos afretamentos.
Como observou a equipe de auditoria, cada sistema objetiva atender a necessidades de seu órgão ou entidade gestora de forma compartimentalizada, contudo, deixam de registrar informações úteis ao monitoramento da cabotagem, tais como motivos de atrasos no cumprimento de escalas, atracações e desatracações previstas, causas de omissões e supressões de portos. 
Além dessas informações, a unidade instrutora destacou dificuldades de monitoramento das estratégias da PNT, decorrentes das falhas na integração dos sistemas. Como exemplo, cita que a disponibilização dos dados do número de contêineres vazios e dos custos operacionais certamente seria de grande utilidade para o aumento da eficiência no frete.
Desse modo, considerando as deficiências observadas nos sistemas informatizados, a unidade instrutora propõe: i) determinar ao Ministério da Infraestrutura e ao Ministério da Economia que definam nível de confidencialidade das informações oriundas do Sistema Mercante, bem como do Portal Único de Comércio Exterior (Pucomex) , ainda a ser implantado; ii) determinar à Antaq que sistematize e passe a coletar os dados referentes às omissões e supressões de escala e suas respectivas causas, as razões dos atrasos para as atracações e desatracações de navios e de mudanças de rotas/escalas previstas; iii) recomendar à Antaq que divulgue as informações relativas à carga transportada na navegação de cabotagem divididas entre carga doméstica, carga feeder e grande cabotagem, visando ao melhor acompanhamento dos resultados das ações estratégicas no setor. 
A unidade instrutora destacou, como exemplo de boa prática da Antaq, os esforços empreendidos para integrar dados dos sistemas Mercante e Porto sem Papel, obtidos após acesso às bases em poder da RFB e do Ministério da Infraestrutura, respectivamente, com os dados do SDP e SAMA, de gestão da própria agência. Verificou-se que, contornando as incompatibilidades existentes entre os dados, o regulador procede à construção de painéis gerenciais próprios de informação (de acesso restrito) , que são usados para subsidiar fiscalizações e regulações da Antaq, com respeito à restrição de divulgação dos dados classificados como sigilosos.
Acrescento que, por meio do portal da Antaq, é possível ter acesso ao anuário estatístico, com informações sobre movimentação portuária, tipo de navegação (longo curso, cabotagem ou via interiores) , tipo de carga, frota e afretamentos, linhas de transporte, além de indicadores das atracações. As estatísticas são disponibilizadas de forma gráfica e de fácil leitura. Contudo, ainda cabem melhorias. Conforme apontou a SeinfraPortoFerrovias, o anuário estatístico não permite consultas individualizadas por operação de transporte ou embarcação. 
Desse modo, entendo que o encaminhamento sugerido soma-se aos esforços já empreendidos pela agência reguladora. Trata-se de medidas que visam à integração dos sistemas e possibilitam uma maior sinergia entre os diversos agentes relacionados ao transporte aquaviário de cargas. 
Acolho, portanto, as propostas da unidade instrutora, transformando a determinação à Antaq relativa à sistematização e coleta dos dados em recomendação, visto que a agência já vem empreendendo esforços no aperfeiçoamento dos seus sistemas de informação e que essa determinação interfere diretamente na alocação de recursos humanos e materiais do regulador.
VI
Achado 3: As estratégias previstas na PNT e a atuação dos órgãos setoriais não solucionam a falta de isonomia dos preços de combustível entre a navegação de cabotagem e a de longo curso.
O bunker, nome dado ao combustível utilizado pelas embarcações, é vendido exclusivamente pela Petrobras e precificado de acordo com referências internacionais, sujeito, inclusive, às variações no câmbio. Ou seja, sua precificação se dá com o somatório do preço internacional do produto, do frete marítimo de longo curso e das despesas de importação, de movimentação até o ponto de venda e dos riscos da operação, independentemente se o combustível tiver sido produzido no Brasil ou se originar de importação. 
De acordo com o art. 12, da Lei 9.432/1997, o preço do combustível cobrado das embarcações que operam na navegação de cabotagem e de apoio portuário e marítimo deveria ser equiparado ao preço cobrado das empresas de navegação de longo curso. Todavia, na prática, não é isso que se observa. 
Ocorre que a venda do óleo combustível marítimo para embarcações de longo curso é considerada exportação pela Petrobras, não incidindo impostos e contribuições, federais ou estaduais. Por outro lado, para embarcações que realizam a cabotagem de carga, é considerada venda interna, na qual recaem as contribuições tributárias de competência federal, CIDE/PIS/Confins, e o imposto de competência dos Estados e do Distrito Federal, o ICMS. 
A princípio, o benefício fiscal, como política de incentivo à exportação, deveria ser concedido apenas quando a embarcação estivesse realizando transporte de mercadorias ao exterior. Contudo, a equipe de auditoria observou que as empresas de longo curso, afretadas por viagem ou por espaço para aproveitar a capacidade ociosa das embarcações, são favorecidas com o preço reduzido de impostos ao atuar na cabotagem entre portos brasileiros.
Dessa forma, a cabotagem realizada por empresas nacionais tem sido prejudicada tanto em relação aos navios estrangeiros que abastecem no nosso país, quanto em relação ao transporte rodoviário de longa distância, que teve o diesel subsidiado em 2018 e ainda sofre pressões políticas na formação do preço do combustível.  
Como bem ressaltou a unidade instrutora, o serviço de bunkering é um custo operacional relevante para as empresas nacionais de cabotagem, variando de 30% a 50% do custo de operação dos navios, tornando-se, portanto, um item importante na elaboração de política pública de incentivo à cabotagem, na medida em que a redução dos custos operacionais foi uma das estratégia elencada na PNT: reduzir os custos operacionais do transporte por cabotagem a fim de incentivar maior participação deste modo de transporte na movimentação de bens e insumos. 
Outra constatação relevante nesta auditoria é a expressiva variação de alíquotas de ICMS nos diferentes entes federativos, o que chega a acarretar a alteração de rota dos navios em busca de combustível mais barato. A unidade instrutiva exemplificou que uma embarcação trafegando entre terminais portuários do rio Amazonas e o terminal de Alumar (Maranhão) , desvia da rota original para abastecer em Belém, que tem alíquota de ICMS de 17%, enquanto no Maranhão a alíquota é de 25%. 
Essa dificuldade também foi relatada pela Associação Brasileira de Armadores de Cabotagem (ABAC) , visto que as embarcações que operam no transporte de cargas na navegação de cabotagem, próprias ou afretadas (a casco nu ou por tempo) , arcam com as diferenças significativas nos preços de abastecimento nos diferentes portos brasileiros, enquanto as embarcações afretadas por viagem ou por espaço, em que a responsabilidade pelo abastecimento do combustível é da empresa estrangeira afretadora, têm acesso ao preço de longo curso da Petrobras, sem incidência de impostos.
Se por um lado existe uma proteção constitucional e legal dada à cabotagem, ao estabelecer exigências para autorização de afretamento de embarcações estrangeiras, por outro lado a situação do bunker coloca as empresas que operam com embarcações brasileiras em situação de desvantagem, dada a ausência de medidas para garantir a eficácia de outro dispositivo da mesma lei, que estabelece a equivalência de preço de combustíveis entre cabotagem e navegação de longo curso.
Questionada sobre a diferença dos preços de combustível, a Petrobras entende que não há descumprimento da lei, visto que a empresa petrolífera vende o combustível com igual base de preço, diferenciando apenas na incidência de tributos federais e estaduais. Além disso ressalta que o preço sofre influência significativa devido à atuação de outros agentes na economia, a exemplo das distribuidoras e revendas, chegando às empresas de navegação com valores inflados.
Por seu turno, o Ministério da Infraestrutura informou que vem realizando estudos sobre o tema, porém ainda não há definição formal sobre possíveis ações governamentais.
O assunto não é de fácil solução, especialmente no que tange ao ICMS. Ressalto o disposto no art. 151 da Constituição Federal/1988, que veda à União instituir isenções de tributos da competência de Estados, do DF e dos Municípios. Assim, o foro adequado para as discussões fiscais a respeito do ICMS é o Conselho de Nacional de Política Fazendária (Confaz) . Esse colegiado, formado por representantes dos Estados e do Distrito Federal e presidido pelo Ministro de Estado da Economia, foi instituído pela Lei Complementar 24/1975 com a finalidade promover ações necessárias à elaboração de políticas e harmonização de procedimentos e normas inerentes ao exercício da competência tributária.
Como se vê, a situação exige articulação entre as esferas de governo e ações institucionalizadas, para o planejamento e implementação de uma política pública específica com vista a garantir a efetividade do art. 12 da Lei 9.432/1997 e das estratégias contidas na PNT.
Diante dessas constatações e presumindo um espírito de harmonia e cooperação entre os entes federados, acompanho, em essência, o encaminhamento proposto pela SeinfraPortoFerrovia para determinar ao Ministério da Infraestrutura que após interlocução com o Ministério de Minas e Energia e o Ministério da Economia, apresente plano de ação contemplando estratégias e ações para solucionar a cobrança de preços diferentes na venda de combustível marítimo para empresas de cabotagem e de longo curso, à luz do art. 12 da Lei 9.432/1997.
Acrescento recomendação para que o Ministério da Economia avalie a conveniência e a oportunidade de consultar o Conselho Nacional de Política Fazendária  (Confaz) acerca de estudos e medidas com vistas a solucionar os problemas levantados neste achado, como mecanismo de desenvolvimento da navegação de cabotagem.
 Interessa destacar a manifestação da unidade instrutora, no sentido de que a redução dos custos operacionais das empresas de navegação de cabotagem, e aqui se encaixa o custo do bunker, corre o risco de não ser repassada aos usuários e grande parte do lucro ser apropriado pelos operadores, dado que o mercado é bastante concentrado. Por essa razão e pelo cenário descrito no achado 4 (sessão VII deste voto) , sobreleva a necessidade de regulação das falhas de mercado e fomento à competição por parte da Antaq.
VII
Achado 4: Não há fomento à competição entre armadores na navegação de cabotagem de contêiner.
A equipe de auditoria asseverou:
"A regulamentação da Antaq não fomenta a competição entre armadores de transporte no segmento da navegação de cabotagem de contêiner. A inércia da Agência infringe sua legislação de regência e propicia a acomodação do setor de cabotagem em patamares de baixa utilização do modal de transporte, distante do regime de eficiência previsto na Lei e na política setorial."
A constatação diz respeito ao mercado de cabotagem de contêiner, que é altamente concentrado, sendo repartido apenas entre três armadores: Aliança Navegação e Logística, controlada pela multinacional Maersk (50% do mercado) ; Mercosul Line, fazendo parte do grupo da CMA CGM (26% do mercado) ; e Log-In (24% do mercado) . Essa restrição de mercado contribui para que os preços da cabotagem sejam superiores aos preços do transporte de longo curso.   
Navegação de cabotagem, de acordo com a definição dada pela Lei 9.432/1997, é aquela realizada entre portos ou pontos do território brasileiro, utilizando a via marítima ou esta e as vias navegáveis interiores. Não está inserida nesse conceito a cabotagem internacional, também chamada de grande cabotagem, que é o transporte realizado entre portos de países vizinhos com acordo de isenção de tarifas, a exemplo dos integrantes do Mercosul. A cabotagem internacional é, portanto, considerada navegação de longo curso.
Dentro do conceito de cabotagem, estão incluídos o transporte de carga feeder, que é transporte entre dois portos brasileiros de produtos estrangeiros ainda não nacionalizados (ou seja, ainda sob controle aduaneiro) , oriundos de navios de longo curso e que foram baldeados em portos nacionais ou transbordados para navios menores de cabotagem; e o transporte waiver, que é o transporte de produtos nacionais em navios estrangeiros, entre dois portos brasileiros, por afretamento por viagem ou por espaço.
O transporte de carga feeder de um porto hub (concentrador de carga) para outros portos brasileiros é uma estratégia utilizada pelas empresas de navegação estrangeiras para concentrar rotas e reduzir o número de paradas, gerando uma economia de escala na exploração dos navios e reduzindo o custo unitário do frete. 
Embora a prática acarrete aumento de cargas destinadas à importação que serão transportadas via cabotagem, ela acaba por prejudicar ainda mais o transporte da carga produzida no país. Isso porque, devido à verticalização das empresas de navegação, não há concorrência para o transporte de carga feeder. As empresas que farão esse frete são do mesmo grupo empresarial da transportadora de longo curso, de modo que parte relevante da capacidade das embarcações brasileiras ficam a elas reservadas, além de praticarem preços mais baixos quando comparado ao transporte de carga doméstica. 
A equipe de auditoria anotou que duas das três empresas de cabotagem de contêineres participam do transporte de carga feeder sem enfrentar concorrência, visto que trabalham alinhadas com suas controladoras: a empresa Aliança é de propriedade da empresa Hamburg Süd, atualmente sob o controle da maior empresa de navegação do mundo, a Maersk e a empresa Mercosul-line é subsidiária da empresa CMA CGM, uma das maiores empresas de navegação de longo curso do mundo. 
Ou seja, o transbordo de cargas provenientes do longo curso da empresa Maersk já está destinada à empresa Aliança, enquanto da empresa CMA CGM está destinado à Mercosul-Line. Resta, portanto, para a terceira empresa, competir na distribuição de cargas feeder de outros armadores de longo curso.
Além disso, a SeinfraPortoFerrovia sustenta que a atividade de transporte de carga na navegação apresenta características de monopólio natural, dado o altíssimo investimento inicial. A aquisição de embarcações pelas empresas e os custos de infraestrutura de portos constituem-se custos fixos elevados, o que faz com que empresas menores, com menor capacidade de acesso a recursos, tenham dificuldades em entrar no setor. Em razão disso, a economia de escala e a integração vertical mostram-se como uma tendência mundial do transporte marítimo, já que, com a elevação da quantidade de carga transportada/movimentada, é possível diluir os elevados custos fixos e, por consequência, reduzir o custo do frete.
Sublinha, ainda, outras barreiras à entrada, referentes aos requisitos técnicos e econômicos estabelecidos na Resolução Normativa Antaq 5/2016 para a outorga de autorização à pessoa jurídica que tenha por objeto operar nas navegações de apoio marítimo, apoio portuário, cabotagem ou longo curso:
"serem proprietários de ao menos uma embarcação (ou terem contrato de construção em vigor) , e não interromperem a operação comercial por mais de 90 dias sem justificativa devidamente comprovada (cf. art. 16, §1º c/c art 17 da RN05) . Além destas, há barreiras presentes nas especificidades dos ativos (navios) utilizados na prestação do serviço, não podendo ser facilmente transferido para outras atividades (não têm uso alternativo para o capital) ; e percebe-se ausência de poder de barganha dos consumidores. Tal conjunto de características leva os armadores a usufruírem de poder de mercado num ambiente de competição imperfeita (oligopólio) ."
Destaca ainda a assimetria da informação no mercado de cabotagem de contêiner, em razão de o dono da carga ter menos conhecimento sobre o frete do que o armador, levando-o a pagar preços mais elevados quando em comparação com os valores praticados na navegação de longo curso.
Por outro lado, a unidade instrutiva pondera que o serviço oferecido pela cabotagem de contêiner concorre com o modal rodoviário, o que poderia limitar o poder de mercado dos armadores, dada a esperada substituição dos modais de transporte em resposta ao aumento de preço excessivo. Ocorre que a elasticidade da demanda é reduzida devido a características intrínsecas do mercado, tais como, preferência do modal aquaviário para grandes distâncias e dependência da Zona Franca de Manaus pelo modal aquaviário, em razão das características geográficas da região.
Assim, entendeu a secretaria especializada que existem significativas falhas de mercado no setor de navegação de cabotagem, especialmente em relação a carga conteinerizada, a requerer atuação da agência reguladora.
Questionada sobre este achado, a Antaq respondeu que o mercado de navegação é mundialmente concentrado e resulta de processo natural fundado na maior eficiência de agente econômico. Defende também que não há uma relação direta entre concentração de mercado e preço de frete.
Quanto ao fomento à concorrência, a agência apontou a existência das seguintes medidas: atesto de embarcação para o Registro Especial Brasileiro (REB) , visando reduzir o custo da bandeira brasileira; afretamento de embarcações; licitações de novos terminais e prorrogação antecipada de contratos. Citou ainda o Vessel Sharing Agreement (VSA) , que são contratos privados entre armadores com o objetivo de otimizar ocupação de espaços nos navios e, por consequência, reduzir o frete; e a Resolução Normativa Antaq 1/2015, que regulamenta as condições de afretamento de embarcações estrangeiras.
Sobre as medidas apontadas pela Antaq, a SeinfraPortoFerrovia entendeu que elas derivam de lei (atesto do REB e homologação do afretamento) e outras são decisões do Ministério da Infraestrutura (licitações e prorrogações contratuais) . À Antaq, podem ser atribuídas a homologação do VSA e a Resolução Normativa Antaq 1/2015, que, pela análise da secretaria especializada, não se prestam ao papel de fomentar a competição no setor. 
Em relação ao VSA, a unidade instrutora sublinhou que as parcerias podem acarretar menor nível de concorrência em rotas e frequências. Por sua vez, a Resolução Normativa Antaq 1/2015 está sendo discutida em processo de representação nesta Corte de Contas, mediante o TC Processo 003.667/2018-9, de minha relatoria. O ponto fulcral da representação é se o normativo teria estabelecido requisitos que extrapolam os limites colocados pelo legislador na Lei 9.432/1997, em afronta à livre concorrência no setor. 
Sobre o tema, o Cade se pronunciou nos seguintes termos (Nota Técnica 9/2018/DEE/Cade, peça 125) :
"Portanto, pode-se apontar como possíveis efeitos da RN 01/2015 uma limitação à expansão das pequenas empresas de transporte de cabotagem, elevação de barreiras à entrada, aumento da concentração de mercado e uma redução da oferta de embarcações de grande porte por empresas não atuantes no país que, sob o ponto de vista concorrencial, constituem efeitos negativos para o mercado."
Em sede de cautelar, o Plenário desta Corte determinou à agência reguladora (Acórdão 380/2018-TCU-Plenário) :
"ao examinar pedido de autorização de afretamento de embarcação estrangeira nas hipóteses em que for verificada inexistência ou indisponibilidade de embarcação de bandeira brasileira do tipo e porte adequados para o transporte ou apoio pretendidos (art. 9º, inciso I, da Lei 9.432/1997) , abstenha-se de exigir as limitações de quadruplo de tonelagem e de propriedade de embarcação do tipo semelhante à pretendida previstas no art. 5º, inciso III, alínea 'a', da Resolução Normativa Antaq 1/2015, por ausência de amparo legal, até que o Tribunal decida sobre o mérito das questões suscitadas nestes autos;"
É cediço, à luz da teoria econômica, que os preços tendem a se elevar em mercados mais concentrados. A unidade instrutora salienta a existência de lacuna no dever da agência em acompanhar tanto os níveis de concentração quanto os preços de frete de modo a intervir quando há danos ao mercado e à sociedade. A Antaq reconheceu não atuar nesse sentido e informou que a prioridade da agência em relação à navegação de cabotagem é a coibição da prática de venda de bandeiras (empresas de papel) .
Diante dessas constatações, a SeinfraPortoFerrovia sugere determinar à Antaq que apresente, no prazo de 180 dias, estudos sobre o mercado de navegação de cabotagem de contêiner com o objetivo de encontrar opção regulatória para o fomento à competição no setor, nos termos do art. 27, inciso IV, da Lei 10.233/2001, preservado o interesse público.
De fato, grande parte dos princípios gerais para o transporte aquaviário, estabelecidos na Lei 10.233/2001, só serão conquistados se a concentração de mercado no seguimento de cabotagem de contêiner for frontalmente atacada pelo regulador. Dentre os princípios elencados no art. 11 da referida lei, destaco: proteger os interesses dos usuários quanto à qualidade e oferta de serviços de transporte e dos consumidores finais quanto à incidência dos fretes nos preços dos produtos transportados (inciso III) ; assegurar, sempre que possível, que os usuários paguem pelos custos dos serviços prestados em regime de eficiência (inciso IV) ; e ampliar a competitividade do País no mercado internacional (inciso XI) .
Assim, espera-se da Antaq, diante das competências dispostas na Lei 10.233/2001, detalhadas no relatório de auditoria, uma atuação eminentemente técnica, com o objetivo de implementar, mormente por intermédio de atos normativos regulatórios, as políticas públicas formuladas pelos poderes executivo e legislativo. A edição desses regulamentos deve harmonizar os interesses dos usuários e dos operadores, sem preterir o interesse público. 
Não obstante a legislação estabeleça um regime de liberdade de preços dos serviços, tarifas e fretes, em ambiente de livre e aberta competição para o serviço de transporte aquaviário, destaco, dentre as ações a cargo da Antaq, o dever de reprimir fatos e ações que possam configurar competição imperfeita ou infrações à ordem econômica, sempre que identificadas práticas abusivas dos transportadores (art. 45, Lei 10.233/2001) . 
Também está ao alcance da agência a fiscalização das atividades de prestação de serviços e de exploração da infraestrutura no setor aquaviário, como forma de garantir a eficiência dos serviços, bem como a mediação de conflitos de interesses, para harmonizar os objetivos dos usuários e das empresas, sem descuidar do interesse público. Conforme dito anteriormente, em se tratando de mercado concentrado, onde parte relevante da receita já é garantida com a carga feeder, se a agência se omitir na regulamentação e fiscalização, a possível redução dos custos das empresas de navegação tende a não ser repassada ao usuário, em prejuízo à sociedade.
Acompanho a proposta da unidade instrutora, por entender que a matéria merece atenção específica da agência reguladora. A meu ver, maior intervenção regulatória por parte da Antaq pode vir a mitigar as falhas de mercado envolvidas na prestação do serviço de cabotagem, trazendo inequívocos benefícios econômicos para o setor. Mas os resultados de estudos realizados a partir de critérios técnicos indicarão a medida mais adequada a ser adotada pela agência.
Ademais, presumem-se melhores resultados das medidas de regulação, tanto no que se refere à implementação quanto ao monitoramento, se os normativos forem específicos para a cabotagem. Isso porque existem outros mercados de transporte aquaviário que possuem características distintas, a exemplo da navegação de apoio portuário, apoio marítimo e longo curso. Em análise perfunctória, não se verifica concentração de mercado na navegação de apoio marítimo e portuário, nem preços elevados na navegação de longo curso, de modo que uma resolução abrangendo todo o transporte aquaviário pode acarretar efeitos indesejados. 
Dessa maneira, acrescento recomendação para que a Antaq, ao buscar intervenção regulatória no setor de cabotagem, com vistas a garantir eficiência alocativa no uso dos recursos e dar efetividade às leis que regem a navegação, avalie a conveniência e oportunidade de elaborar normativos específicos para a cabotagem, de modo a considerar as especificidades envolvidas no setor, sem causar impacto indevido na navegação de apoio portuário, apoio marítimo e longo curso.
VIII
Achado 5: A atuação dos órgãos e entes públicos não promove a operacionalização do transporte multimodal de cargas na cabotagem.
A cabotagem é uma opção logística altamente dependente da multimodalidade, porquanto a carga a ser transportada não nasce no porto, nem tem como destino final outro porto. Para possibilitar que a carga seja embarcada, a cabotagem depende de outros modais, no Brasil, em especial do rodoviário.
O uso dos contêineres constitui um facilitador para o transporte multimodal, visto que evita remanejamentos de carga para as transferências entre modais, contribuindo para a redução do tempo e aumento da segurança. Além disso, oferece serviço de logística porta a porta, desde a fábrica até o consumidor.
Portanto, em se tratando de auditoria operacional no setor de cabotagem, com foco na carga de contêiner, o exame da multimodalidade parece-me imprescindível. A SeinfraPortoFerrovia ressalta que o desenvolvimento da multimodalidade é fundamental para otimização da cadeia logística como um todo, viabilizando a cabotagem como meio para retirar parcela da produção nacional das rodovias.
Como bem observado pela equipe de auditoria, a Política Nacional de Transportes apresenta estratégia declarada de aumentar o número de operadores multimodais, mas não contempla ações no nível tático e operacional, tampouco metas, objetivos, indicadores previstos para orientar adequadamente o fomento da multimodalidade em nosso país.
Foram evidenciados esforços da Receita Federal do Brasil em relação à burocracia para a liberação de cargas em terminais portuários alfandegados, sobretudo no que tange à agilidade na liberação de cargas de cabotagem, por meio de alterações na IN-RFB 800/2007, efetivadas pelas instruções normativas 1.473/2014 e 1.621/2016. 
Foram ainda solucionados os bloqueios de cargas domésticas no Siscomex Carga. Segundo a RFB, desde janeiro de 2016 não há bloqueio de cargas domésticas no nível federal de fiscalização. Embora exista a possibilidade de bloqueios no nível regional, essa medida não vem impactando o transporte de cargas domésticas.
Na contramão desses avanços, a RFB informou que não utiliza nem há previsão para utilizar o documento intitulado "Conhecimento Multimodal de Transporte" (CTMC) no sistema Mercante da RFB. Trata-se de um documento único (contrato de transporte multimodal e documento fiscal) que rege toda a operação, desde o recebimento da carga até sua entrega no destino. Ele foi previsto na Lei 9.611/1998 com o objetivo de facilitar a celebração dos contratos de transporte de carga, além de proporcionar redução de custos para os contratantes dos serviços.
Em reuniões com a equipe de auditoria, os representantes de armadores e donos de carga relataram que continua sendo usado apenas Conhecimento de Transporte Aquaviário no Sistema Mercante, ao invés do CTMC, o que dificulta em demasia a multimodalidade envolvendo a cabotagem.  
Constatou-se que não há fomento da multimodalidade pelo poder público. Embora a Lei 10.233/2001 tenha criado o Conselho Nacional de Integração de Políticas de Transporte (Conit) , com o objetivo de propor políticas nacionais de integração dos modais de transportes de pessoas e bens, suas competências foram absorvidas pelo Conselho do PPI (Lei 13.334/2016) . Observou-se que ambos os conselhos não fomentaram o transporte multimodal, como preconizado na Lei 9.611/1998. 
Recentemente, as competências em relação ao transporte multimodal foram transferidas ao Ministério da Infraestrutura (Medida Provisória 870/2019) , devendo ser direcionado a este órgão, tal qual sugerido pela unidade instrutora, a determinação para que, no prazo de 180 dias, apresente estudo para o desenvolvimento da multimodalidade, com estratégias e ações para superação dos entraves identificados, com vistas ao atendimento das competências previstas na Medida Provisória 870/2019, art. 35, parágrafo único, inciso IV c/c Decreto 9.676/2019, Anexo I, art. 1º, § único, inciso IV.
Além disso, diante da premente necessidade de aperfeiçoamento da prática aduaneira para que a logística multimodal seja mais efetiva, acolho a proposta da SeinfraPortoFerrovia no sentido de determinar ao Ministério da Economia, que, no prazo de 90 dias, apresente plano de ação para implementar, nos sistemas informatizados geridos pela Secretaria Especial da Receita Federal, a utilização do Conhecimento de Transporte Multimodal de Cargas, com vistas a dar efetividade à Lei 9.611/1998.
E acolho como recomendação a proposta da unidade instrutora para que o Ministério da Infraestrutura envide esforços para estabelecer estratégias e ações para superação dos entraves identificados no desenvolvimento da multimodalidade, com vistas ao atendimento das competências previstas na Medida Provisória 870/2019, art. 35, parágrafo único, inciso IV c/c Decreto 9.676/2019, Anexo I, art. 1º, § único, inciso IV.
Por fim, a SeinfraPortoFerrovia aponta o entrave tributário, acerca da distribuição do recolhimento do ICMS entre os estados de destino e de origem, que somente pode ser resolvido por meio de negociação entre os entes federativos junto ao Confaz. Considerando que esta negociação pode contribuir para o desenvolvimento do transporte multimodal, acrescento recomendação para que o Ministério da Economia avalie a conveniência e a oportunidade de consultar o Conselho Nacional de Política Fazendária  (Confaz) acerca de medidas para minimizar entraves tributários relativos ao ICMS, com vistas a incentivar a atuação dos operadores de transporte multimodal.
IX
O cenário atual da cabotagem demonstra a ausência de uma política pública institucionalizada e ações sem sinergia, pontualmente adotadas por entidades e órgãos, o que acaba por prejudicar a participação deste modal na logística brasileira. Diante das constatações, devem ser priorizadas medidas estruturantes destinadas a fomentar e viabilizar a navegação de cabotagem, de modo a equilibrar a matriz de transportes, que atualmente está mais voltada para o modal rodoviário.
Assim, considerando que a presente auditoria avaliou todo o arcabouço normativo acerca do assunto e buscou referências internacionais com vistas a incorporar as melhores práticas, reputo que o encaminhamento advindo deste processo auxiliará no desenvolvimento da cabotagem e na eficiência logística do país. Em linha com a missão que orienta a atuação desta Corte, espera-se que a presente ação de controle efetivamente contribua para o aperfeiçoamento da gestão e para a melhoria do desempenho da navegação de cabotagem, envolvendo não apenas as cargas conteinerizadas, mas todos os tipos de cargas, aumentando a eficiência da matriz de transportes e otimizando os benefícios sociais.
Acertado ainda determinar ao Ministério da Infraestrutura e à Antaq que apresentem a este Tribunal plano de ação para implementação das recomendações, com informações sobre o plano de cumprimento das mesmas, quando acatadas, bem como justificativa para as recomendações eventualmente não acolhidas, no juízo de discricionariedade que lhe compete. Caberá à SeinfraPortoFerrovia, no momento oportuno, o monitoramento das determinações, de acordo com as normas e técnicas de auditoria vigentes.
	Ante o exposto, acompanhando, na essência, as conclusões do relatório de auditoria e adotando os encaminhamentos sugeridos, com ajustes e adequações ora consignadas, voto no sentido de que seja aprovado o Acórdão que ora submeto à deliberação deste Colegiado.
TCU, Sala das Sessões Ministro Luciano Brandão Alves de Souza, em 12 de junho de 2019.
Ministro BRUNO DANTAS 
Relator